---
title: INF0615 -- Aprendizado Supervisionado I
output: pdf_document
subtitle: Exercício 01 - House Pricing
---

```{r setup, include = FALSE}

knitr::opts_chunk$set(
  echo = TRUE,      # Exibir código nos chunks
  error = FALSE,    # Ocultar mensagens de erro
  message = FALSE,  # Ocultar mensagens informativas
  warning = FALSE,  # Ocultar avisos
  tidy = FALSE      # Não reformatar automaticamente o código
)

options(digits = 3) # Definição do número de casas decimais padrão
```

Neste exercício, iremos explorar conceitos fundamentais de aprendizado supervisionado, aplicando-os a um problema de **precificação de imóveis**. Trabalharemos com as seguintes técnicas:

- **Regressão Linear**: Modelagem da relação entre variáveis preditoras e o preço do imóvel.
- **Combinação de Features**: Uso de transformações e combinações de atributos para melhorar a performance do modelo.
- **Regressão Polinomial**: Introdução de termos não lineares para capturar padrões mais complexos nos dados.

------------------------------------------------------------------------

## Módulo 0: Instalando Dependências

Antes de prosseguir, verifique se as bibliotecas necessárias estão instaladas. Caso não estejam, remova o `#` das linhas abaixo para instalá-las:

```{r install-packages, eval = FALSE}
install.packages("ggplot2")  # Para visualização de dados
install.packages("reshape2") # Para manipulação de dados
install.packages("corrplot") # Para visualização de correlações
```

------------------------------------------------------------------------

## Módulo 1: Configuração do Ambiente

Carrega as bibliotecas necessárias e define uma semente aleatória para reprodutibilidade:

```{r}
library(ggplot2)  # Visualização de dados
library(reshape2) # Manipulação de dados
library(corrplot) # Visualização de correlações
set.seed(42)      # Garantir reprodutibilidade dos experimentos
```

------------------------------------------------------------------------

## Módulo 2: Carregamento do Dataset

Carregue os conjuntos de dados de **treinamento** e **validação**, que serão utilizados para treinar e avaliar os modelos:

```{r}
train_data <- read.csv("housePricing_train_set.csv", 
                       header=TRUE, stringsAsFactors=TRUE)

valid_data <- read.csv("housePricing_val_set.csv", 
                       header=TRUE, stringsAsFactors=TRUE)
```

### Módulo 2.1: Explorando os Dados

A seguir, vamos analisar algumas informações básicas sobre os conjuntos de dados.

#### Módulo 2.1.1: Dados de Treinamento

```{r}
# Exibir as primeiras linhas do dataset
display_head <- head(train_data)
print(display_head)

# Dimensões do dataset
cat("Amostras:", nrow(train_data), "\nFeatures:", ncol(train_data)-1, "\n")

# Resumo estatístico dos dados
summary(train_data)

# Verificar se há valores ausentes
if (any(is.na(train_data))) {
  cat("Aviso: Existem valores ausentes no conjunto de treinamento.\n")
} else {
  cat("Nenhum valor ausente encontrado no conjunto de treinamento.\n")
}
```

#### Módulo 2.1.2: Dados de Validação

```{r}
# Exibir as primeiras linhas do dataset
display_head <- head(valid_data)
print(display_head)

# Dimensões do dataset
cat("Amostras:", nrow(valid_data), "\nFeatures:", ncol(valid_data)-1, "\n")

# Resumo estatístico dos dados
summary(valid_data)

# Verificar se há valores ausentes
if (any(is.na(valid_data))) {
  cat("Aviso: Existem valores ausentes no conjunto de validação.\n")
} else {
  cat("Nenhum valor ausente encontrado no conjunto de validação.\n")
}
```

### Módulo 2.2: One-Hot-Encoding

One-Hot-Encoding é um método de transformação de variáveis categóricas em variáveis numéricas, no qual cada categoria é representada como uma coluna binária (0 ou 1).

::: {style="text-align: center;"}
![Fig 1. Exemplo de One Hot Encoder](OneHotEncoder.svg)
:::

Aqui, temos dois exemplos de como realizar essa transformação: manualmente e automaticamente.

#### Módulo 2.2.1: Transformação Manual

```{r}
train_encoded <- train_data
valid_encoded <- valid_data

# Criando colunas binárias para cada categoria de "ocean_proximity"
categories     <- c("<1H OCEAN", "INLAND", "ISLAND", "NEAR BAY", "NEAR OCEAN")
new_categories <- c('less1Hocean', 'inland', 'island', 'nearbay', 'nearocean')

# Looping sobre as categorias
for (i in seq_along(categories)) {
  cat     <- categories[i]
  new_cat <- new_categories[i]
  
  # Criando colunas binárias para o treino e a validação
  train_encoded[[new_cat]] <- as.numeric(train_encoded$ocean_proximity == cat)
  valid_encoded[[new_cat]] <- as.numeric(valid_encoded$ocean_proximity == cat)
}

# Removendo a coluna original categórica
train_encoded$ocean_proximity <- NULL
valid_encoded$ocean_proximity <- NULL
```

```{r}
summary(train_encoded)
```

```{r}
summary(valid_encoded)
```

#### Módulo 2.2.2: Transformação Automática

```{r}
auto_one_hot <- model.matrix(~ocean_proximity - 1, data = train_data)
auto_one_hot <- cbind(train_data, auto_one_hot)

auto_one_hot$ocean_proximity <- NULL

summary(auto_one_hot)
```

### Módulo 2.3: Normalização dos Dados

Normalização é um processo que ajusta os valores das features para uma escala comum, melhorando a performance dos modelos. Aqui, há exemplo de dois métodos de normalização: Min-Max e Z-Normalização.

#### Módulo 2.3.1: Min-Max Normalization

A formula do Min-Max é a seguinte:

$$x_{MinMax} = \frac{x - min(x)}{max(x) - min(x)}$$

```{r}
# Calculando os valores mínimos e máximos de cada variável
min_features <- apply(train_encoded[, 1:8], 2, min)
max_features <- apply(train_encoded[, 1:8], 2, max)
diff         <- max_features - min_features

print("Valores mínimos")
print(min_features)
print("Valores máximos")
print(max_features)
print("Diferença entre máximos e mínimos")
print(diff)
```

```{r}
# Aplicando a normalização Min-Max nos dados de treino e validação
train_normalized <- train_encoded
valid_normalized <- valid_encoded

train_normalized[, 1:8] <- sweep(train_normalized[, 1:8], 2, min_features, "-")
train_normalized[, 1:8] <- sweep(train_normalized[, 1:8], 2, diff, "/")

valid_normalized[, 1:8] <- sweep(valid_normalized[, 1:8], 2, min_features, "-")
valid_normalized[, 1:8] <- sweep(valid_normalized[, 1:8], 2, diff, "/")
```

```{r}
summary(train_normalized)
```

```{r}
summary(valid_normalized)
```

```{r}
valid_normalized[, 1:8] <- as.data.frame(lapply(valid_normalized[, 1:8], function(x) pmax(0, pmin(1, x))))
summary(valid_normalized)
```

#### Módulo 2.3.2: Z-Normalization

A formula do Z-norm é a seguinte:

$$x_{Znorm} = \frac{x - mean(x)}{sd(x)}$$

```{r}
# Calculando a média e o desvio padrão para normalização
mean_features <- apply(train_encoded[, 1:8], 2, mean)
sd_features   <- apply(train_encoded[, 1:8], 2, sd)

print("Médias das features")
print(mean_features)
print("Desvios padrão das features")
print(sd_features)
```

```{r}
# Aplicando a normalização Z-Score nos dados de treino
z_norm_data <- train_encoded

z_norm_data[, 1:8] <- sweep(z_norm_data[, 1:8], 2, mean_features, "-")
z_norm_data[, 1:8] <- sweep(z_norm_data[, 1:8], 2, sd_features, "/")

summary(z_norm_data)
```

### Módulo 2.4: Análises estastísticas

Há diversas análises que podemos realizar. Aqui, apresentamos um exemplo de correlação entre as features, o que pode ser útil para identificar relações entre as variáveis e orientar a combinação de features no modelo.

```{r}
# Calculando a matriz de correlação
correlation <- cor(train_data[, 1:8])
print(correlation)
```

```{r}
# Visualizando a matriz de correlação com um heatmap
par(mar = c(2, 2, 2, 2))  # Ajusta as margens do gráfico
par(cex = 1.2)            # Ajusta o tamanho do texto

dev.new(width = 15, height = 15, unit = "in", noRStudioGD = TRUE)

corrplot(correlation, method = "color", type = "upper",
         addCoef.col = "black", tl.col = "black", tl.srt = 45, number.cex = 1)
```

------------------------------------------------------------------------

## Módulo 3: Regressão Linear

Vamos trabalhar com regressão linear com múltiplas variáveis. Lembrando que a fórmula é:

$$h_{\theta}(x) = \theta_0 + \theta_1x_1 + \theta_2x_2 + \dots + \theta_nx_n$$

Para avaliar o desempenho de novas técnicas de modelagem, é importante ter um modelo baseline (de referência) para comparar se as novas abordagens realmente melhoram os resultados. Neste Módulo, treinaremos uma regressão linear simples, utilizando apenas as variáveis contínuas presentes nos dados.

### Módulo 3.1: Treinamento do Modelo

#### Módulo 3.1.1: Equação normal

Por padrão, a biblioteca `lm()` utiliza a equação normal para ajustar os coeficientes do modelo.

```{r}
# Treinando o modelo de regressão linear com as variáveis contínuas
baseline <- lm(formula = median_house_value ~ longitude + latitude
               + housing_median_age + total_rooms + total_bedrooms
               + population + households + median_income, 
               data=train_normalized)

# Exibindo o resumo do modelo ajustado
summary(baseline)
```

#### Módulo 3.1.2: Descida do gradiente

```{r}
features_x <- c("longitude", "latitude", "housing_median_age", 
                 "total_rooms", "total_bedrooms", "population", 
                 "households", "median_income")

x_train <- as.matrix(train_normalized[, features_x])
y_train <- train_normalized$median_house_value

gradient_descent <- function(x, y, alpha = 0.1, iterations = 1000) {
  
  m <- length(y)                 
  X <- cbind(1, x)               # Adiciona uma coluna de 1s para o intercepto (theta_0)
  Y <- matrix(y, ncol = 1)       
  
  # Inicializar coeficientes (betas)
  beta <- matrix(0, nrow = ncol(X), ncol = 1) 
  
  for (i in 1:iterations) {
    
    # Calcular as previsões
    y_pred <- X %*% beta
    
    # Calcular o erro
    error <- y_pred - Y
    
    # Calcular o gradiente 
    gradient <- (1/m) * t(X) %*% error
    
    # Atualizar os coeficientes
    beta <- beta - alpha * gradient
  }
# Retornar os coeficientes finais com os nomes corretos
  rownames(beta) <- c("Intercept", colnames(x))
  return(beta)
}

betas_gd <- gradient_descent(x_train, y_train, alpha = 0.5, iterations = 5000)

# 4. Comparação de Resultados
cat("\n--- Coeficientes encontrados pela Descida do Gradiente ---\n")
print(betas_gd)

cat("\n--- Coeficientes encontrados pelo lm() (Baseline) ---\n")
print(matrix(coef(baseline), dimnames = list(names(coef(baseline)), "Estimativa")))
```
```{r}
gradient_descent_with_batch <- function(x, y, alpha = 0.1, epochs = 1000, batch_size = NULL) {
  
  m <- length(y)                 
  X <- cbind(1, x)               # Adiciona a coluna de 1s
  Y <- matrix(y, ncol = 1)       
  
  if (is.null(batch_size) || batch_size > m) {
    batch_size <- m
  }
  
  # Inicializar coeficientes (betas)
  beta <- matrix(0, nrow = ncol(X), ncol = 1) 
  
  # ÉPOCAS (Passagens completas pelo dataset)
  for (epoch in 1:epochs) {
    
    # Embaralhar os dados
    indices_embaralhados <- sample(1:m)
    X_shuffled <- X[indices_embaralhados, , drop = FALSE]
    Y_shuffled <- Y[indices_embaralhados, , drop = FALSE]
    
    # BATCHES (Pedaços do dataset)
    for (i in seq(1, m, by = batch_size)) {
      
      fim_batch <- min(i + batch_size - 1, m)
      
      X_batch <- X_shuffled[i:fim_batch, , drop = FALSE]
      Y_batch <- Y_shuffled[i:fim_batch, , drop = FALSE]
      
      m_batch <- nrow(X_batch)
      
      # Calcular as previsões
      y_pred <- X_batch %*% beta
      
      # Calcular o erro
      error <- y_pred - Y_batch
      
      # Calcular o gradiente
      gradient <- (1/m_batch) * t(X_batch) %*% error
      
      # Atualizar os coeficientes
      beta <- beta - alpha * gradient
    }
  }
  
  # Retornar os coeficientes finais
  rownames(beta) <- c("Intercept", colnames(x))
  return(beta)
}
```

### Módulo 3.2: Predição

Uma vez que o modelo está treinado, podemos realizar previsões tanto para os dados de treino quanto para os dados de validação.

#### Módulo 3.2.1: Equação Normal

```{r}
# Realizando previsões nos dados de treino e validação
train_pred <- predict(baseline, train_normalized)
valid_pred <- predict(baseline, valid_normalized)
```

#### Módulo 3.2.2: Descida do Gradiente

```{r}
predict_dg <- function(betas, newdata) {
  
  features_names <- rownames(betas)[-1]
  
  x_new <- as.matrix(newdata[, features_names])
  
  #Adicionar a coluna de 1s para multiplicar com o Intercepto (theta_0)
  X_matrix_new <- cbind(1, x_new)
  
  y_pred_matriz <- X_matrix_new %*% betas
  
  return(as.vector(y_pred_matriz))
}

train_pred_dg <- predict_dg(betas_gd, train_normalized)
valid_pred_dg <- predict_dg(betas_gd, valid_normalized)
```

### Módulo 3.3: Cálculo das Métricas de Desempenho

A seguir, implementamos três métricas importantes para avaliar o desempenho do modelo:

1.  Erro Absoluto Médio (MAE): $$MAE = \frac{1}{m}\sum^m_{i=1}|h_{\theta}(x^i)-y^i|$$
2.  Erro Quadrático Médio (MSE): $$MSE = \frac{1}{m}\sum^m_{i=1}(h_{\theta}(x^i)-y^i)^2$$
3.  Coeficiente de Determinação (R²): $$R^2 = 1 - \frac{RSS}{TSS} = 1 - \frac{\sum^m_{i=1}(h_{\theta}(x^i)-y^i)^2}{\sum^m_{i=1}(y^i - \bar{y})^2}$$

```{r}
# Função para calcular o MAE
MAE <- function(preds, labels) {
  mae_values <- sum(abs(preds - labels)) / length(preds)
  return(mae_values)
}

# Função para calcular o MSE
MSE <- function(preds, labels) {
  mse_values <- sum((preds - labels)^2) / length(preds)
  return(mse_values)
}

# Função para calcular o R²
R2 <- function(pred, true) {
  rss <- sum((pred - true)^2)
  tss <- sum((true - mean(true))^2)
  r2 <- 1 - rss / tss
  return(r2)
}
```

### Módulo 3.4: Avaliação do Modelo

#### Módulo 3.4.1: Equação Normal

```{r}
# Calculando as métricas para o conjunto de treino
mae_train <- MAE(train_pred, train_normalized$median_house_value)
mse_train <- MSE(train_pred, train_normalized$median_house_value)
r2_train  <- R2(train_pred, train_normalized$median_house_value)

# Calculando as métricas para o conjunto de validação
mae_valid <- MAE(valid_pred, valid_normalized$median_house_value)
mse_valid <- MSE(valid_pred, valid_normalized$median_house_value)
r2_valid  <- R2(valid_pred, valid_normalized$median_house_value)


# Organizando os resultados em um dataframe
results_baseline <- data.frame(
  Metrica = c("MAE", "MSE", "R2"),
  Treino = c(mae_train, mse_train, r2_train),
  Validacao = c(mae_valid, mse_valid, r2_valid)
)

# Formatando os resultados para melhor leitura
results_baseline$Treino <- as.numeric(results_baseline$Treino)
results_baseline$Validacao <- as.numeric(results_baseline$Validacao)

# Evitando notação científica na exibição dos resultados
results_baseline$Treino <- format(results_baseline$Treino, scientific = FALSE)
results_baseline$Validacao <- format(results_baseline$Validacao, scientific = FALSE)

# Exibindo os resultados
results_baseline
```

#### Módulo 3.4.2: Descida do Gradiente 

```{r}
# Calculando as métricas para o conjunto de treino
mae_train <- MAE(train_pred_dg, train_normalized$median_house_value)
mse_train <- MSE(train_pred_dg, train_normalized$median_house_value)
r2_train  <- R2(train_pred_dg, train_normalized$median_house_value)

# Calculando as métricas para o conjunto de validação
mae_valid <- MAE(valid_pred_dg, valid_normalized$median_house_value)
mse_valid <- MSE(valid_pred_dg, valid_normalized$median_house_value)
r2_valid  <- R2(valid_pred_dg, valid_normalized$median_house_value)


# Organizando os resultados em um dataframe
results_baseline <- data.frame(
  Metrica = c("MAE", "MSE", "R2"),
  Treino = c(mae_train, mse_train, r2_train),
  Validacao = c(mae_valid, mse_valid, r2_valid)
)

# Formatando os resultados para melhor leitura
results_baseline$Treino <- as.numeric(results_baseline$Treino)
results_baseline$Validacao <- as.numeric(results_baseline$Validacao)

# Evitando notação científica na exibição dos resultados
results_baseline$Treino <- format(results_baseline$Treino, scientific = FALSE)
results_baseline$Validacao <- format(results_baseline$Validacao, scientific = FALSE)

# Exibindo os resultados
results_baseline
```

------------------------------------------------------------------------

## Módulo 4: Combinação de Features

Uma estratégia para melhorar o desempenho do modelo de regressão linear é criar combinações de features. Isso pode ajudar a fornecer informações mais explícitas ao modelo. Uma maneira eficaz de realizar essa combinação é verificar as correlações entre as variáveis, combinando aquelas com baixa correlação entre si e descartando as que têm alta correlação, pois elas podem fornecer informações redundantes.

A seguir, apresentamos exemplos de como criar combinações de features no modelo:

### Módulo 4.1: Definição das Fórmulas

```{r}

# Fórmula com interações de ordem 2 entre as variáveis
f01 <- formula(median_house_value ~ longitude + latitude + housing_median_age
               + total_rooms + total_bedrooms + population + households
               + median_income + (longitude + latitude + housing_median_age
               + total_rooms + total_bedrooms + population + households
               + median_income)^2)

# Fórmula com interações de ordem 3 entre as variáveis
f02 <- formula(median_house_value ~ longitude + latitude + housing_median_age
               + total_rooms + total_bedrooms + population + households
               + median_income + (longitude + latitude + housing_median_age 
               + total_rooms + total_bedrooms + population + households
               + median_income)^3)

# Fórmula com interações de ordem 4 entre as variáveis
f03 <- formula(median_house_value ~ longitude + latitude + housing_median_age
               + total_rooms + total_bedrooms + population + households
               + median_income + (longitude + latitude + housing_median_age
               + total_rooms + total_bedrooms + population + households
               + median_income)^4)
```

### Módulo 4.2: Treinamento do Modelo

```{r}
formulas <- c(f01, f02, f03)

MaePerCombination <- data.frame(Formula  = numeric(length(formulas)), 
                                Treino = numeric(length(formulas)),
                                Validacao   = numeric(length(formulas)))

i <- 1
for(f in formulas){
  # Treinando o modelo com a fórmula atual
  model <- lm(formula = f, data = train_normalized)
  
  # Realizando previsões para os dados de treino e validação
  train_pred <- predict(model, train_normalized)
  valid_pred <- predict(model, valid_normalized)
  
  # Calculando o MAE para o conjunto de treino e validação
  mae_train <- MAE(train_pred, train_normalized$median_house_value)
  mae_val   <- MAE(valid_pred, valid_normalized$median_house_value)
  
  # Armazenando os resultados
  MaePerCombination[i, ] <- c(i, mae_train, mae_val)
  i <- i + 1
}
```

### Módulo 4.3: Curva de Viés e Variância

Uma maneira de avaliar a complexidade do modelo é por meio da curva de viés e variância. Essa curva ajuda a entender se a complexidade do modelo está sendo um fator positivo ou negativo para o desempenho, fornecendo insights sobre o risco de underfitting ou overfitting.

```{r}
MaePerCombination
MaePerCombinationMelt <- melt(MaePerCombination, id = "Formula")

# Criando o gráfico da curva de viés/variância
p <- ggplot(data = MaePerCombinationMelt, aes(x = Formula, y = value, colour = variable)) + 
  geom_line() + 
  geom_point() + 
  ggtitle("Curva Viés/Variância") + 
  ylab("MAE") + 
  scale_x_discrete(name = "Fórmula", 
                   limits = as.character(1:length(formulas)))

p + theme(legend.position = c(0.7, 0.85), legend.title = element_blank())
```

## Módulo 5: Ajuda de IA

Uma abordagem interessante para criar combinações de features é utilizar ferramentas de IA generativa, como o ChatGPT. Abaixo está um exemplo de como um prompt foi usado para gerar combinações não-lineares de features, com o objetivo de melhorar o modelo preditivo para estimar o valor do imóvel.

O prompt enviado ao ChatGPT e Maritaka AI foi o seguinte:

- `Prompt: Considere as seguintes features em minha base de dados sobre imóveis, com a qual devemos prever o valor do imóvel (median_house_value): longitude, latitude, housing_median_age, total_rooms, total_bedrooms, population, households, median_income. Gere novas features por meio da combinação não-linear das features a cima em R`

```{r}
## ChatGPT
f01 <- formula(median_house_value ~ longitude + latitude + housing_median_age 
               + total_rooms + total_bedrooms + population + households
               + median_income + longitude*latitude)

f02 <- formula(median_house_value ~ longitude + latitude + housing_median_age
               + total_rooms + total_bedrooms + population + households
               + median_income + total_rooms/households + total_bedrooms/total_rooms)

f03 <- formula(median_house_value ~ longitude + latitude + housing_median_age
               + total_rooms + total_bedrooms + population + households
               + median_income + longitude*latitude + total_rooms/households
               + total_bedrooms/total_rooms)

## Maritaca AI
f04 <- formula(median_house_value ~ longitude + latitude + housing_median_age +
               total_rooms + total_bedrooms + population + households +
               median_income + housing_median_age * median_income)

f05 <- formula(median_house_value ~ longitude + latitude + housing_median_age +
               total_rooms + total_bedrooms + population + households +
               median_income + longitude * latitude + population/total_rooms)

f06 <- formula(median_house_value ~ longitude + latitude + housing_median_age +
               total_rooms + total_bedrooms + population + households +
               median_income + longitude * latitude * median_income +
               population/households)
```

### Módulo 5.1: Treinamento

```{r}
formulas <- c(f01, f02, f03, f04, f05, f06)

MaePerCombinationAI <- data.frame(combination = numeric(length(formulas)), 
                                       Treino    = numeric(length(formulas)),
                                       Validacao      = numeric(length(formulas)))

i <- 1
for(f in formulas){
  # Treinando o modelo com a fórmula atual
  model <- lm(formula = f, data = train_normalized)
  
  # Realizando previsões para os dados de treino e validação
  valPred   <- predict(model, valid_normalized)
  trainPred <- predict(model, train_normalized)
  
  # Calculando o MAE para o conjunto de treino e validação
  mae_train <- MAE(trainPred, train_normalized$median_house_value)
  mae_val   <- MAE(valPred, valid_normalized$median_house_value)
  
  # Armazenando os resultados
  MaePerCombinationAI[i, ] <- c(i, mae_train, mae_val)
  i <- i + 1
}

# Exibindo o resumo do modelo final
summary(model)
```

```{r}
MaePerCombinationAI
MaePerCombinationAIMelt <- melt(MaePerCombinationAI, id = "combination")

# Criando o gráfico de linha para a curva de viés e variância
p <- ggplot(data = MaePerCombinationAIMelt, aes(x = combination, y = value, colour = variable)) + 
  geom_line() + 
  geom_point()

p <- p + ggtitle("Curva Viés/Variância") + 
  ylab("MAE") + 
  scale_x_discrete(name = "Combinações", limits = as.character(1:length(formulas)))

p + theme(legend.position = c(0.75, 0.40), legend.title = element_blank())
```

------------------------------------------------------------------------

## Módulo 6: Regressão Polinomial

Outra forma para aumentar a complexidade do modelo é utilizar regressão polinomial. Isso pode melhorar o ajuste ao dado, especialmente quando as relações entre as variáveis não são lineares.

### Módulo 6.1: Criando as Fórmulas Manualmente

```{r}
f01 <- formula(median_house_value ~ longitude + latitude + housing_median_age
               + total_rooms + total_bedrooms + population + households
               + median_income, data=train_normalized)

f02 <- formula(median_house_value ~ longitude + latitude + housing_median_age
               + total_rooms + total_bedrooms + population + households
               + median_income + I(longitude^2) + I(latitude^2)
               + I(housing_median_age^2) + I(total_rooms^2) + I(total_bedrooms^2)
               + I(population^2) + I(households^2) + I(median_income^2), 
               data=train_normalized)

f03 <- formula(median_house_value ~ longitude + latitude + housing_median_age
               + total_rooms + total_bedrooms + population + households
               + median_income + I(longitude^2) + I(latitude^2)
               + I(housing_median_age^2) + I(total_rooms^2) + I(total_bedrooms^2)
               + I(population^2) + I(households^2) + I(median_income^2)
               + I(longitude^3)  + I(latitude^3) + I(housing_median_age^3)
               + I(total_rooms^3) + I(total_bedrooms^3) + I(population^3)
               + I(households^3) + I(median_income^3), data=train_normalized)

f04 <- formula(median_house_value ~ longitude + latitude + housing_median_age
               + total_rooms + total_bedrooms + population + households
               + median_income + I(longitude^2) + I(latitude^2)
               + I(housing_median_age^2) + I(total_rooms^2) + I(total_bedrooms^2)
               + I(population^2) + I(households^2) + I(median_income^2)
               + I(longitude^3) + I(latitude^3) + I(housing_median_age^3)
               + I(total_rooms^3) + I(total_bedrooms^3) + I(population^3)
               + I(households^3) + I(median_income^3) + I(longitude^4)
               + I(latitude^4) + I(housing_median_age^4) + I(total_rooms^4)
               + I(total_bedrooms^4) + I(population^4) + I(households^4)
               + I(median_income^4), data=train_normalized)

# Fórmulas com maior grau podem ser criadas da mesma maneira...
```

### Módulo 6.2: Função para criar fórmulas automaticamente

```{r}

getHypothesis <- function(real_feature_names, degree){
  hypothesis_string <- "hypothesis <- formula(median_house_value ~ "
  
  for(d in 1:degree){
    for(i in 1:length(real_feature_names)){
      hypothesis_string <- paste(hypothesis_string, 
                                 "I(", real_feature_names[i], "^", d, ") + ",
                                 sep = "")
    }
  }
  
  hypothesis_string <- substr(hypothesis_string, 1, nchar(hypothesis_string)-3)
  hypothesis_string <- paste(hypothesis_string, ")")
  hypothesis <- eval(parse(text=hypothesis_string))
  return(hypothesis)
}
```

```{r}
f01 <- getHypothesis(colnames(train_normalized)[1:8], degree=1)
f02 <- getHypothesis(colnames(train_normalized)[1:8], degree=2)
f03 <- getHypothesis(colnames(train_normalized)[1:8], degree=3)
f04 <- getHypothesis(colnames(train_normalized)[1:8], degree=4)
f05 <- getHypothesis(colnames(train_normalized)[1:8], degree=5)
f06 <- getHypothesis(colnames(train_normalized)[1:8], degree=6)
f07 <- getHypothesis(colnames(train_normalized)[1:8], degree=7)
f08 <- getHypothesis(colnames(train_normalized)[1:8], degree=8)
f09 <- getHypothesis(colnames(train_normalized)[1:8], degree=9)
f10 <- getHypothesis(colnames(train_normalized)[1:8], degree=10)

f10
```

### Módulo 6.3: Treinamento

```{r}
formulas <- list(f01, f02, f03, f04, f05, f06, f07, f08, f09, f10)
MaePerDegree <- data.frame(Degree   = numeric(length(formulas)), 
                           Treino = numeric(length(formulas)),
                           Validacao   = numeric(length(formulas)))

i <- 1
for(f in formulas){
  model <- lm(formula=f, data=train_normalized)
  
  train_pred <- predict(model, train_normalized)
  valid_pred <- predict(model, valid_normalized)
  
  mae_train <- MAE(train_pred, train_normalized$median_house_value)
  mae_val   <- MAE(valid_pred, valid_normalized$median_house_value)
 
  MaePerDegree[i,] = c(i, mae_train, mae_val)
  i <- i + 1
}
```

### Módulo 6.4: Curva de Viés e Variância

```{r}
MaePerDegree

MaePerDegreeMelt <- melt(MaePerDegree, id="Degree")

p <- ggplot(data=MaePerDegreeMelt, aes(x=Degree, y=value, colour=variable)) + geom_line() + geom_point()

p <- p + ggtitle("Curva Viés/Variância") + ylab("MAE") + scale_x_discrete(name ="Grau do Polinômio", limits=as.character(1:length(formulas)))

p + theme(legend.position = c(0.7, 0.85), legend.title = element_blank())
```

------------------------------------------------------------------------

## Módulo 7: Inserção de Features Categóricas

Neste Módulo, vamos expandir o modelo para incluir as **features categóricas**.

### Módulo 7.1: Modelo Baseline com Features Categóricas

```{r}
cat_model <- lm(formula = median_house_value ~ longitude + latitude 
                + housing_median_age + total_rooms + total_bedrooms
                + population + households + median_income + less1Hocean + inland
                + island + nearbay + nearocean, data = train_normalized)

summary(cat_model)
```

### Módulo 7.2: Treinamento e Validação

```{r}

# Predição nos dados de treino e validação
train_pred <- predict(cat_model, train_normalized)
valid_pred <- predict(cat_model, valid_normalized)

# Cálculo das métricas de erro
mae_train <- MAE(train_pred, train_normalized$median_house_value)
mse_train <- MSE(train_pred, train_normalized$median_house_value)
r2_train  <- R2(train_pred,  train_normalized$median_house_value)

mae_valid <- MAE(valid_pred, valid_normalized$median_house_value)
mse_valid <- MSE(valid_pred, valid_normalized$median_house_value)
r2_valid  <- R2(valid_pred,  valid_normalized$median_house_value)

results_cat <- data.frame(
  Metrica = c("MAE", "MSE", "R2"),
  Treino  = c(mae_train, mse_train, r2_train),
  Validacao  = c(mae_valid, mse_valid, r2_valid)
)

results_cat$Treino <- as.numeric(results_cat$Treino)
results_cat$Validacao <- as.numeric(results_cat$Validacao)
results_cat$Treino <- format(results_cat$Treino, scientific = FALSE)
results_cat$Validacao <- format(results_cat$Validacao, scientific = FALSE)

results_cat
```

### Módulo 7.3: Combinação de Features

```{r}
f01_cat <- formula(median_house_value ~ longitude + latitude + housing_median_age
                   + total_rooms + total_bedrooms + households + median_income
                   + population + (longitude + latitude + housing_median_age
                   + total_rooms + total_bedrooms + households + median_income
                   + population)^2 + less1Hocean + inland + island + nearbay
                   + nearocean)

f02_cat <- formula(median_house_value ~ longitude + latitude + housing_median_age
                   + total_rooms + total_bedrooms + households + median_income
                   + population + (longitude + latitude + housing_median_age
                   + total_rooms + total_bedrooms + households + median_income
                   + population)^3 +less1Hocean + inland + island + nearbay
                   + nearocean)

f03_cat <- formula(median_house_value ~ longitude + latitude + housing_median_age
                   + total_rooms + total_bedrooms + households + median_income
                   + (longitude + latitude + housing_median_age + total_rooms
                   + total_bedrooms + households + median_income + population)^4
                   + less1Hocean + inland + island + nearbay + nearocean)
```

```{r}
formulas <- c(f01_cat, f02_cat, f03_cat)
MaePerCombinationCat <- data.frame(Formula  = numeric(length(formulas)), 
                                TreinoCAT = numeric(length(formulas)),
                                ValidacaoCAT   = numeric(length(formulas)))

i <- 1
for(f in formulas){
  
  model <- lm(formula=f, data=train_normalized)
  
  train_pred <- predict(model, train_normalized)
  valid_pred <- predict(model, valid_normalized)
  
  mae_train <- MAE(train_pred, train_normalized$median_house_value)
  mae_val   <- MAE(valid_pred, valid_normalized$median_house_value)
 
  MaePerCombinationCat[i,] = c(i, mae_train, mae_val)
  i <- i + 1
}
```

## Módulo 7.4: Curva de Viés e Variância

```{r}
MaePerCombinationCat
MaePerCombinationCatMelt <- melt(MaePerCombinationCat, id = "Formula")

# Criando o gráfico da curva de viés e variância
p <- ggplot(data = MaePerCombinationCatMelt, aes(x = Formula, y = value, colour = variable)) +
  geom_line(linetype = "dashed") + 
  geom_point()


p <- p + ggtitle("Curva Viés/Variância") +
  ylab("MAE") +
  scale_x_discrete(name = "Combinações", limits = as.character(1:length(formulas)))


p <- p + theme(legend.position = c(0.7, 0.85), legend.title = element_blank())
p <- p + geom_line(data = MaePerCombinationMelt) + 
  geom_point(data = MaePerCombinationMelt)
p + scale_color_manual(values = c("Treino" = "red", "TreinoCAT" = "orange",
                                  "Validacao" = "blue", "ValidacaoCAT" = "deepskyblue3"))
```

------------------------------------------------------------------------

## Módulo 8: Conjunto de Teste

Após o treinamento e a validação de diferentes modelos, é necessário selecionar o melhor modelo com base no conjunto de validação para avaliá-lo no conjunto de teste.

**Importante:** O conjunto de teste deve ser utilizado **apenas uma vez**. O desempenho do modelo no conjunto de teste reflete sua capacidade de generalização para o mundo real.

### Módulo 8.1: Avaliando o Desempenho dos Modelos

```{r}
min(MaePerCombination$Validacao)        # Modelo baseado em combinações
min(MaePerCombinationAI$Validacao) # Modelo com ChatGPT
min(MaePerDegree$Validacao)             # Modelo baseado em graus
min(MaePerCombinationCat$ValidacaoCAT)  # Modelo baseado em características categóricas
```

```{r}
# Exibindo o MAE do modelo categórico
MaePerCombinationCat$ValidacaoCAT
```

### Módulo 8.2: Preparando o Conjunto de Teste

```{r}
test_data <- read.csv("housePricing_test_set.csv", 
                      header=TRUE, stringsAsFactors=TRUE)

any(is.na(test_data))
```

```{r}
test_encoded <- test_data

categories     <- c("<1H OCEAN", "INLAND", "ISLAND", "NEAR BAY", "NEAR OCEAN")
new_categories <- c('less1Hocean', 'inland', 'island', 'nearbay', 'nearocean')

for (i in seq_along(categories)) {
  cat     <- categories[i]
  new_cat <- new_categories[i]
  
  test_encoded[[new_cat]] <- as.numeric(test_encoded$ocean_proximity == cat)
}

test_encoded$ocean_proximity <- NULL
```

```{r}
test_normalized <- test_encoded

test_normalized[,1:8]  <- sweep(test_normalized[,1:8], 2, min_features, "-")
test_normalized[,1:8]  <- sweep(test_normalized[,1:8], 2, diff, "/")

test_normalized[, 1:8] <- as.data.frame(lapply(test_normalized[, 1:8], function(x) pmax(0, pmin(1, x))))
```

### Módulo 8.3: Avaliando o modelo

```{r}
best_model <- lm(formula=median_house_value ~ longitude + latitude
                 + housing_median_age + total_rooms + total_bedrooms
                 + households + median_income + (longitude + latitude
                 + housing_median_age + total_rooms + total_bedrooms 
                 + households + median_income + population)^4 + less1Hocean
                 + inland + island + nearbay + nearocean, data=train_normalized)


test_pred <- predict(best_model, test_normalized)

mae_test <- MAE(test_pred, test_normalized$median_house_value)
mse_test <- MSE(test_pred, test_normalized$median_house_value)
r2_test  <- R2(test_pred,  test_normalized$median_house_value)

results_cat <- data.frame(
  Metrica = c("MAE", "MSE", "R2"),
  Teste = c(mae_test, mse_test, r2_test)
)

results_cat$Teste <- as.numeric(results_cat$Teste)
results_cat$Teste <- format(results_cat$Teste, scientific = FALSE)

results_cat
```
