---
title: INF0615 -- Aprendizado Supervisionado I
output: pdf_document
subtitle: Exercício 09 - Ensembles
editor_options: 
  markdown: 
    wrap: 72
---

```{r setup, include = FALSE}

knitr::opts_chunk$set(
  echo    = TRUE,   # Exibir código nos chunks
  error   = FALSE,  # Ocultar mensagens de erro
  message = FALSE,  # Ocultar mensagens informativas
  warning = FALSE,  # Ocultar avisos
  tidy    = FALSE   # Não reformatar automaticamente o código
)

options(digits = 4) # Definição do número de casas decimais padrão
```

Neste exercício, exploraremos conceitos de emsembles. Vamos utilizar
três métodos principais:

1.  **Bagging:** Cria subconjuntos com reposição, treina modelos
    independentes e faz previsões por média ou votação.

2.  **Pasting:** Semelhante ao Bagging, mas amostrando sem reposição,
    reduzindo a variância.

3.  **Boosting:** Treina modelos sequenciais, corrigindo erros dos
    anteriores, para reduzir o viés e melhorar a precisão.

## Módulo 0: Instalando Dependências

Antes de prosseguir, verifique se as bibliotecas necessárias estão
instaladas. Caso não estejam, remova o `#` das linhas abaixo para
instalá-las:

```{r install-packages, eval = FALSE}
# install.packages("rpart")
# install.packages("rpart.plot")
# install.packages("randomForest")
# install.packages("ramify")
```

------------------------------------------------------------------------

## Módulo 1: Configuração do Ambiente

Carregue as bibliotecas necessárias e define uma semente aleatória para
reprodutibilidade:

```{r}
library(ggplot2)      # Para visualização de dados
library(reshape2)     # Para manipulação de dados
library(caret)        # Para treinamento de modelos
library(rpart)        # Árvore de decisão
library(rpart.plot)   # Visualização de árvores de decisão
library(randomForest) # Random Forest

set.seed(40)  # Garante reprodutibilidade dos resultados
```

------------------------------------------------------------------------

## Módulo 2: Carregamento do Dataset

Carregue o conjunto de dados, no quals será utilizado para treinar e
avaliar os modelos:

```{r}
data <- read.csv("bank-full.csv", header=TRUE, sep=";", stringsAsFactors=TRUE)

# Este atributo deve obrigatoriamente ser retirado segundo
# os autores da base para que haja um treinamento e validacao justos.
data[,"duration"] <- NULL

# Remove os elementos repetidos antes da divisao Treino/Validacao/Test
data <- unique(data)
```

### Módulo 2.1: Divisão do conjunto de dados

```{r}
# Treino-Validacao 80% / Teste 20%
randomTrainValIndexes <- sample(1:nrow(data), size=0.8*nrow(data))
train_valid_data      <- data[randomTrainValIndexes, ]
test_data             <- data[-randomTrainValIndexes, ] 

randomTrainIndexes <- sample(1:nrow(train_valid_data), size=0.8*nrow(train_valid_data))
train_data         <- train_valid_data[randomTrainIndexes, ]
valid_data         <- train_valid_data[-randomTrainIndexes, ] 
```

### Módulo 2.2: Explorando os Dados

A seguir, analisamos algumas informações básicas sobre os conjuntos de
dados.

#### Módulo 2.2.1: Dados de Treinamento

```{r}
# Visualiza as primeiras linhas do dataset
head(train_data)

# Exibe as dimensões do dataset
cat("Amostras:", nrow(train_data), "Features:", ncol(train_data) - 1, "\n")

# Resumo estatístico dos dados
summary(train_data)

# Verifica a existência de valores ausentes
if (any(is.na(train_data))) {
  cat("Aviso: Existem valores ausentes no conjunto de treinamento.\n")
} else {
  cat("Nenhum valor ausente encontrado no conjunto de treinamento.\n")
}
```

#### Módulo 2.2.2: Dados de Validação

```{r}
# Visualiza as primeiras linhas do dataset
head(valid_data)

# Exibe as dimensões do dataset
cat("Amostras:", nrow(valid_data), "Features:", ncol(valid_data) - 1, "\n")

# Resumo estatístico dos dados
summary(valid_data)

# Verifica a existência de valores ausentes
if (any(is.na(valid_data))) {
  cat("Aviso: Existem valores ausentes no conjunto de validação.\n")
} else {
  cat("Nenhum valor ausente encontrado no conjunto de validação.\n")
}
```

### Módulo 2.2.3: Frequência das classes

Para avaliar o desequilíbrio de classes, primeiro identificamos e
contamos a frequência de cada classe no conjunto de dados. Isso é
crucial para entender se o modelo pode ser tendencioso devido à
disparidade no volume de dados por classe. Vamos verificar a
distribuição das classes sem realizar tratamento imediato.

```{r}
# Exibe a frequência das classes no conjunto de treinamento
table(train_data$y)
```

```{r}
train_data_no  <- train_data[train_data$y == "no",]
train_data_yes <- train_data[train_data$y == "yes",] 

lowest_samples <- min(nrow(train_data_no), nrow(train_data_yes))
lowest_samples
```

## Módulo 3: Bagging

Bagging consiste em criar múltiplos subconjuntos de dados a partir do
conjunto original por meio de amostragem **COM** reposição. Cada
subconjunto treina um modelo independente, e as previsões finais são
feitas por média (para regressão) ou votação majoritária (para
classificação).

```{r}
ntrees <- 50

# Matriz de tamanho N x M inicializada com zeros.
# N é o número de exemplos no conjunto de validação.
# M é o número de árvores no Ensemble.
valid_pred <- matrix(0, nrow = nrow(valid_data), ncol = ntrees)
```

### Módulo 3.1: Treinamento

```{r}
for(i in 1:ntrees){
  
  # Seleciona uma quantidade aleatória entre 85% e 100% 
  # do número de exemplos da classe menos frequente.
  nsamples <- round(runif(1, min = 0.85, max = 1.0) * lowest_samples)
  
  # Seleciona, COM reposição, os índices das classes negativa e positiva.
  NoIdx  <- sample(1:nrow(train_data_no), nsamples, replace = TRUE)
  YesIdx <- sample(1:nrow(train_data_yes), nsamples, replace = TRUE)
  
  # Monta o conjunto de treinamento.
  subsettrain_data <- rbind(train_data_no[NoIdx, ], train_data_yes[YesIdx, ])
  
  # Treina o modelo de árvore de decisão.
  tree_model <- rpart(
    formula = y ~ ., 
    data = subsettrain_data, 
    method = "class",
    control = rpart.control(minsplit = 2, cp = 0.0, xval = 0),
    parms = list(split = "information")
  )
  
  # Obtém as previsões do modelo.
  pred_one_tree <- predict(tree_model, valid_data)
  
  # Converte as previsões em classes numéricas.
  classes         <- apply(pred_one_tree, 1, which.max) - 1
  valid_pred[, i] <- classes 
}
```

### Módulo 3.2: Predição

```{r}
# Contagem de votos do Ensemble.
votes <- rowSums(valid_pred) / ntrees

# Converte para classes finais com threshold de 0.5.
votes[votes >= 0.5] <- 'yes'
votes[votes < 0.5]  <- 'no'
```

### Módulo 3.3: Cálculo das Métricas de Desempenho

```{r}
# Calcula a matriz de confusão relativa.
calculaMatrizConfusaoRelativa <- function(cm) {
  cm_absolute <- t(cm$table)
  cm_relative <- cm_absolute
  
  cm_relative[1, 1] <- round(cm_absolute[1, 1] / sum(cm_absolute[1, ]), digits = 2)
  cm_relative[1, 2] <- round(cm_absolute[1, 2] / sum(cm_absolute[1, ]), digits = 2)
  cm_relative[2, 1] <- round(cm_absolute[2, 1] / sum(cm_absolute[2, ]), digits = 2)
  cm_relative[2, 2] <- round(cm_absolute[2, 2] / sum(cm_absolute[2, ]), digits = 2)
  
  return(cm_relative)  
}

calculateMetrics <- function(cm) {
  # Extrai TN, FP, FN, TP da matriz de confusão
  cm <- t(cm)
  # Assumindo a estrutura:
  #           Reference
  # Prediction   0     1
  #         0   TN    FP
  #         1   FN    TP
  
  TN <- cm[1, 1]
  FP <- cm[1, 2]
  FN <- cm[2, 1]  
  TP <- cm[2, 2]  
  
  precision <- if (TP + FP == 0) 0 else TP / (TP + FP)
  recall    <- if (TP + FN == 0) 0 else TP / (TP + FN)
  f1        <- if (precision + recall == 0) 0 else (2 * precision * recall) / (precision + recall)
  bal_acc   <- ( (TN / (TN + FP)) + (TP / (TP + FN)) ) / 2
  
  return(c(Precision = precision, Recall = recall, F1 = f1, BalAcc = bal_acc))
}
```

```{r}
cat("Validação\n")
cm <- confusionMatrix(
  data = as.factor(votes), 
  reference = as.factor(valid_data$y), 
  positive = 'yes'
)

valid_cm_relative <- calculaMatrizConfusaoRelativa(cm)
valid_cm_relative
```

```{r}
# Calculando as métricas para o conjunto de validação
valid_metrics_baggings = calculateMetrics(cm$table)
valid_metrics_baggings
```

### Módulo 3.4: Variando Classificadores

```{r}
accValBagging <- numeric(ntrees - 1)

for(i in 2:ntrees) {
  votes <- rowSums(valid_pred[, 1:i]) / i
  
  votes[votes >= 0.5] <- 'yes'
  votes[votes < 0.5]  <- 'no'
  
  cm <- confusionMatrix(
    data = as.factor(votes), 
    reference = as.factor(valid_data$y), 
    positive = 'yes'
  )
  
  valid_cm_relative <- calculaMatrizConfusaoRelativa(cm)
  valid_metrics     <- calculateMetrics(cm$table)
  
  accValBagging[i - 1] <- valid_metrics["BalAcc"]
}
```

```{r}
# Plot da acurácia balanceada em função do número de classificadores.
plot(2:ntrees, accValBagging,
     main = "Variação de Classificadores (Bagging)",
     xlab = "Número de Classificadores", 
     ylab = "Acurácia Balanceada", 
     col = "blue", type = "o")
```

------------------------------------------------------------------------

## Módulo 4: Pasting

Pasting consiste em criar múltiplos subconjuntos de dados a partir do
conjunto original por meio de amostragem **SEM** reposição. Cada
subconjunto treina um modelo independente, e as previsões finais são
feitas por média (para regressão) ou votação majoritária (para
classificação).

```{r}
ntrees <- 50

# Matriz de tamanho N x M inicializada com zeros.
# N é o número de exemplos no conjunto de validação.
# M é o número de árvores no Ensemble.
valid_pred <- matrix(0, nrow = nrow(valid_data), ncol = ntrees)
```

### Módulo 4.1: Treinamento

```{r}
for(i in 1:ntrees){
  
  # Seleciona uma quantidade aleatória entre 85% e 100% 
  # do número de exemplos da classe menos frequente.
  nsamples <- round(runif(1, min = 0.85, max = 1.0) * lowest_samples)
  
  # Seleciona, SEM reposição, os índices das classes negativa e positiva.
  NoIdx  <- sample(1:nrow(train_data_no), nsamples, replace = FALSE)
  YesIdx <- sample(1:nrow(train_data_yes), nsamples, replace = FALSE)
  
  # Monta o conjunto de treinamento.
  subsettrain_data <- rbind(train_data_no[NoIdx, ], train_data_yes[YesIdx, ])
  
  # Treina o modelo de árvore de decisão.
  tree_model <- rpart(
    formula = y ~ ., 
    data = subsettrain_data, 
    method = "class",
    control = rpart.control(minsplit = 2, cp = 0.0, xval = 0),
    parms = list(split = "information")
  )
  
  # Obtém as previsões do modelo.
  pred_one_tree <- predict(tree_model, valid_data)
  
  # Converte as previsões em classes numéricas.
  classes         <- apply(pred_one_tree, 1, which.max) - 1
  valid_pred[, i] <- classes 
}
```

### Módulo 4.2: Predição

```{r}
# Contagem de votos do Ensemble.
votes <- rowSums(valid_pred) / ntrees

# Converte para classes finais com threshold de 0.5.
votes[votes >= 0.5] <- 'yes'
votes[votes < 0.5]  <- 'no'
```

### Módulo 4.3: Cálculo das Métricas de Desempenho

```{r}
cat("Validação\n")
cm <- confusionMatrix(
  data = as.factor(votes), 
  reference = as.factor(valid_data$y), 
  positive = 'yes'
)

valid_cm_relative <- calculaMatrizConfusaoRelativa(cm)
valid_cm_relative
```

```{r}
# Calculando as métricas para o conjunto de validação
valid_metrics_pasting = calculateMetrics(cm$table)
valid_metrics_pasting
```

### Módulo 4.4: Variando Classificadores

```{r}
accValPasting <- numeric(ntrees - 1)

for(i in 2:ntrees) {
  votes <- rowSums(valid_pred[, 1:i]) / i
  
  votes[votes >= 0.5] <- 'yes'
  votes[votes < 0.5]  <- 'no'
  
  cm <- confusionMatrix(
    data = as.factor(votes), 
    reference = as.factor(valid_data$y), 
    positive = 'yes'
  )
  
  valid_cm_relative <- calculaMatrizConfusaoRelativa(cm)
  valid_metrics     <- calculateMetrics(cm$table)
  
  accValPasting[i - 1] <- valid_metrics["BalAcc"]
}
```

```{r}
# Plot da acurácia balanceada em função do número de classificadores.
plot(2:ntrees, accValPasting,
     main = "Variação de Classificadores (Pasting)",
     xlab = "Número de Classificadores", 
     ylab = "Acurácia Balanceada", 
     col = "blue", type = "o")
```

------------------------------------------------------------------------

## Módulo 5: Bosting

Boosting consiste em treinar modelos sequenciais, onde cada modelo é
ajustado para corrigir os erros dos modelos anteriores. As previsões
finais são feitas combinando os modelos com pesos, onde modelos mais
fortes recebem maior peso.

```{r}
ntrees <- 50

# O algoritmo Boosting necessita que os dados sejam balanceados!
NoIdx  <- sample(1:nrow(train_data_no), 2*lowest_samples, replace = FALSE)
YesIdx <- sample(1:nrow(train_data_yes), lowest_samples, replace = FALSE)

balanced_train_data <- rbind(train_data_no[NoIdx,], train_data_yes[YesIdx,])

table(balanced_train_data$y)
```

```{r}
valPredictedClasses <- matrix(0, nrow = nrow(valid_data), ncol = ntrees)

# Replica o peso 1 igualmente para todos os exemplos de treinamento.
# Em cada iteracao do Boosting, esse valores serao atualizados de acordo
# com o acerto ou com o erro. 
weights <- rep(1/nrow(balanced_train_data), nrow(balanced_train_data))
```

```{r}
for(i in 1:ntrees){
  # Treina o i-th modelo do ensemble
  tree_model <- rpart(formula = y ~ ., 
                     weights = weights, 
                     data = balanced_train_data, 
                     method = "class",
                     control = rpart.control(minsplit=2, cp=0.0, xval = 0),
                     parms = list(split="information"))
  
  # Obtém as previsões do modelo.
  pred_one_tree <- predict(tree_model, valid_data)
  
  # Converte as previsões em classes numéricas.
  classes         <- apply(pred_one_tree, 1, which.max) - 1
  valid_pred[, i] <- classes 
  
  trainPreds   <- predict(tree_model, )
  trainClasses <- apply(trainPreds, 1, which.max) - 1

  # Toma-se os indices dos casos de acerto e de erro no conjunto
  # de treinamento. 
  missedCases  <- (trainClasses != balanced_train_data$y)
  correctCases <- (trainClasses == balanced_train_data$y)
  
  # Atualiza-se os pesos dos exemplos. Casos corretos tem seus pesos
  # decrementados em 10%, casos de erro tem seus pesos aumentados em
  # 5%. 
  weights[correctCases] <- 0.9*weights[correctCases]
  weights[missedCases]  <- 1.1*weights[missedCases]
}
```

### Módulo 5.1: Predição

```{r}
# Contagem de votos do Ensemble.
votes <- rowSums(valid_pred) / ntrees

# Converte para classes finais com threshold de 0.5.
votes[votes >= 0.5] <- 'yes'
votes[votes < 0.5]  <- 'no'
```

### Módulo 5.2: Cálculo das Métricas de Desempenho

```{r}
cat("Validação\n")
cm <- confusionMatrix(
  data = as.factor(votes), 
  reference = as.factor(valid_data$y), 
  positive = 'yes'
)

valid_cm_relative <- calculaMatrizConfusaoRelativa(cm)
valid_cm_relative
```

```{r}
# Calculando as métricas para o conjunto de validação
valid_metrics_boosting = calculateMetrics(cm$table)
valid_metrics_boosting
```

### Módulo 5.3: Variando Classificadores

```{r}
accValBoosting <- numeric(ntrees - 1)

for(i in 2:ntrees) {
  votes <- rowSums(valid_pred[, 1:i]) / i
  
  votes[votes >= 0.5] <- 'yes'
  votes[votes < 0.5]  <- 'no'
  
  cm <- confusionMatrix(
    data = as.factor(votes), 
    reference = as.factor(valid_data$y), 
    positive = 'yes'
  )
  
  valid_cm_relative <- calculaMatrizConfusaoRelativa(cm)
  valid_metrics     <- calculateMetrics(cm$table)
  
  accValBoosting[i - 1] <- valid_metrics["BalAcc"]
}
```

```{r}
# Plot da acurácia balanceada em função do número de classificadores.
plot(2:ntrees, accValBoosting,
     main = "Variação de Classificadores (Boosting)",
     xlab = "Número de Classificadores", 
     ylab = "Acurácia Balanceada", 
     col = "blue", type = "o")
```

### Módulo 5.4: Comparação

```{r}
plot(2:ntrees, accValBagging, 
     xlab = "Número de classificadores", 
     ylab = "Acurácia Balanceada (Validação)",
     col="blue", 
     type="o", 
     ylim=c(0.61, 0.75),
     main="Desempenho dos Classificadores")

points(accValPasting, col="red", pch="+")
lines(accValPasting, col="red", lty=2)

points(accValBoosting, col="green", pch="*")
lines(accValBoosting, col="green", lty=2)

legend("bottomright", legend=c("Bagging", "Pasting", "Boosting"), 
       col=c("blue","red", "green"), pch=c("o", "+", "*"), 
       cex=0.8, pt.cex = 1.5)

```

## Módulo 6: Random Forest com Balanceamento por árvore

```{r}
getRandomForestResults <- function(ntree, m, trainSet, valSet){
  
  # Separa os exemplos das classes positivas e negativas
  dataNeg <- trainSet[trainSet$y == "no",]  # Classe negativa
  dataPos <- trainSet[trainSet$y == "yes",] # Classe positiva
  
  # Obtém o menor número de exemplos entre as classes positiva e negativa
  lowest_samples <- min(dim(dataNeg)[1], dim(dataPos)[1])
  
  # Inicializa uma matriz para armazenar as predições de cada árvore (colunas) 
  # no conjunto de validação (linhas)
  valPredictedClasses <- matrix(0, nrow = nrow(valSet), ncol = ntree)
  
  # Loop para treinar as árvores da Random Forest
  for(i in 1:ntree){
    
    # Determina o número de amostras aleatórias para as classes (entre 85% e 100% do tamanho da classe)
    nsamples <- round(runif(1, min=0.85, max=1.0) * lowest_samples)
    
    # Seleção com reposição dos índices para a classe negativa
    NoIdx <- sample(1:nrow(dataNeg), nsamples, replace = TRUE)
    
    # Seleção com reposição dos índices para a classe positiva
    YesIdx <- sample(1:nrow(dataPos), nsamples, replace = TRUE)
    
    # Seleção aleatória de um subconjunto das features (desconsiderando o target)
    featuresIdx <- sample(1:(ncol(trainSet)-1), m, replace = FALSE)
    
    # Adiciona o índice do target de volta ao conjunto de features
    featuresIdx <- c(featuresIdx, ncol(trainSet)) 
    
    # Cria o conjunto de treino com base nas amostras e features selecionadas
    subsettrain_data <- rbind(dataNeg[NoIdx, featuresIdx], dataPos[YesIdx, featuresIdx])
    
    # Treina uma árvore de decisão (usando rpart)
    treeModel <- rpart(formula = y ~ ., 
                       data = subsettrain_data, 
                       method = "class",
                       control = rpart.control(minsplit = 2, cp = 0.0, xval = 0),
                       parms = list(split = "information"))
    
    # Faz as predições para o conjunto de validação
    valPreds <- predict(treeModel, valSet)
    
    # Converte as predições para valores binários (0 para "no" e 1 para "yes")
    valClasses <- apply(valPreds, 1, which.max) - 1
    valPredictedClasses[, i] <- valClasses
  }
  
  # Calcula os votos para cada exemplo de validação
  votes <- rowSums(valPredictedClasses) / ntree
  
  # Define a classe final baseada no número de votos (se a proporção for >= 0.5, escolhe "yes")
  votes[votes >= 0.5] <- 'yes'
  votes[votes < 0.5] <- 'no'
  
  # Calcula a matriz de confusão para verificar a precisão das predições
  cm <- confusionMatrix(data = as.factor(votes), 
                        reference = as.factor(valSet$y), 
                        positive = 'yes')
  
  # Inicia um vetor para armazenar as acurácias de validação com diferentes números de classificadores
  accValRandomForest <- c(ntree - 1)
  
  # Loop para calcular a acurácia de validação à medida que variamos o número de classificadores
  for(i in 2:ntree){
    # Calcula os votos para as predições das primeiras i árvores
    votes <- rowSums(valPredictedClasses[, 1:i]) / i
    
    # Define a classe final baseada nos votos das i árvores
    votes[votes >= 0.5] <- 'yes'
    votes[votes < 0.5] <- 'no'
    
    # Calcula a matriz de confusão e a acurácia balanceada
    cm <- confusionMatrix(data = as.factor(votes), 
                          reference = as.factor(valSet$y), 
                          positive = 'yes')
    
    # Armazena a acurácia balanceada para o número de árvores i
    accValRandomForest[i - 1] <- cm$byClass["Balanced Accuracy"]
  }
  
  # Plota a acurácia de validação conforme o número de classificadores
  plot(2:ntree, accValRandomForest, 
       xlab = "Número de classificadores", 
       ylab = "Acurácia Balanceada (Validação)", 
       col = "blue", type = "o", 
       main = paste("Variação de Classificadores (Random Forest com", length(featuresIdx), "Features)"))
  
  # Retorna o vetor de acurácias de validação
  return(accValRandomForest)
}
```

```{r}
number_of_trees <- 50

# Raiz quadrada do numero de features
m <- sqrt((ncol(train_data) - 1))
accValRandomForest01 <- getRandomForestResults(number_of_trees, m, train_data, valid_data)

# 50% do numero de features
m <- (ncol(train_data) - 1)*0.5
accValRandomForest02 <- getRandomForestResults(number_of_trees, m, train_data, valid_data)

# 75% do numero de features
m <- (ncol(train_data) - 1)*0.75
accValRandomForest03 <- getRandomForestResults(number_of_trees, m, train_data, valid_data)
```

```{r}
# Ajuste das dimensões do gráfico
par(mar = c(2, 6, 4, 2))

# Plota as acurácias de validação de todas as técnicas com o gráfico maior
plot(2:ntrees, accValBagging, 
     xlab = "Número de Classificadores", 
     ylab = "Acurácia Balanceada (Validação)", 
     col = "blue", type = "l", lty = 1, 
     lwd = 2, # Aumenta a espessura da linha
     ylim = c(min(accValBagging, accValPasting, accValBoosting, 
                  accValRandomForest01, accValRandomForest02, accValRandomForest03), 
              max(accValBagging, accValPasting, accValBoosting, 
                  accValRandomForest01, accValRandomForest02, accValRandomForest03)),
     main = "Variação da Acurácia Balanceada com o Número de Classificadores", 
     cex.main = 1, # Tamanho do título
     cex.lab = 1, # Tamanho dos rótulos dos eixos
     cex.axis = 1) # Tamanho dos números dos eixos

# Adiciona as linhas de outras técnicas
lines(2:ntrees, accValPasting, col = "red", lty = 1, lwd = 2)
lines(2:ntrees, accValBoosting, col = "green", lty = 1, lwd = 2)
lines(2:ntrees, accValRandomForest01, col = "magenta", lty = 1, lwd = 2)
lines(2:ntrees, accValRandomForest02, col = "yellow2", lty = 1, lwd = 2)
lines(2:ntrees, accValRandomForest03, col = "aquamarine4", lty = 1, lwd = 2)

# Melhora a legenda e coloca na parte inferior direita
legend("bottomright", legend = c("Bagging", "Pasting", "Boosting", 
                                 "Random Forest sqrt(features)", 
                                 "Random Forest 50%", 
                                 "Random Forest 75%"), 
       col = c("blue", "red", "green", "magenta", "yellow2", "aquamarine4"), 
       lty = 1, 
       lwd = 1, # Espessura das linhas na legenda
       cex = 1) # Tamanho dos pontos na legenda

```
