---
title: INF0615 -- Aprendizado Supervisionado I
output: pdf_document
subtitle: Exercício 02 - Financial Distress
---

```{r setup, include = FALSE}

knitr::opts_chunk$set(
  echo = TRUE,      # Exibir código nos chunks
  error = FALSE,    # Ocultar mensagens de erro
  message = FALSE,  # Ocultar mensagens informativas
  warning = FALSE,  # Ocultar avisos
  tidy = FALSE      # Não reformatar automaticamente o código
)

options(digits = 3) # Definição do número de casas decimais padrão
```

Neste exercício, iremos explorar conceitos fundamentais de aprendizado supervisionado, aplicando-os a um problema de **estabilidade financeira da empresa**. Trabalharemos com as seguintes técnicas:

- **Regressão Linear**: Modelagem da relação entre variáveis preditoras e o preço do imóvel.
- **Combinação de Features**: Uso de transformações e combinações de atributos para melhorar a performance do modelo.
- **Regressão Polinomial**: Introdução de termos não lineares para capturar padrões mais complexos nos dados.

------------------------------------------------------------------------

## Módulo 0: Instalando Dependências

Antes de prosseguir, verifique se as bibliotecas necessárias estão instaladas. Caso não estejam, remova o `#` das linhas abaixo para instalá-las:

```{r install-packages, eval = FALSE}
# install.packages("ggplot2")  # Para visualização de dados
# install.packages("reshape2") # Para manipulação de dados
```

------------------------------------------------------------------------

## Módulo 1: Configuração do Ambiente

Carregue as bibliotecas necessárias e define uma semente aleatória para reprodutibilidade:

```{r}
library(ggplot2)  # Visualização de dados
library(reshape2) # Manipulação de dados

set.seed(42)      # Garantir reprodutibilidade dos experimentos
```

------------------------------------------------------------------------

## Módulo 2: Carregamento do Dataset

Carregue o conjunto de dados:

```{r}
data <- read.csv("Financial Distress.csv")

data$x80     <- NULL
data$Company <- NULL
data$Time    <- NULL

colnames(data)
```

### Módulo 2.1: Explorando os Dados

Antes de analisar os dados, é necessário dividir os dados em treinamento, validação e teste.

#### Módulo 2.1.1: Divisão dos dados

Uma forma é analisar a distribuição da variável *target* e dividir com base nesse conhecimento. A variável `Financial.Distress` é nosso alvo de estudo.

```{r}
# Histograma da variável target
ggplot(data, aes(x = Financial.Distress)) + 
  geom_histogram(bins = 30, fill = "gray", alpha = 0.7) + 
  ggtitle("Distribuição da Financial Distress") +
  theme_minimal()
```

```{r}
# Com base no conhecimento prévio, removemos valores extremos para melhorar a estabilidade do modelo.
data <- data[(data$Financial.Distress >= 0.01 & data$Financial.Distress <= 3.0),]
```

```{r}
#Para garantir uma melhor generalização do modelo, dividimos os dados em treinamento, validação e teste. Utilizamos uma estratégia que preserva a distribuição da variável `Financial.Distress` entre os conjuntos.

train_data <- data.frame()
valid_data <- data.frame()
test_data  <- data.frame()

breaks <- seq(from=floor(min(data$Financial.Distress)),
              to=ceiling(max(data$Financial.Distress)), length.out=30)

for(i in 1:(length(breaks)-1)){
    sp <- breaks[i]
    ep <- breaks[i+1]
    
    selected_portion <- data[(sp <= data$Financial.Distress & data$Financial.Distress < ep),]
 
    randomTrainValIndexes <- sample(1:nrow(selected_portion),
                                    size=round(0.8*nrow(selected_portion)))
    
    selectedTrainValSet <- selected_portion[randomTrainValIndexes,]
    selectedTestSet     <- selected_portion[-randomTrainValIndexes,]
    
    randomTrainIndexes <- sample(1:nrow(selectedTrainValSet),
                                 size=round(0.8*nrow(selectedTrainValSet)))
    
    selectedTrainSet <- selectedTrainValSet[randomTrainIndexes,]
    selectedValSet   <- selectedTrainValSet[-randomTrainIndexes,]
    
    train_data <- rbind(train_data, selectedTrainSet)
    valid_data <- rbind(valid_data, selectedValSet)
    test_data  <- rbind(test_data, selectedTestSet)
}
```

```{r}
# Distribuição do conjunto de treinamento e validação
ggplot() + 
  geom_histogram(data = train_data, aes(x = Financial.Distress, fill = "Treino"), bins = 30, alpha = 0.5) +
  geom_histogram(data = valid_data, aes(x = Financial.Distress, fill = "Validação"), bins = 30, alpha = 0.5) +
  scale_fill_manual(values = c("Treino" = "green", "Validação" = "blue")) +
  ggtitle("Distribuição dos Conjuntos de Treinamento e Validação") +
  theme_minimal()
```

#### Módulo 2.1.2: Dados de Treinamento

A seguir, analisamos algumas informações básicas sobre os conjuntos de dados.

##### Módulo 2.1.2.1: Tranformação de Variavéis

Podemos avaliar a distribuição de algumas *features* a fim de transformá-las para que fiquem mais próximas de uma distribuição **gaussiana**, tornando-as mais adequadas para o treinamento do modelo.

```{r}
# Feature `x1` - Transformação Logarítmica
ggplot(train_data, aes(x = x1)) + geom_histogram(bins = 30, fill = "blue", alpha = 0.5) + ggtitle("Distribuição Original de x1")

train_data$x1_log <- log(train_data$x1)

ggplot(train_data, aes(x = x1_log)) + geom_histogram(bins = 30, fill = "red", alpha = 0.5) + ggtitle("Distribuição Transformada de log_x1")

train_data$x1_log <- NULL
```

```{r}
# Feature `x4` - Transformação de Potência (0.3)
ggplot(train_data, aes(x = x4)) + geom_histogram(bins = 30, fill = "blue", alpha = 0.5) + ggtitle("Distribuição Original de x4")

train_data$x4_pow <- train_data$x4^0.3

ggplot(train_data, aes(x = x4_pow)) + geom_histogram(bins = 30, fill = "red", alpha = 0.5) + ggtitle("Distribuição Transformada de x4 (Potência 0.3)")

train_data$x4_pow <- NULL
```

```{r}
# Feature `x25` - Transformação de Potência
ggplot(train_data, aes(x = x25)) + geom_histogram(bins = 30, fill = "blue", alpha = 0.5) + ggtitle("Distribuição Original de x25")

train_data$x25_pow <- train_data$x25^(2 * 0.07)

ggplot(train_data, aes(x = x25_pow)) + geom_histogram(bins = 30, fill = "red", alpha = 0.5) + ggtitle("Distribuição Transformada de x25")

train_data$x25_pow <- NULL
```

```{r}
# Feature `x29` - Remoção de Outliers e Transformação Logarítmica
ggplot(train_data, aes(x = x29)) + geom_histogram(bins = 30, fill = "blue", alpha = 0.5) + ggtitle("Distribuição Original de x29")

train_data$pow_x29 <- log(train_data$x29)
train_data_pow     <- train_data[train_data$pow_x29 > -Inf,]

ggplot(train_data_pow, aes(x = pow_x29)) + geom_histogram(bins = 30, fill = "red", alpha = 0.5) + ggtitle("Distribuição Transformada de x29")

train_data$pow_x29 <- NULL
```

```{r}
# Função para aplicar transformações a um conjunto de dados
data_transform <- function(data) {
  # Transformação Logarítmica
  data$x1  <- log(data$x1)
  data$x7  <- log(data$x7)
  data$x14 <- log(data$x14)
  data$x18 <- log(data$x18)
  data$x20 <- log(data$x20)
  data$x29 <- log(data$x29)
  data$x33 <- log2(-log2(data$x33))
  data$x37 <- log(data$x37)
  data$x49 <- log(data$x49)
  
  # Transformação de Potência
  data$x4  <- data$x4**0.3
  data$x21 <- data$x21**0.3
  data$x25 <- (data$x25**2)**0.07
  data$x28 <- (data$x28**2)**0.1
  data$x36 <- (data$x36**2)**0.1
  data$x41 <- data$x41**0.25
  data$x45 <- (data$x45**2)**0.1
  data$x48 <- data$x48**0.01
  data$x56 <- data$x56**0.5
  
  # Remoção de Outliers
  data     <- data[data$x29 > -Inf,]
  data     <- data[data$x33 > -Inf,]
  data     <- data[data$x37 > -Inf,]
  data     <- data[(data$x55 >= -0.9 & data$x55 <= 0.9),]
  
  # Criando variáveis categóricas para `x72`
  data$x72_c1 <- as.numeric(data$x72 <= 1)
  data$x72_c2 <- as.numeric(data$x72 > 1 & data$x72 < 3)
  data$x72_c3 <- as.numeric(data$x72 >= 3)
  
  # Removendo colunas desnecessárias
  data <- subset(data, select = -c(
    x8, x12, x15, x16, x17, x19, x22, x27, x31, x32, x34, x35, x38, x39, 
    x42, x43, x44, x46, x47, x52, x54, x57, x58, x59, x60, x61, x62, x63, 
    x64, x65, x66, x67, x68, x69, x70, x71, x72, x73, x74, x75, x79, x81
  ))
  return(data)
}

train_data <- data_transform(train_data)
```

```{r}
# Exibir as primeiras linhas do dataset
display_head <- head(train_data)
print(display_head)

# Dimensões do dataset
cat("Amostras:", nrow(train_data), "\nFeatures:", ncol(train_data), "\n")

# Resumo estatístico dos dados
summary(train_data)

# Verificar se há valores ausentes
if (any(is.na(train_data))) {
  cat("Aviso: Existem valores ausentes no conjunto de treinamento.\n")
} else {
  cat("Nenhum valor ausente encontrado no conjunto de treinamento.\n")
}
```

#### Módulo 2.1.3: Dados de Validação

```{r}
valid_data <- data_transform(valid_data)

# Exibir as primeiras linhas do dataset
display_head <- head(valid_data)
print(display_head)

# Dimensões do dataset
cat("Amostras:", nrow(valid_data), "\nFeatures:", ncol(valid_data), "\n")

# Resumo estatístico dos dados
summary(valid_data)

# Verificar se há valores ausentes
if (any(is.na(valid_data))) {
  cat("Aviso: Existem valores ausentes no conjunto de validação.\n")
} else {
  cat("Nenhum valor ausente encontrado no conjunto de validação.\n")
}
```

#### Módulo 2.1.4: Dados de Teste

```{r}
test_data  <- data_transform(test_data)

# Verificar se há valores ausentes
if (any(is.na(test_data))) {
  cat("Aviso: Existem valores ausentes no conjunto de teste\n")
} else {
  cat("Nenhum valor ausente encontrado no conjunto de teste\n")
}
```

### Módulo 2.2: Normalização dos Dados

Normalização é um processo que ajusta os valores das features para uma escala comum, melhorando a performance dos modelos. A formula do Z-norm é a seguinte:

$$x_{Znorm} = \frac{x - mean(x)}{sd(x)}$$

```{r}
# Calculando a média e o desvio padrão para normalização
mean_features <- apply(train_data[,2:(ncol(train_data)-3)], 2, mean)
sd_features   <- apply(train_data[,2:(ncol(train_data)-3)], 2, sd)

print("Médias das features")
print(mean_features)
print("Desvios padrão das features")
print(sd_features)
```

```{r}
# Aplicando a normalização Min-Max nos dados de treino e validação
train_data[,2:(ncol(train_data)-3)] <- sweep(train_data[,2:(ncol(train_data)-3)], 2, mean_features, "-")
train_data[,2:(ncol(train_data)-3)] <- sweep(train_data[,2:(ncol(train_data)-3)], 2, sd_features, "/")

valid_data[,2:(ncol(valid_data)-3)] <- sweep(valid_data[,2:(ncol(valid_data)-3)], 2, mean_features, "-")
valid_data[,2:(ncol(valid_data)-3)] <- sweep(valid_data[,2:(ncol(valid_data)-3)], 2, sd_features, "/")
```

```{r}
summary(train_data)
```

```{r}
summary(valid_data)
```

------------------------------------------------------------------------

## Módulo 3: Regressão Linear

Para avaliar o desempenho de novas técnicas de modelagem, é importante ter um modelo baseline (de referência) para comparar se as novas abordagens realmente melhoram os resultados. Neste Módulo, treinaremos uma regressão linear simples, utilizando apenas as variáveis contínuas presentes nos dados.

### Módulo 3.1: Função para criar fórmulas automaticamente

```{r}
getHypothesis <- function(real_feature_names, categorical_feature_names=F, degree=3){
  hypothesis_string <- "hypothesis <- formula(Financial.Distress ~ "
  for(d in 1:degree){
    for(i in 1:length(real_feature_names)){
      hypothesis_string <- paste(hypothesis_string, "I(", real_feature_names[i], "^", d, ") + ", sep = "")
    }
  }
  
  if(typeof(categorical_feature_names) != "logical"){
    for(i in 1:length(categorical_feature_names)){
      hypothesis_string <- paste(hypothesis_string, categorical_feature_names[i], " + ", sep = "")
    } 
  }
  
  hypothesis_string <- substr(hypothesis_string, 1, nchar(hypothesis_string)-3)
  hypothesis_string <- paste(hypothesis_string, ")")
  hypothesis        <- eval(parse(text=hypothesis_string))
  
  return(hypothesis)
}
```

```{r}
real_columns        <- colnames(train_data)[2:(ncol(train_data)-3)] 
categorical_columns <- colnames(train_data)[(ncol(train_data)-2):ncol(train_data)]
```

### Módulo 3.2: Treinamento do Modelo

```{r}
hypothesis <- getHypothesis(real_columns, categorical_columns, 1)
baseline   <- lm(formula=hypothesis, data=train_data)

# Exibindo o resumo do modelo ajustado
summary(baseline)
```

### Módulo 3.3: Predição

Uma vez que o modelo está treinado, podemos realizar previsões tanto para os dados de treino quanto para os dados de validação.

```{r}
# Realizando previsões nos dados de treino e validação
train_pred <- predict(baseline, train_data)
valid_pred <- predict(baseline, valid_data)
```

### Módulo 3.4: Cálculo das Métricas de Desempenho

A seguir, implementamos três métricas importantes para avaliar o desempenho do modelo:

1.  Erro Absoluto Médio (MAE): $$MAE = \frac{1}{m}\sum^m_{i=1}|h_{\theta}(x^i)-y^i|$$

2.  Erro Quadrático Médio (MSE): $$MSE = \frac{1}{m}\sum^m_{i=1}(h_{\theta}(x^i)-y^i)^2$$

3.  Coeficiente de Determinação (R²): $$R^2 = 1 - \frac{RSS}{TSS} = 1 - \frac{\sum^m_{i=1}(h_{\theta}(x^i)-y^i)^2}{\sum^m_{i=1}(y^i - \bar{y})^2}$$

```{r}
# Função para calcular o MAE
MAE <- function(preds, labels) {
  mae_values <- sum(abs(preds - labels)) / length(preds)
  return(mae_values)
}

# Função para calcular o MSE
MSE <- function(preds, labels) {
  mse_values <- sum((preds - labels)^2) / length(preds)
  return(mse_values)
}

# Função para calcular o R²
R2 <- function(pred, true) {
  rss <- sum((pred - true)^2)
  tss <- sum((true - mean(true))^2)
  r2 <- 1 - rss / tss
  return(r2)
}
```

### Módulo 3.5: Avaliação do Modelo

```{r}
# Calculando as métricas para o conjunto de treino
mae_train <- MAE(train_pred, train_data$Financial.Distress)
mse_train <- MSE(train_pred, train_data$Financial.Distress)
r2_train  <- R2(train_pred, train_data$Financial.Distress)

# Calculando as métricas para o conjunto de validação
mae_valid <- MAE(valid_pred, valid_data$Financial.Distress)
mse_valid <- MSE(valid_pred, valid_data$Financial.Distress)
r2_valid  <- R2(valid_pred, valid_data$Financial.Distress)


# Organizando os resultados em um dataframe
results_baseline <- data.frame(
  Metrica = c("MAE", "MSE", "R2"),
  Treino = c(mae_train, mse_train, r2_train),
  Validacao = c(mae_valid, mse_valid, r2_valid)
)

# Formatando os resultados para melhor leitura
results_baseline$Treino <- as.numeric(results_baseline$Treino)
results_baseline$Validacao <- as.numeric(results_baseline$Validacao)

# Evitando notação científica na exibição dos resultados
results_baseline$Treino <- format(results_baseline$Treino, scientific = FALSE)
results_baseline$Validacao <- format(results_baseline$Validacao, scientific = FALSE)

# Exibindo os resultados
results_baseline
```

------------------------------------------------------------------------

## Módulo 4: Combinação de Features

Uma estratégia para melhorar o desempenho do modelo de regressão linear é criar combinações de features. Isso pode ajudar a fornecer informações mais explícitas ao modelo. Uma maneira eficaz de realizar essa combinação é verificar as correlações entre as variáveis, combinando aquelas com baixa correlação entre si e descartando as que têm alta correlação, pois elas podem fornecer informações redundantes.

A seguir, apresentamos exemplos de como criar combinações de features no modelo:

### Módulo 4.1: Definição das Fórmulas

```{r}
# Fórmula com interações de ordem 2 entre as variáveis
f01 <- formula(Financial.Distress ~ .)

f02 <- formula(Financial.Distress ~ . + (x2+x5+x9+x10+x23)^2 
                                      + (x11+x53+x50+x83+x30)^2 
                                      + (x10+x40+x50+x82+x24)^2)

f03 <- formula(Financial.Distress ~ . + (x2+x5+x9+x10+x23)^3 
                                      + (x11+x53+x50+x83+x30)^3 
                                      + (x10+x40+x50+x82+x24)^3)

f04 <- formula(Financial.Distress ~ . + (x2+x5+x9+x10+x23)^4 
                                      + (x11+x53+x50+x83+x30)^4 
                                      + (x10+x40+x50+x82+x24)^4)
```

### Módulo 4.2: Treinamento do Modelo

```{r}
formulas <- c(f01, f02, f03, f04)
MaePerCombination <- data.frame(Formula = numeric(length(formulas)), 
                                Treino = numeric(length(formulas)),
                                Validacao = numeric(length(formulas)))

i <- 1
for(f in formulas){
  
  # Treinando o modelo com a fórmula atual
  model <- lm(formula=f, data=train_data)
  
  # Realizando previsões para os dados de treino e validação
  train_pred <- predict(model, train_data)
  valid_pred <- predict(model, valid_data)
  
  # Calculando o MAE para o conjunto de treino e validação
  mae_train <- MAE(train_pred, train_data$Financial.Distress)
  mae_val   <- MAE(valid_pred, valid_data$Financial.Distress)
 
  # Armazenando os resultados
  MaePerCombination[i, ] <- c(i, mae_train, mae_val)
  i <- i + 1
}
```

### Módulo 4.3: Curva de Viés e Variância

Uma maneira de avaliar a complexidade do modelo é por meio da curva de viés e variância. Essa curva ajuda a entender se a complexidade do modelo está sendo um fator positivo ou negativo para o desempenho, fornecendo insights sobre o risco de underfitting ou overfitting.

```{r}
MaePerCombinationMelt <- melt(MaePerCombination, id = "Formula")

# Criando o gráfico da curva de viés/variância
p <- ggplot(data = MaePerCombinationMelt, aes(x=Formula, y=value, colour=variable)) + 
  geom_line() + 
  geom_point() + 
  ggtitle("Curva Viés/Variância") + 
  ylab("MAE") + 
  scale_x_discrete(name="Fórmula", 
                   limits=as.character(1:length(formulas)))

p + theme(legend.position = c(0.9, 0.9), legend.title = element_blank())
```

------------------------------------------------------------------------

## Módulo 5: Regressão Polinomial

Outra forma para aumentar a complexidade do modelo é utilizar regressão polinomial. Isso pode melhorar o ajuste ao dado, especialmente quando as relações entre as variáveis não são lineares.

## Módulo 5.1: Treinamento

```{r}
MaePerDegree <- data.frame(Degree=numeric(length(formulas)), 
                           Treino=numeric(length(formulas)),
                           Validacao=numeric(length(formulas)))

for(i in 1:6){
  hypothesis <- getHypothesis(real_columns, categorical_columns, i)
  
  model <- lm(formula=hypothesis, data=train_data)
  
  train_pred <- predict(model, train_data)
  valid_pred <- predict(model, valid_data)
  
  mae_train <- MAE(train_pred, train_data$Financial.Distress)
  mae_val   <- MAE(valid_pred, valid_data$Financial.Distress)
 
  MaePerDegree[i,] = c(i, mae_train, mae_val)
}
```

```{r}
mae_train
```

## Curva de Viés e Variância

```{r}
MaePerDegreeMelt <- melt(MaePerDegree, id="Degree")  # convert to long format
p <- ggplot(data=MaePerDegreeMelt, aes(x=Degree, y=value, colour=variable)) + geom_line() + geom_point()
p <- p + ggtitle("Curva Viés/Variância") + ylab("MAE") + scale_x_discrete(name ="Grau do Polinômio", 
                                                                          limits=as.character(1:6))
p + theme(legend.position = c(0.9, 0.7), legend.title = element_blank())
```

------------------------------------------------------------------------

## Módulo 7: Conjunto de Teste

Após o treinamento e a validação de diferentes modelos, é necessário selecionar o melhor modelo com base no conjunto de validação para avaliá-lo no conjunto de teste.

**Importante:** O conjunto de teste deve ser utilizado **apenas uma vez**. O desempenho do modelo no conjunto de teste reflete sua capacidade de generalização para o mundo real.

### Avaliando o Desempenho dos Modelos

```{r}
min(MaePerCombination$Validacao)        # Modelo baseado em combinações
min(MaePerDegree$Validacao)             # Modelo baseado em graus
```

```{r}
# Exibindo o MAE do modelo
i<- which.min(MaePerCombination$Validacao)
i
```

### Preparando o Conjunto de Teste

```{r}
test_data[,2:(ncol(test_data)-3)] <- sweep(test_data[,2:(ncol(test_data)-3)], 2, mean_features, "-")
test_data[,2:(ncol(test_data)-3)] <- sweep(test_data[,2:(ncol(test_data)-3)], 2, sd_features, "/")
```

### Avaliando o modelo

```{r}
f03 <- formula(Financial.Distress ~ . + (x2+x5+x9+x10+x23)^3 
                                      + (x11+x53+x50+x83+x30)^3 
                                      + (x10+x40+x50+x82+x24)^3)

best_model <- lm(formula=f03, data=train_data)
test_pred  <- predict(best_model, test_data)

mae_test <- MAE(test_pred, test_data$Financial.Distress)
mse_test <- MSE(test_pred, test_data$Financial.Distress)
r2_test  <- R2(test_pred,  test_data$Financial.Distress)

results_cat <- data.frame(
  Metrica = c("MAE", "MSE", "R2"),
  Teste = c(mae_test, mse_test, r2_test)
)

results_cat$Teste <- as.numeric(results_cat$Teste)
results_cat$Teste <- format(results_cat$Teste, scientific = FALSE)

results_cat
```
