---
title: INF0615 -- Aprendizado Supervisionado I
output: pdf_document
subtitle: Exercício 06 - Um-contra-Todos
---

```{r setup, include = FALSE}

knitr::opts_chunk$set(
  echo    = TRUE,   # Exibir código nos chunks
  error   = FALSE,  # Ocultar mensagens de erro
  message = FALSE,  # Ocultar mensagens informativas
  warning = FALSE,  # Ocultar avisos
  tidy    = FALSE   # Não reformatar automaticamente o código
)

options(digits = 4) # Definição do número de casas decimais padrão
```

Neste exercício, exploraremos conceitos de aprendizado supervisionado aplicados à previsão ...

------------------------------------------------------------------------

## Módulo 0: Instalando Dependências

Antes de prosseguir, verifique se as bibliotecas necessárias estão instaladas. Caso não estejam, remova o `#` das linhas abaixo para instalá-las:

```{r install-packages, eval = FALSE}
# install.packages("glmnet")
# install.packages("caret")
```

------------------------------------------------------------------------

## Módulo 1: Configuração do Ambiente

Carregue as bibliotecas necessárias e define uma semente aleatória para reprodutibilidade:

```{r}
library(glmnet)    # Para modelagem de regressão
library(caret)     # Para treinamento de modelos

set.seed(42)  # Garante reprodutibilidade dos resultados
```

------------------------------------------------------------------------

## Módulo 2: Carregamento do Dataset

Carregue os conjuntos de dados de **treinamento** e **validação**, que serão utilizados para treinar e avaliar os modelos:

```{r}
train_data <- read.csv("OvA_training_set.csv", stringsAsFactors = TRUE)
valid_data <- read.csv("OvA_validation_set.csv", stringsAsFactors = TRUE)
```

### Módulo 2.1: Explorando os Dados

A seguir, analisamos algumas informações básicas sobre os conjuntos de dados.

#### Módulo 2.1.1: Dados de Treinamento

```{r}
# Visualiza as primeiras linhas do dataset
head(train_data)

# Exibe as dimensões do dataset
cat("Amostras:", nrow(train_data), "Features:", ncol(train_data) - 1, "\n")

# Resumo estatístico dos dados
summary(train_data)

# Verifica a existência de valores ausentes
if (any(is.na(train_data))) {
  cat("Aviso: Existem valores ausentes no conjunto de treinamento.\n")
} else {
  cat("Nenhum valor ausente encontrado no conjunto de treinamento.\n")
}
```

#### Módulo 2.1.2: Dados de Validação

```{r}
# Visualiza as primeiras linhas do dataset
head(valid_data)

# Exibe as dimensões do dataset
cat("Amostras:", nrow(valid_data), "Features:", ncol(valid_data) - 1, "\n")

# Resumo estatístico dos dados
summary(valid_data)

# Verifica a existência de valores ausentes
if (any(is.na(valid_data))) {
  cat("Aviso: Existem valores ausentes no conjunto de validação.\n")
} else {
  cat("Nenhum valor ausente encontrado no conjunto de validação.\n")
}
```

### Etapa 2.2: Normalização dos Dados

Normalização é um processo que ajusta os valores das features para uma escala comum, melhorando a performance dos modelos. A formula do Z-norm é a seguinte:

$$x_{Znorm} = \frac{x - mean(x)}{sd(x)}$$

```{r}
# Calculando a média e o desvio padrão para normalização
mean_features <- apply(train_data[, 1:(ncol(train_data)-1)], 2, mean)
sd_features   <- apply(train_data[, 1:(ncol(train_data)-1)], 2, sd)

print("Médias das features")
print(mean_features)
print("Desvios padrão das features")
print(sd_features)
```

```{r}
# Aplicando a normalização Min-Max nos dados de treino e validação
train_data[, 1:(ncol(train_data)-1)] <- sweep(train_data[, 1:(ncol(train_data)-1)], 2, mean_features, "-")
train_data[, 1:(ncol(train_data)-1)] <- sweep(train_data[, 1:(ncol(train_data)-1)], 2, sd_features, "/")

valid_data[, 1:(ncol(valid_data)-1)] <- sweep(valid_data[, 1:(ncol(valid_data)-1)], 2, mean_features, "-")
valid_data[, 1:(ncol(valid_data)-1)] <- sweep(valid_data[, 1:(ncol(valid_data)-1)], 2, sd_features, "/")
```

```{r}
summary(train_data)
```

------------------------------------------------------------------------

## Módulo 3: Protocolo One-Contra-Todos

Vamos treinar `N` modelos, no qual `N` se refere a quantidade de classes

```{r}
hypothesis <- formula(target ~ .)
```

### Módulo 3.1: South America VS Rest

```{r}
positive_train_data <- train_data[train_data$continent == "South America",]
negative_train_data <- train_data[train_data$continent != "South America",]

# Remove a coluna continente
positive_train_data$continent <- NULL
negative_train_data$continent <- NULL 

# Refazemos os labels, no qual 1 representa amostras da South America e 0 o restante
positive_train_data$target <- 1
negative_train_data$target <- 0

train <- rbind(positive_train_data, negative_train_data)
table(train$target)
```

```{r}
x_train <- model.matrix(hypothesis, train)
y_train <- train$target

logReg01 <-  glmnet(x_train, y_train,  family="binomial", 
                    standardize = FALSE, alpha=0, lambda = 1e-6)
```

### Módulo 3.2: Central America VS Rest

```{r}
positive_train_data <- train_data[train_data$continent == "Central America",]
negative_train_data <- train_data[train_data$continent != "Central America",]

# Remove a coluna continente
positive_train_data$continent <- NULL
negative_train_data$continent <- NULL 

# Refazemos os labels, no qual 1 representa amostras da Central America e 0 o restante
positive_train_data$target <- 1
negative_train_data$target <- 0

train <- rbind(positive_train_data, negative_train_data)
table(train$target)
```

```{r}
x_train <- model.matrix(hypothesis, train)
y_train <- train$target

logReg02 <-  glmnet(x_train, y_train,  family="binomial", 
                    standardize = FALSE, alpha=0, lambda = 1e-6)
```

### Módulo 3.3: Eastern Africa VS Rest

```{r}
positive_train_data <- train_data[train_data$continent == "Eastern Africa",]
negative_train_data <- train_data[train_data$continent != "Eastern Africa",]

# Remove a coluna continente
positive_train_data$continent <- NULL
negative_train_data$continent <- NULL 

# Refazemos os labels, no qual 1 representa amostras da Eastern Africa e 0 o restante
positive_train_data$target <- 1
negative_train_data$target <- 0

train <- rbind(positive_train_data, negative_train_data)
table(train$target)
```

```{r}
x_train <- model.matrix(hypothesis, train)
y_train <- train$target

logReg03 <-  glmnet(x_train, y_train,  family="binomial", 
                    standardize = FALSE, alpha=0, lambda = 1e-6)
```

### Módulo 3.4: South-Eastern Asia VS Rest

```{r}
positive_train_data <- train_data[train_data$continent == "South-Eastern Asia",]
negative_train_data <- train_data[train_data$continent != "South-Eastern Asia",]

# Remove a coluna continente
positive_train_data$continent <- NULL
negative_train_data$continent <- NULL 

# Refazemos os labels, no qual 1 representa amostras da South-Eastern Asia e 0 o restante
positive_train_data$target <- 1
negative_train_data$target <- 0

train <- rbind(positive_train_data, negative_train_data)
table(train$target)
```

```{r}
x_train <- model.matrix(hypothesis, train)
y_train <- train$target

logReg04 <-  glmnet(x_train, y_train,  family="binomial", 
                    standardize = FALSE, alpha=0, lambda = 1e-6)
```

### Módulo 3.5: Western Europe VS Rest

```{r}
positive_train_data <- train_data[train_data$continent == "Western Europe",]
negative_train_data <- train_data[train_data$continent != "Western Europe",]

# Remove a coluna continente
positive_train_data$continent <- NULL
negative_train_data$continent <- NULL 

# Refazemos os labels, no qual 1 representa amostras da Western Europe e 0 o restante
positive_train_data$target <- 1
negative_train_data$target <- 0

train <- rbind(positive_train_data, negative_train_data)
table(train$target)
```

```{r}
x_train <- model.matrix(hypothesis, train)
y_train <- train$target

logReg05 <-  glmnet(x_train, y_train,  family="binomial", 
                    standardize = FALSE, alpha=0, lambda = 1e-6)
```

### Módulo 3.6: Predição

Uma vez que o modelo está treinado, podemos realizar previsões tanto para os dados de treino quanto para os dados de validação.

```{r}
# Criamos a coluna target para o conjunto de validação. Para controle, colocamos o valor -1
valid_data$target <- -1

# Armazenamos o valor Ground Truth em outra variável
gt_valid_data        <- valid_data$continent
valid_data$continent <- NULL
```

```{r}
x_val <- model.matrix(hypothesis, valid_data)

valPred01 <- predict(logReg01, newx = x_val, type="response")
valPred02 <- predict(logReg02, newx = x_val, type="response")
valPred03 <- predict(logReg03, newx = x_val, type="response")
valPred04 <- predict(logReg04, newx = x_val, type="response")
valPred05 <- predict(logReg05, newx = x_val, type="response")
```

```{r}
## Para contar os votos, definiremos um gabarito (template) de codificação one-hot
## para cada classe. Em seguida, calcularemos a menor distância de Manhattan
## entre o vetor de probabilidades previsto e os gabaritos.
## A menor distância indica a classe prevista.

valPred <- cbind(valPred01, valPred02, valPred03, valPred04, valPred05)

classVectors <- diag(5)
colnames(classVectors) <- c("South America", "Central America",
                            "Eastern Africa","South-Eastern Asia", 
                            "Western Europe")

valDists <- c()
for (idx in 1:nrow(valPred)) {
    dist <- apply(classVectors, 1, 
                  function(x){ 
                      dist(rbind(valPred[idx,],x), method="manhattan")
                  })
    valDists <- rbind(valDists, dist)
}

colnames(valDists) <- c("South America", "Central America",
                        "Eastern Africa","South-Eastern Asia", 
                        "Western Europe")

## Vamos obter a menor distância em cada linha. A classe correspondente
## é a classe prevista.
valClass <- colnames(valDists)[apply(valDists, 1, which.min)]
valClass
```

### Módulo 3.7: Cálculo das Métricas de Desempenho

#### Módulo 3.7.1: Matriz de Confusão

A matriz de confusão é uma tabela utilizada para descrever o desempenho de um modelo de classificação. A partir dessa matriz, podemos calcular métricas importantes como precisão, recall e accuracy.

Verdadeiros Positivos (TP): Casos que foram corretamente identificados como positivos.

Falsos Positivos (FP): Casos negativos erroneamente classificados como positivos.

Verdadeiros Negativos (TN): Casos que foram corretamente identificados como negativos.

Falsos Negativos (FN): Casos positivos erroneamente classificados como negativos.

```{r}
# Calcula a matriz de confusao relativa 
calculaMatrizConfusaoRelativa <- function(cm){
    
    # Aplicamos a transposicao para garantir que a referencia
    # fique nas linhas e a predicao nas colunas
    cm_absolute = t(cm$table)
    
    # SEMPRE construam e reportem a matriz de confusao relativa!
    cm_relative = cm_absolute
    
    cm_relative[1,] = round(cm_absolute[1,]/sum(cm_absolute[1,]), digits=2)
    cm_relative[2,] = round(cm_absolute[2,]/sum(cm_absolute[2,]), digits=2)
    cm_relative[3,] = round(cm_absolute[3,]/sum(cm_absolute[3,]), digits=2)
    cm_relative[4,] = round(cm_absolute[4,]/sum(cm_absolute[4,]), digits=2)
    cm_relative[5,] = round(cm_absolute[5,]/sum(cm_absolute[5,]), digits=2)
   
    return(cm_relative)  
}
```

```{r}
cat("Valid\n")
cm <- confusionMatrix(data=as.factor(valClass), 
                      reference=as.factor(gt_valid_data))

valid_cm_relative <- calculaMatrizConfusaoRelativa(cm)
valid_cm_relative
```

#### Módulo 3.7.2: Acurácia Balanceada

```{r}
calculateBalancedAccuracy <- function(cm) {
  # A matriz 'cm' deve ter as previsões (Prediction) nas linhas
  # e os valores reais (Reference) nas colunas.

  recalls <- diag(cm) / colSums(cm)
  balanced_accuracy <- mean(recalls, na.rm = TRUE)
  
  return(balanced_accuracy)
}
acuracia_balanceada <- calculateBalancedAccuracy(cm$table)
acuracia_balanceada
```
