---
title: INF0615 -- Aprendizado de Máquina Supervisionado I
output: pdf_document
subtitle: Trabalho 2 - Detecção de Fake News
author: 
  - Nome completo Integrante 1
  - Nome completo Integrante 2
  - Nome completo Integrante 3
---

```{r setup, include = FALSE}

knitr::opts_chunk$set(
  echo    = TRUE,   # Exibir código nos chunks
  error   = FALSE,  # Ocultar mensagens de erro
  message = FALSE,  # Ocultar mensagens informativas
  warning = FALSE,  # Ocultar avisos
  tidy    = FALSE   # Não reformatar automaticamente o código
)

options(digits = 4) # Definição do número de casas decimais padrão
```

Neste segundo trabalho, exploraremos a predição de Fake News.

O conjunto de dados está disponível na página da disciplina no Moodle (arquivo `T02_SPLIT_set.csv`).

# Função de apoio

## getHypothesis

Essa função auxilia na escrita dos modelos polinomiais.

Parâmetros:

\- `features_names`: conjunto de *features* a serem consideradas na criação do modelo polinomial;

\- `degree`: indica até qual grau polinomial as *features* serão elevadas.

```{r}
# A funcao abaixo auxilia na escrita dos modelos polinomiais. 
# Parametros:
#  "real_feature_names": conjunto de features continuas que sera considerado na
#                        criacao do modelo polinomial.
# "target": nome da coluna da variável alvo que queira predizer.
#                       
# "degree": numero inteiro que indica ate qual grau polinomial as features continuas
#           em "real_feature_names" serao elevadas. 
#
# A funcao retorna a hipotese ja definida para realizar o treinamento do modelo. 
# Uma ilustracao de uma funcao similar aparece no Ex02.R na linha 490

getHypothesis <- function(real_feature_names, target="label", degree=3){
    
    hypothesis_string <- paste("hypothesis <- formula(", target, " ~ ")
    for(d in 1:degree){
        for(i in 1:length(real_feature_names)){
            hypothesis_string <- paste(hypothesis_string, 
                                       "I(", real_feature_names[i], "^", d, ") + ",
                                       sep = "")
        }
    }
    
    
    hypothesis_string <- substr(hypothesis_string, 1, nchar(hypothesis_string)-3)
    hypothesis_string <- paste(hypothesis_string, ")")
    hypothesis <- eval(parse(text=hypothesis_string))
    return(hypothesis)
}
```

## getLoss

Função que calcula a *Cross Entropy Loss*. Ela é útil para mostrar em gráficos de curva de viés e variância o erro de classificadores.

Parâmetros:

\- `y_true`: vetor das classes verdadeiras (*ground truth*);

\- `y_pred`: vetor das classes preditas pelo classificador.

```{r}
getLoss <- function(y_true, y_pred){
  y_pred_n <- y_pred[y_true == 0]
  y_pred_p <- y_pred[y_true == 1]
  
  countN <- length(y_pred_n)
  countP <- length(y_pred_p)
  
  eps <- 1e-9  # Constante pequena para estabilidade numérica

  totalLossN <- sum(-log2(1 - y_pred_n + eps))
  
  totalLossP <- sum(-log2(y_pred_p + eps))
  
  avgLossN <- totalLossN / countN
  avgLossP <- totalLossP / countP

  avgLossTotal <- (avgLossN + avgLossP) / 2

  return(c(LossN = avgLossN, LossP = avgLossP, AverageLoss = avgLossTotal))
}
```

## getRelativeConfusionMatrix

Função que calcula a matriz de confusão relativa.

Paramêtro:

\- `cm`: matriz de confusão absoluta.

```{r}
getRelativeConfusionMatrix <- function(cm){
    cm_absolute = t(cm$table)
    
    cm_relative = cm_absolute
    
    cm_relative[1,1] = cm_absolute[1,1]/sum(cm_absolute[1,])
    cm_relative[1,2] = cm_absolute[1,2]/sum(cm_absolute[1,])
    cm_relative[2,1] = cm_absolute[2,1]/sum(cm_absolute[2,])
    cm_relative[2,2] = cm_absolute[2,2]/sum(cm_absolute[2,])
    
    return(cm_relative)  
}
```

## getMetrics

Função que calcula diversas métricas de avaliação a partir de uma matriz de confusão.

Parâmetro:

\- `cm`: matriz de confusão (cm\$table).

```{r}
calculateMetrics <- function(cm) {
  # Extrai TN, FP, FN, TP da matriz de confusão
  cm <- t(cm)
  
  # Assumindo a estrutura:
  #           Prediction
  # Reference   0     1
  #         0   TN    FP
  #         1   FN    TP
  
  TN <- cm[1, 1]
  FP <- cm[1, 2]
  FN <- cm[2, 1]  
  TP <- cm[2, 2]  
  
  precision <- if (TP + FP == 0) 0 else TP / (TP + FP)
  recall    <- if (TP + FN == 0) 0 else TP / (TP + FN)
  f1        <- if (precision + recall == 0) 0 else (2 * precision * recall) / (precision + recall)
  bal_acc   <- ( (TN / (TN + FP)) + (TP / (TP + FN)) ) / 2
  
  return(c(Precision = precision, Recall = recall, F1 = f1, BalAcc = bal_acc))
}

## Exemplo de uso
# cm <- confusionMatrix(data = as.factor(valPred), reference = as.factor(ValSet$target), positive='1')
# metrics <- calculateMetrics(cm$table)
```

# Tarefa 0 -- Configurando o ambiente

Carregue as bibliotecas necessárias e defina uma semente aleatória para garantir a reprodutibilidade dos experimentos.

```{r atv0-code}
# Adicione as bibliotecas necessárias
```

# Tarefa 1 -- Inspeção de Dados

Carreguem e inspecionem o conjunto de dados. Além disso, preparem os dados corretamente para serem utilizados nos classificadores, preocupando-se com o balanceamento de classes e normalização (se necessário).

```{r atv1-code}

```

1.1 – Quantas amostras existem no conjunto de dados?

1.2 – Existem amostras com valores ausentes? Como vocês pretendem tratar esses casos?

1.3 – Esse conjunto de dados é balanceado? Caso não seja, como pretendem tratá-lo e por que usar essa técnica específica?

1.4 – Há alguma característica dos dados que pode impactar o desempenho do modelo?

**Resposta:** <!-- Escreva sua resposta abaixo -->

<!-- Fim da resposta -->

# Tarefa 2 -- Regressão Logística

Treinem um modelo *baseline* de regressão logística utilizando **todas as features disponíveis**.

```{r atv2-code}

```

2.1 – O modelo baseline foi suficiente para resolver o problema? Quais métricas de avaliação vocês utilizaram para justificar a resposta?

**Resposta:** <!-- Escreva sua resposta abaixo -->

<!-- Fim da resposta -->

# Tarefa 3 -- Soluções alternativas da Regressão Logística

Implementem soluções alternativas baseadas em regressão logística, seja através da combinação das *features* **ou** de modelos polinomiais para melhorar o resultado do *baseline*. Comparem suas soluções reportando métricas de interesse no **conjunto de validação**.

```{r atv3-code}

```

3.1 – Quais foram os critérios utilizados para selecionar a técnica alternativa?

3.2 – Alguma combinação gerou um impacto positivo ou negativo significativo no desempenho do modelo? Por quê?

3.3 – Existe alguma relação entre viés e variância no seu modelo ao modificar o modelo (seja por combinações de *features* ou polinomiais)?

**Resposta:** <!-- Escreva sua resposta abaixo -->

<!-- Fim da resposta -->

# Tarefa 4 -- Regularização

Escolham um dos modelos do item anterior e variem o fator de regularização ($\lambda$). Avaliem a curva de viés e variância e reportem a matriz de confusão relativa para o melhor modelo no conjunto de validação.

```{r atv4-code}

```

4.1 – Como a regularização afetou o desempenho do modelo?

4.2 – Foi utilizada regularização Lasso ou Ridge? Por quê?

4.3 – Houve um ponto ótimo onde o erro foi minimizado? Como vocês identificaram esse ponto?

4.4 – Em quais regiões da curva de viés e variância foi possível identificar *underfitting* e *overfitting*?

**Resposta:** <!-- Escreva sua resposta abaixo -->

<!-- Fim da resposta -->

# Tarefa 5 -- Árvore de Decisão

Treinem um modelo *baseline 2* de árvore de decisão **todas as features disponíveis**.

```{r atv5-code}

```

5.1 – O modelo *baseline 2* foi suficiente para resolver o problema? Quais métricas de avaliação vocês utilizaram para justificar a resposta?

**Resposta:** <!-- Escreva sua resposta abaixo -->

<!-- Fim da resposta -->

# Tarefa 6 -- Profundidade da Árvore de Decisão

Treinem árvores de decisão variando a profundidade máxima. Mostrem a curva de viés e variância, no qual o eixo X é a profundidade e o eixo Y é o erro ou uma métrica de interesse.

```{r atv6-code}

```

6.1 – Como a profundidade afetou o desempenho do modelo?

6.2 – Houve um ponto ótimo onde o erro foi minimizado? Como vocês identificaram esse ponto?

6.3 – Em quais regiões da curva de viés e variância foi possível identificar *underfitting* e *overfitting*?

**Resposta:** <!-- Escreva sua resposta abaixo -->

<!-- Fim da resposta -->

# Tarefa 7 -- Floresta Aleatórias

Treinem *N* florestas aleatórias, variando o número de árvores. Mostrem a curva de viés e variância, na qual o eixo X é a profundidade e o eixo Y é o erro ou uma métrica de interesse.

```{r atv7-code}

```

7.1 – Como a quantidade de árvores afetou o desempenho do modelo?

7.2 – Houve um ponto ótimo onde o erro foi minimizado? Como vocês identificaram esse ponto?

7.3 – Em quais regiões da curva de viés e variância foi possível identificar *underfitting* e *overfitting*?

**Resposta:** <!-- Escreva sua resposta abaixo -->

<!-- Fim da resposta -->

# Tarefa 8 -- Feature Selection

Explorem pelo menos dois subconjuntos de *features*

```{r atv8-code}

```

8.1 – Quais foram os critérios utilizados para selecionar a técnica alternativa?

8.2 – Alguma combinação gerou um impacto positivo ou negativo significativo no desempenho do modelo? Por quê?

**Resposta:** <!-- Escreva sua resposta abaixo -->

<!-- Fim da resposta -->

# Tarefa 9 -- (Opcional) Ensembles

Implementem manualmente um protocolo de *ensemble* (e.g., *Bagging*, *Pasting* ou *Random Forest*), ajustando os parâmetros dessas técnicas.

```{r atv9-code}
# Treinamento

# Métricas de avaliaçao
```

9.1 – Qual foi o critério para a decisão da técnica utilizada?

9.2 – O resultado foi melhor comparado com outros cenários já testados?

**Resposta:** <!-- Escreva sua resposta abaixo -->

<!-- Fim da resposta -->

# Tarefa 10 -- (Opcional) XGBoost

Implementem XGBoost, ajustando os parâmetros dessa técnica.

```{r atv10-code}
# Treinamento

# Métricas de avaliaçao
```

10.1 – Qual foi o critério para a escolha de hiperparâmetros?

10.2 – O resultado foi melhor comparado com outros cenários já testados?

**Resposta:** <!-- Escreva sua resposta abaixo -->

<!-- Fim da resposta -->

# Tarefa 11 -- Conjunto de Teste

Após identificar o melhor modelo, utilizem-no para fazer previsões no conjunto de teste e avaliem o seu desempenho.

```{r atv11-code}
# Predição no conjunto de teste

# Métricas de avaliação
```

11.1 – Qual foi o critério adotado para definir o melhor modelo?

11.2 – Como os resultados no conjunto de teste se comparam aos obtidos no conjunto de validação? Houve algum indício degradação ou melhora do modelo?

11.4 – Expliquem a diferença entre os modelos e o porquê que estas diferenças levaram a resultados piores ou melhores.

11.5 – Considerando as diferentes abordagens testadas, quais estratégias poderiam ser aplicadas para melhorar ainda mais o desempenho do modelo?

**Resposta:** <!-- Escreva sua resposta abaixo -->

<!-- Fim da resposta -->

# Observações Finais

Justifiquem suas escolhas com base em evidências (métricas, gráficos, hipóteses teóricas).

A clareza na comunicação dos resultados é mais importante do que a qualidade do modelo!
