---
title: INF0615 -- Aprendizado de Máquina Supervisionado I
output: pdf_document
subtitle: Trabalho 2 - Detecção de Fake News
author: 
  - Anselmo Faria Alvarez Júnior
  - Augusto José Mangini dos Santos
  - Julio Cesar da Silva
---

```{r setup, include = FALSE}

knitr::opts_chunk$set(
  echo    = TRUE,   # Exibir código nos chunks
  error   = FALSE,  # Ocultar mensagens de erro
  message = FALSE,  # Ocultar mensagens informativas
  warning = FALSE,  # Ocultar avisos
  tidy    = FALSE   # Não reformatar automaticamente o código
)

options(digits = 4) # Definição do número de casas decimais padrão
```

Neste segundo trabalho, exploraremos a predição de Fake News.

O conjunto de dados está disponível na página da disciplina no Moodle (arquivo `T02_SPLIT_set.csv`).

# Função de apoio

## getHypothesis

Essa função auxilia na escrita dos modelos polinomiais.

Parâmetros:

\- `features_names`: conjunto de *features* a serem consideradas na criação do modelo polinomial;

\- `degree`: indica até qual grau polinomial as *features* serão elevadas.

```{r}
# A funcao abaixo auxilia na escrita dos modelos polinomiais. 
# Parametros:
#  "real_feature_names": conjunto de features continuas que sera considerado na
#                        criacao do modelo polinomial.
# "target": nome da coluna da variável alvo que queira predizer.
#                       
# "degree": numero inteiro que indica ate qual grau polinomial as features continuas
#           em "real_feature_names" serao elevadas. 
#
# A funcao retorna a hipotese ja definida para realizar o treinamento do modelo. 
# Uma ilustracao de uma funcao similar aparece no Ex02.R na linha 490

getHypothesis <- function(real_feature_names, target="label", degree=3){
    
    hypothesis_string <- paste("hypothesis <- formula(", target, " ~ ")
    for(d in 1:degree){
        for(i in 1:length(real_feature_names)){
            hypothesis_string <- paste(hypothesis_string, 
                                       "I(", real_feature_names[i], "^", d, ") + ",
                                       sep = "")
        }
    }
    
    
    hypothesis_string <- substr(hypothesis_string, 1, nchar(hypothesis_string)-3)
    hypothesis_string <- paste(hypothesis_string, ")")
    hypothesis <- eval(parse(text=hypothesis_string))
    return(hypothesis)
}
```

## getLoss

Função que calcula a *Cross Entropy Loss*. Ela é útil para mostrar em gráficos de curva de viés e variância o erro de classificadores.

Parâmetros:

\- `y_true`: vetor das classes verdadeiras (*ground truth*);

\- `y_pred`: vetor das classes preditas pelo classificador.

```{r}
getLoss <- function(y_true, y_pred){
  y_pred_n <- y_pred[y_true == 0]
  y_pred_p <- y_pred[y_true == 1]
  
  countN <- length(y_pred_n)
  countP <- length(y_pred_p)
  
  eps <- 1e-9  # Constante pequena para estabilidade numérica

  totalLossN <- sum(-log2(1 - y_pred_n + eps))
  
  totalLossP <- sum(-log2(y_pred_p + eps))
  
  avgLossN <- totalLossN / countN
  avgLossP <- totalLossP / countP

  avgLossTotal <- (avgLossN + avgLossP) / 2

  return(c(LossN = avgLossN, LossP = avgLossP, AverageLoss = avgLossTotal))
}
```

## getRelativeConfusionMatrix

Função que calcula a matriz de confusão relativa.

Paramêtro:

\- `cm`: matriz de confusão absoluta.

```{r}
getRelativeConfusionMatrix <- function(cm){
    cm_absolute = t(cm$table)
    
    cm_relative = cm_absolute
    
    cm_relative[1,1] = cm_absolute[1,1]/sum(cm_absolute[1,])
    cm_relative[1,2] = cm_absolute[1,2]/sum(cm_absolute[1,])
    cm_relative[2,1] = cm_absolute[2,1]/sum(cm_absolute[2,])
    cm_relative[2,2] = cm_absolute[2,2]/sum(cm_absolute[2,])
    
    return(cm_relative)  
}
```

## getMetrics

Função que calcula diversas métricas de avaliação a partir de uma matriz de confusão.

Parâmetro:

\- `cm`: matriz de confusão (cm\$table).

```{r}
calculateMetrics <- function(cm) {
  # Extrai TN, FP, FN, TP da matriz de confusão
  cm <- t(cm)
  
  # Assumindo a estrutura:
  #           Prediction
  # Reference   0     1
  #         0   TN    FP
  #         1   FN    TP
  
  TN <- cm[1, 1]
  FP <- cm[1, 2]
  FN <- cm[2, 1]  
  TP <- cm[2, 2]  
  
  precision <- if (TP + FP == 0) 0 else TP / (TP + FP)
  recall    <- if (TP + FN == 0) 0 else TP / (TP + FN)
  f1        <- if (precision + recall == 0) 0 else (2 * precision * recall) / (precision + recall)
  bal_acc   <- ( (TN / (TN + FP)) + (TP / (TP + FN)) ) / 2
  
  return(c(Precision = precision, Recall = recall, F1 = f1, BalAcc = bal_acc))
}

## Exemplo de uso
# cm <- confusionMatrix(data = as.factor(valPred), reference = as.factor(ValSet$target), positive='1')
# metrics <- calculateMetrics(cm$table)
```

# Tarefa 0 -- Configurando o ambiente

Carregue as bibliotecas necessárias e defina uma semente aleatória para garantir a reprodutibilidade dos experimentos.

```{r atv0-code}
# Adicione as bibliotecas necessárias
set.seed(42)

library(caret)
library(rpart)
library(glmnet)
library(randomForest)
source("support_functions.R")

# Funcao usada no exercicio 3
function_valid_metrics <- function(
    modelo,
    train_normalized,
    valid_normalized,
    threshold = 0.5
) {
    train_pred <- predict(modelo, train_normalized, type = "response")
    valid_pred <- predict(modelo, valid_normalized, type = "response")

    pred_train <- ifelse(train_pred >= threshold, "true", "fake")
    pred_valid <- ifelse(valid_pred >= threshold, "true", "fake")

    pred_train <- factor(pred_train,
                         levels = levels(train_normalized$label))

    pred_valid <- factor(pred_valid,
                         levels = levels(valid_normalized$label))

    cm_train <- table(
        Real = train_normalized$label,
        Previsto = pred_train
    )

    cm_valid <- table(
        Real = valid_normalized$label,
        Previsto = pred_valid
    )

    cm_train_rel <- prop.table(cm_train, 1)
    cm_valid_rel <- prop.table(cm_valid, 1)

    cm_train_metrics <- confusionMatrix(
        reference = train_normalized$label,
        data = pred_train
    )

    cm_valid_metrics <- confusionMatrix(
        reference = valid_normalized$label,
        data = pred_valid
    )

    return(list(
        train_matrix = cm_train,
        valid_matrix = cm_valid,
        train_matrix_relative = cm_train_rel,
        valid_matrix_relative = cm_valid_rel,
        train_metrics = cm_train_metrics,
        valid_metrics = cm_valid_metrics
    ))
}

function_valid_metrics_glmnet <- function(
    modelo,
    x_train,
    y_train,
    x_valid,
    y_valid,
    threshold = 0.5
){

    # Predições (probabilidades)
    train_pred <- predict(
        modelo,
        newx = x_train,
        type = "response"
    )

    valid_pred <- predict(
        modelo,
        newx = x_valid,
        type = "response"
    )

    # Classes do problema
    negative_class <- levels(y_train)[1]
    positive_class <- levels(y_train)[2]

    # Converter probabilidades em classes
    pred_train <- ifelse(
        train_pred >= threshold,
        positive_class,
        negative_class
    )

    pred_valid <- ifelse(
        valid_pred >= threshold,
        positive_class,
        negative_class
    )

    pred_train <- factor(
        pred_train,
        levels = levels(y_train)
    )

    pred_valid <- factor(
        pred_valid,
        levels = levels(y_valid)
    )

    # Matrizes de confusão
    cm_train <- table(
        Real = y_train,
        Previsto = pred_train
    )

    cm_valid <- table(
        Real = y_valid,
        Previsto = pred_valid
    )

    # Matrizes relativas
    cm_train_rel <- prop.table(cm_train, 1)

    cm_valid_rel <- prop.table(cm_valid, 1)

    # Métricas
    cm_train_metrics <- confusionMatrix(
        reference = y_train,
        data = pred_train
    )

    cm_valid_metrics <- confusionMatrix(
        reference = y_valid,
        data = pred_valid
    )

    return(list(
        train_matrix = cm_train,
        valid_matrix = cm_valid,

        train_matrix_relative = cm_train_rel,
        valid_matrix_relative = cm_valid_rel,
        train_metrics = cm_train_metrics,
        valid_metrics = cm_valid_metrics
    ))
}


```

# Tarefa 1 -- Inspeção de Dados

Carreguem e inspecionem o conjunto de dados. Além disso, preparem os dados corretamente para serem utilizados nos classificadores, preocupando-se com o balanceamento de classes e normalização (se necessário).

```{r atv1-code}
train_data <- read.csv("T02_train_set.csv", stringsAsFactors = TRUE)
valid_data <- read.csv("T02_valid_set.csv", stringsAsFactors = TRUE)

# Sumário da base
summary(train_data)

# Tratamento dos valores ausentes
for (col in names(train_data)) {
  if (is.numeric(train_data[[col]])) {
    mediana <- median(train_data[[col]], na.rm = TRUE)

    train_data[[col]][is.na(train_data[[col]])] <- mediana
    valid_data[[col]][is.na(valid_data[[col]])] <- mediana
  }
}

train_data$label <- as.factor(train_data$label)

# ANTES
table(train_data$label)
prop.table(table(train_data$label))

train_smote <- SMOTE(
    label ~ .,
    train_data,
    perc.over = 300,
    perc.under = 100,
    k = 5
)

# DEPOIS
table(train_smote$label)
prop.table(table(train_smote$label))


```

1.1 – Quantas amostras existem no conjunto de dados?

1.2 – Existem amostras com valores ausentes? Como vocês pretendem tratar esses casos?

1.3 – Esse conjunto de dados é balanceado? Caso não seja, como pretendem tratá-lo e por que usar essa técnica específica?

1.4 – Há alguma característica dos dados que pode impactar o desempenho do modelo?

**Resposta:** <!-- Escreva sua resposta abaixo -->

1.1 O conjunto de treinamento possui 1.568 amostras, distribuídas em duas classes: 314 notícias falsas (fake) e 1.254 
notícias verdadeiras (true).

2.2 Existem valores ausentes em diversas features, porém em pequena quantidade. Como a perda de dados seria desnecessária, 
optou-se por substituir os valores ausentes pela mediana de cada atributo numérico, preservando todas as amostras do conjunto de treinamento.

1.3 O conjunto de dados é desbalanceado, contendo aproximadamente 20% de notícias falsas e 80% de notícias verdadeiras. 
Para reduzir o viés dos classificadores em favor da classe majoritária, optou-se pelo SMOTE por gerar exemplos sintéticos da classe minoritária, reduzindo o risco de overfitting em comparação ao simples oversampling por duplicação de exemplos.

1.4 O conjunto apresenta algumas características que podem influenciar o desempenho dos classificadores:
- Desbalanceamento entre as classes, com predominância da classe true, podendo induzir o modelo a favorecer essa classe.
- Valores ausentes em algumas features, exigindo tratamento antes do treinamento.
- Grande diferença de escala entre os atributos, com algumas variáveis apresentando valores próximos de zero e outras superiores a
  um milhão, tornando recomendável a padronização dos dados.
- Alta esparsidade, observada pelo fato de muitas features apresentarem mediana igual a zero, indicando que grande parte das
  observações possui valor nulo nessas variáveis.
- Presença de valores extremos (outliers), que podem influenciar principalmente modelos lineares.

Como todas as features são numéricas, não foi necessário realizar codificação de atributos categóricos; apenas a variável label representa a classe alvo.

<!-- Fim da resposta -->

# Tarefa 2 -- Regressão Logística

Treinem um modelo *baseline* de regressão logística utilizando **todas as features disponíveis**.

```{r atv2-code}
train_normalized <- train_smote
valid_normalized <- valid_data

# Remover a variável alvo "label" da lista de features
features <- setdiff(names(train_normalized), "label")

min_features <- apply(train_normalized[, features], 2, min)
max_features <- apply(train_normalized[, features], 2, max)
diff         <- max_features - min_features
diff[diff == 0] <- 1

# Treinamento
train_normalized[, features] <- sweep(train_normalized[, features], 2, min_features, "-")
train_normalized[, features] <- sweep(train_normalized[, features], 2, diff, "/")

# Validacao
valid_normalized[, features] <- sweep(valid_normalized[, features], 2, min_features, "-")
valid_normalized[, features] <- sweep(valid_normalized[, features], 2, diff, "/")

baseline <- glm(
    label ~ .,
    data = train_normalized,
    family = binomial()
)

summary(baseline)

train_pred <- predict(baseline, train_normalized, type = "response")
valid_pred <- predict(baseline, valid_normalized, type = "response")

# Converter para classes
pred_train <- ifelse(train_pred >= 0.5, "true", "fake")
pred_valid <- ifelse(valid_pred >= 0.5, "true", "fake")

pred_train <- factor(pred_train, levels = levels(train_normalized$label))
pred_valid <- factor(pred_valid, levels = levels(valid_normalized$label))

cm_train <- table(
    Real = train_normalized$label,
    Previsto = pred_train
)

cm_train

cm_valid <- table(
    Real = valid_normalized$label,
    Previsto = pred_valid
)

cm_valid

prop.table(cm_train, 1)
prop.table(cm_valid, 1)

cm_train_metrics <- confusionMatrix(
    reference = train_normalized$label,
    data = pred_train
)

cm_valid_metrics <- confusionMatrix(
    reference = valid_normalized$label,
    data = pred_valid
)

cm_train_metrics
cm_valid_metrics

```

2.1 – O modelo baseline foi suficiente para resolver o problema? Quais métricas de avaliação vocês utilizaram para justificar a resposta?

2.1 O modelo baseline apresentou bom desempenho na classificação de Fake News. No conjunto de validação, obteve Accuracy de 90,4% e
Balanced Accuracy de 90,1%, indicando bom desempenho mesmo em um conjunto originalmente desbalanceado. Além disso, apresentou
Sensitivity de 89,6% para identificar notícias falsas e Specificity de 90,7% para notícias verdadeiras. Embora a Accuracy tenha
reduzido de 97,7% no treinamento para 90,4% na validação, o modelo manteve boa capacidade de generalização.

**Resposta:** <!-- Escreva sua resposta abaixo -->

<!-- Fim da resposta -->

# Tarefa 3 -- Soluções alternativas da Regressão Logística

Implementem soluções alternativas baseadas em regressão logística, seja através da combinação das *features* **ou** de modelos polinomiais para melhorar o resultado do *baseline*. Comparem suas soluções reportando métricas de interesse no **conjunto de validação**.

```{r atv3-code}

# Modelo com p < 0,05
modelo1 <- glm(
  label ~ V1 + V5 + V8 + V10 + V12 + V13 + V14 +
           V15 + V17 + V19 + V20 + V21 + V22 +
           V23 + V24 + V26 + V27 + V29 + V33 +
           V36 + V37 + V38 + V45 + V46 + V47 +
           V50 + V51 + V52 + V54 + V55 + V57,
  data = train_normalized,
  family = binomial()
)

resultado_m1 <- function_valid_metrics(
    modelo1,
    train_normalized,
    valid_normalized
)

# =========================================================

# Modelo com 0,05 <= p < 0,10:
modelo2 <- glm(
  label ~ V1 + V5 + V8 + V10 + V12 + V13 + V14 +
           V15 + V17 + V19 + V20 + V21 + V22 +
           V23 + V24 + V26 + V27 + V29 + V32 +
           V33 + V36 + V37 + V38 + V41 + V43 +
           V45 + V46 + V47 + V48 + V50 + V51 +
           V52 + V54 + V55 + V57,
  data = train_normalized,
  family = binomial()
)

resultado_m2 <- function_valid_metrics(
    modelo2,
    train_normalized,
    valid_normalized
)

# =============================================================================

comparacao <- data.frame(

    Modelo = c("Baseline","Modelo 1","Modelo 2"),

    Accuracy = c(
        cm_valid_metrics$overall["Accuracy"],
        resultado_m1$valid_metrics$overall["Accuracy"],
        resultado_m2$valid_metrics$overall["Accuracy"]
    ),

    Kappa = c(
        cm_valid_metrics$overall["Kappa"],
        resultado_m1$valid_metrics$overall["Kappa"],
        resultado_m2$valid_metrics$overall["Kappa"]
    ),

    BalancedAccuracy = c(
        cm_valid_metrics$byClass["Balanced Accuracy"],
        resultado_m1$valid_metrics$byClass["Balanced Accuracy"],
        resultado_m2$valid_metrics$byClass["Balanced Accuracy"]
    ),

    Sensitivity = c(
        cm_valid_metrics$byClass["Sensitivity"],
        resultado_m1$valid_metrics$byClass["Sensitivity"],
        resultado_m2$valid_metrics$byClass["Sensitivity"]
    ),

    Specificity = c(
        cm_valid_metrics$byClass["Specificity"],
        resultado_m1$valid_metrics$byClass["Specificity"],
        resultado_m2$valid_metrics$byClass["Specificity"]
    )
)

comparacao

```

3.1 – Quais foram os critérios utilizados para selecionar a técnica alternativa?

3.2 – Alguma combinação gerou um impacto positivo ou negativo significativo no desempenho do modelo? Por quê?

3.3 – Existe alguma relação entre viés e variância no seu modelo ao modificar o modelo (seja por combinações de *features* ou polinomiais)?

**Resposta:** <!-- Escreva sua resposta abaixo -->

3.1 A técnica alternativa escolhida foi a seleção de features com base na significância estatística dos coeficientes 
da regressão logística. Inicialmente foi treinado o modelo baseline utilizando todas as features e, em seguida, 
analisados os valores de p-value obtidos no summary() do modelo. Foram criadas duas versões alternativas: uma contendo
apenas as variáveis com p < 0,05 e outra incluindo também as variáveis com 0,05 <= p < 0,10, permitindo avaliar se a 
remoção de atributos pouco significativos poderia melhorar o desempenho do modelo.

3.2 Sim. O Modelo 2 apresentou o melhor desempenho, obtendo Accuracy de 91,04%, Balanced Accuracy de 91,04% e Kappa de
0,7458, superando o modelo baseline em todas essas métricas. Já o Modelo 1, que utilizou apenas as variáveis com p < 0,05,
apresentou uma pequena redução na Accuracy (89,85%), embora tenha aumentado a Sensitivity para 91,04%. Isso indica que
remover muitas features pode eliminar informações úteis para a classificação, enquanto manter algumas variáveis com
significância marginal (p < 0,10) contribuiu para melhorar a capacidade de generalização do modelo.

3.3 Sim. A seleção de features alterou o equilíbrio entre viés e variância do modelo. O Modelo 1, por utilizar menos
variáveis, tornou-se mais simples, aumentando o viés e reduzindo ligeiramente a Accuracy. Já o Modelo 2 apresentou um
melhor equilíbrio, mantendo apenas variáveis relevantes, mas preservando informações importantes para a classificação. 
Como resultado, obteve melhor desempenho no conjunto de validação, indicando uma boa capacidade de generalização sem 
sinais de aumento significativo da variância.

<!-- Fim da resposta -->

# Tarefa 4 -- Regularização

Escolham um dos modelos do item anterior e variem o fator de regularização ($\lambda$). Avaliem a curva de viés e variância e reportem a matriz de confusão relativa para o melhor modelo no conjunto de validação.

```{r atv4-code}

alpha = 0

features_model2 <- c(
  "V1","V5","V8","V10","V12","V13","V14",
  "V15","V17","V19","V20","V21","V22",
  "V23","V24","V26","V27","V29","V32",
  "V33","V36","V37","V38","V41","V43",
  "V45","V46","V47","V48","V50","V51",
  "V52","V54","V55","V57"
)

x_train <- as.matrix(train_normalized[, features_model2])
x_valid <- as.matrix(valid_normalized[, features_model2])

y_train <- train_normalized$label
y_valid <- valid_normalized$label

lambda_values <- c(
    0.0001,
    0.001,
    0.01,
    0.1,
    1,
    10,
    100
)

results <- data.frame(
    lambda = lambda_values,
    acc_train = NA,
    acc_valid = NA
)

for(i in seq_along(lambda_values)){
    model <- glmnet(
        x = x_train,
        y = y_train,
        family = "binomial",
        alpha = alpha,
        lambda = lambda_values[i]
    )

    metrics <- function_valid_metrics_glmnet(
        modelo = model,
        x_train = x_train,
        y_train = y_train,
        x_valid = x_valid,
        y_valid = y_valid
    )

    results$acc_train[i] <- metrics$train_metrics$overall["Accuracy"]
    results$acc_valid[i] <- metrics$valid_metrics$overall["Accuracy"]
}

plot(
    x = results$lambda,
    y = results$acc_train,
    type = "b",
    log = "x",
    pch = 16,
    lwd = 2,
    col = "blue",
    ylim = c(
        min(c(results$acc_train, results$acc_valid)),
        max(c(results$acc_train, results$acc_valid))
    ),
    xlab = expression(lambda),
    ylab = "Accuracy",
    main = "Curva Viés × Variância"
)

lines(
    results$lambda,
    results$acc_valid,
    type = "b",
    pch = 17,
    lwd = 2,
    col = "red"
)

legend(
    "bottomleft",
    legend = c("Treinamento", "Validação"),
    col = c("blue", "red"),
    lwd = 2,
    pch = c(16,17)
)

best_index <- which.max(results$acc_valid)
best_lambda <- results$lambda[best_index]

print(results)
cat("Melhor lambda:", best_lambda, "\n")

best_model <- glmnet(
    x = x_train,
    y = y_train,
    family = "binomial",
    alpha = alpha,
    lambda = best_lambda
)

best_metrics <- function_valid_metrics_glmnet(
    modelo = best_model,
    x_train = x_train,
    y_train = y_train,
    x_valid = x_valid,
    y_valid = y_valid
)

best_metrics

```

4.1 – Como a regularização afetou o desempenho do modelo?

4.2 – Foi utilizada regularização Lasso ou Ridge? Por quê?

4.3 – Houve um ponto ótimo onde o erro foi minimizado? Como vocês identificaram esse ponto?

4.4 – Em quais regiões da curva de viés e variância foi possível identificar *underfitting* e *overfitting*?

**Resposta:** <!-- Escreva sua resposta abaixo -->

4.1 A regularização reduziu gradualmente a complexidade do modelo. Para valores pequenos de lambda, o desempenho em treinamento 
e validação permaneceu elevado. À medida que lambda aumentou, observou-se redução da acurácia nos dois conjuntos, indicando perda 
da capacidade de aprendizado devido ao excesso de regularização. Assim, verificou-se que valores muito elevados de lambda 
prejudicam o desempenho do classificador.

4.2 Foi utilizada a regularização Ridge, pois no pacote glmnet o parâmetro alpha = 0 corresponde a esse tipo de regularização. 
A Ridge penaliza coeficientes de grande magnitude, reduzindo a complexidade do modelo sem remover completamente as variáveis, 
o que é adequado neste trabalho, já que foi utilizado o subconjunto de atributos selecionado no item anterior.

4.3 Sim. Foi identificado um ponto ótimo para o fator de regularização. O melhor desempenho ocorreu para lambda = 0.0001, 
que apresentou a maior acurácia no conjunto de validação (90,75%). Esse valor foi escolhido comparando o desempenho
obtido para todos os valores de lambda testados e selecionando aquele que apresentou a maior acurácia na validação. Esse
procedimento permitiu encontrar o melhor equilíbrio entre capacidade de aprendizado e generalização do modelo.

4.4 Não foi observada uma região de overfitting muito acentuada. Para valores pequenos de lambda, o desempenho no treinamento foi 
ligeiramente superior ao da validação, porém ambas as curvas permaneceram elevadas e relativamente próximas, indicando boa 
capacidade de generalização do modelo.

<!-- Fim da resposta -->

# Tarefa 5 -- Árvore de Decisão

Treinem um modelo *baseline 2* de árvore de decisão **todas as features disponíveis**.

```{r atv5-code}

tree_model <- rpart(
    label ~ .,
    data = train_smote,
    method = "class"
)

pred_train <- predict(tree_model, train_smote, type = "class")
pred_valid <- predict(tree_model, valid_data, type = "class")

cm_train <- confusionMatrix(pred_train, train_smote$label)
cm_valid <- confusionMatrix(pred_valid, valid_data$label)

train_metrics <- calculateMetrics(cm_train$table)
valid_metrics <- calculateMetrics(cm_valid$table)

cm_train
train_metrics

cm_valid
valid_metrics

```

5.1 – O modelo *baseline 2* foi suficiente para resolver o problema? Quais métricas de avaliação vocês utilizaram para justificar a resposta?

**Resposta:** <!-- Escreva sua resposta abaixo -->

5.1 O modelo baseline baseado em árvore de decisão apresentou um desempenho satisfatório na tarefa de classificação de notícias falsas, indicando que foi capaz de aprender 
padrões relevantes do conjunto de dados. No conjunto de validação, o modelo obteve 86,0% de acurácia, 81,2% de acurácia balanceada, 91,1% de F1-score, 93,0% de precisão e 89,2% 
de recall para a classe positiva considerada pela função de avaliação. Esses resultados mostram que o modelo possui boa capacidade de classificação, embora apresente uma 
queda de desempenho em relação ao conjunto de treinamento (92,6% de acurácia e 92,7% de acurácia balanceada), indicando um certo grau de sobreajuste (overfitting). Assim, 
o baseline 2 é suficiente como um modelo inicial para o problema, porém ainda há espaço para melhorias por meio do ajuste da profundidade da árvore e de outros hiperparâmetros.

<!-- Fim da resposta -->

# Tarefa 6 -- Profundidade da Árvore de Decisão

Treinem árvores de decisão variando a profundidade máxima. Mostrem a curva de viés e variância, no qual o eixo X é a profundidade e o eixo Y é o erro ou uma métrica de interesse.

```{r atv6-code}

depths <- 1:15

results <- data.frame(
    depth = depths,
    train_balacc = NA,
    valid_balacc = NA
)

# Loop para treinar modelos com diferentes profundidades e calcular métricas
for(i in seq_along(depths)){
    model <- rpart(
        label ~ .,
        data = train_smote,
        method = "class",
        control = rpart.control(
            maxdepth = depths[i]
        )
    )

    pred_train <- predict(
        model,
        train_smote,
        type = "class"
    )

    pred_valid <- predict(
        model,
        valid_data,
        type = "class"
    )

    cm_train <- confusionMatrix(
        pred_train,
        train_smote$label
    )

    cm_valid <- confusionMatrix(
        pred_valid,
        valid_data$label
    )

    results$train_balacc[i] <- calculateMetrics(cm_train$table)["BalAcc"]
    results$valid_balacc[i] <- calculateMetrics(cm_valid$table)["BalAcc"]
}

results

# Gerando o gráfico de viés e variância
plot(
    results$depth,
    results$train_balacc,
    type = "b",
    pch = 19,
    ylim = c(0.5,1),
    xlab = "Profundidade",
    ylab = "Balanced Accuracy"
)

lines(
    results$depth,
    results$valid_balacc,
    type = "b",
    pch = 17,
    col = "red"
)

legend(
    "bottomright",
    legend = c("Treino","Validação"),
    col = c("black","red"),
    pch = c(19,17)
)

# Melhor profundidade baseada na maior Balanced Accuracy no conjunto de validação
best_depth <- results$depth[
    which.max(results$valid_balacc)
]

best_depth

# Trinamento do modelo final com a melhor profundidade
best_tree <- rpart(
    label ~ .,
    data = train_smote,
    method = "class",
    control = rpart.control(
        maxdepth = best_depth
    )
)

# Predição no conjunto de validação
pred_best <- predict(
    best_tree,
    valid_data,
    type = "class"
)

cm_best <- table(
    Real = valid_data$label,
    Previsto = pred_best
)

confusionMatrix(
    pred_best,
    valid_data$label
)

```

6.1 – Como a profundidade afetou o desempenho do modelo?

6.2 – Houve um ponto ótimo onde o erro foi minimizado? Como vocês identificaram esse ponto?

6.3 – Em quais regiões da curva de viés e variância foi possível identificar *underfitting* e *overfitting*?

**Resposta:** <!-- Escreva sua resposta abaixo -->

6.1 A profundidade da árvore influenciou diretamente o desempenho do modelo. Nas menores profundidades (1 e 2), a Balanced Accuracy foi 
baixa tanto no treinamento quanto na validação, indicando que a árvore era muito simples para representar os padrões dos dados. Conforme a
profundidade aumentou, o desempenho melhorou, atingindo o melhor resultado na profundidade 4, com Balanced Accuracy de 0.9188 no treinamento 
e 0.8321 na validação. A partir desse ponto, o desempenho no treinamento permaneceu praticamente constante em 0.9268, enquanto o desempenho na
validação caiu para cerca de 0.8116, indicando perda de capacidade de generalização.

6.2 Sim. O ponto ótimo foi identificado na profundidade 4, pois foi nesse valor que a Balanced Accuracy no conjunto de validação atingiu seu maior
valor (0,8321). Como o objetivo é maximizar o desempenho em dados não utilizados no treinamento, a escolha foi baseada na métrica obtida no conjunto
de validação e não no conjunto de treinamento. A árvore treinada com essa profundidade apresentou uma acurácia de 86,6% e uma Balanced Accuracy de
83,2% na validação, sendo escolhida como o melhor modelo entre os testados.

6.3 Foi possível identificar três regiões distintas na curva:

- Underfitting: ocorreu nas menores profundidades (1 e 2). Nessa região, tanto o desempenho no treinamento quanto na validação foram baixos, 
indicando que a árvore era pouco complexa e incapaz de representar adequadamente os padrões presentes nos dados.

- Ótimo ajuste: foi observado na profundidade 4, onde a Balanced Accuracy no conjunto de validação atingiu seu valor máximo e a diferença entre
treinamento e validação ainda era relativamente pequena. Esse ponto representa o melhor equilíbrio entre viés e variância.

- Overfitting: ocorreu a partir da profundidade 5. Embora o desempenho no treinamento permanecesse elevado (Balanced Accuracy ~ 0,9268), o desempenho
na validação diminuiu para aproximadamente 0,8116 e deixou de apresentar melhorias. Isso indica que a árvore passou a memorizar características
específicas do conjunto de treinamento, reduzindo sua capacidade de generalização.

<!-- Fim da resposta -->

# Tarefa 7 -- Floresta Aleatórias

Treinem *N* florestas aleatórias, variando o número de árvores. Mostrem a curva de viés e variância, na qual o eixo X é a profundidade e o eixo Y é o erro ou uma métrica de interesse.

```{r atv7-code}

n_trees <- c(1, 5, 10, 20, 50, 75, 100, 150, 200, 300, 500)

results_rf <- data.frame(
  ntree = integer(),
  train_bal_acc = numeric(),
  valid_bal_acc = numeric()
)

best_metric <- -Inf
best_model  <- NULL

# Inicializando o data frame para armazenar os resultados
for (n in n_trees) {
    model_rf <- randomForest(
        label ~ .,
        data = train_smote,
        ntree = n
    )

    pred_train <- predict(model_rf, train_smote)
    pred_valid <- predict(model_rf, valid_data)

    cm_train <- confusionMatrix(pred_train, train_smote$label)
    cm_valid <- confusionMatrix(pred_valid, valid_data$label)

    train_metrics <- calculateMetrics(cm_train$table)
    valid_metrics <- calculateMetrics(cm_valid$table)

    results_rf <- rbind(
        results_rf,
        data.frame(
            ntree = n,
            train_bal_acc = train_metrics[["BalAcc"]],
            valid_bal_acc = valid_metrics[["BalAcc"]]
        )
    )

    if (valid_metrics[["BalAcc"]] > best_metric) {
        best_metric <- valid_metrics[["BalAcc"]]
        best_model <- model_rf
    }
}

# Gerando o gráfico de viés e variância
ggplot(results_rf, aes(x = ntree)) +
    geom_line(aes(y=train_bal_acc,
                  color="Treinamento"),
                  linewidth=1) +
    geom_line(aes(y=valid_bal_acc,
                  color="Validação"),
                  linewidth=1) +
    geom_point(aes(y=train_bal_acc,
                   color="Treinamento")) +
    geom_point(aes(y=valid_bal_acc,
                   color="Validação")) +
    labs(
        x="Número de árvores",
        y="Balanced Accuracy",
        color=""
    ) +
    theme_minimal()

# Predição utilizando o melhor modelo
best_pred <- predict(best_model, valid_data)

# Matriz de confusão
cm_best <- confusionMatrix(
    best_pred,
    valid_data$label
)

# Métricas
best_metrics <- calculateMetrics(cm_best$table)

best_metrics

# Matriz de confusão
cm_best

# Matriz de confusão relativa
prop.table(cm_best$table, 1)

```

7.1 – Como a quantidade de árvores afetou o desempenho do modelo?

7.2 – Houve um ponto ótimo onde o erro foi minimizado? Como vocês identificaram esse ponto?

7.3 – Em quais regiões da curva de viés e variância foi possível identificar *underfitting* e *overfitting*?

**Resposta:** <!-- Escreva sua resposta abaixo -->

7.1 O aumento do número de árvores melhorou o desempenho da Random Forest nas primeiras configurações. A Balanced Accuracy no conjunto de 
validação aumentou de aproximadamente 0.81 para cerca de 0.87 conforme o número de árvores cresceu. Após esse ponto, o desempenho permaneceu 
praticamente estável, indicando que adicionar mais árvores trouxe poucos ganhos de desempenho.

7.2 Sim. O melhor desempenho foi obtido com aproximadamente 150 árvores, onde a Balanced Accuracy no conjunto de validação atingiu cerca de 
0.874. Esse ponto foi identificado comparando a Balanced Accuracy de todos os modelos treinados e escolhendo aquele que apresentou o maior 
valor no conjunto de validação. Como o desempenho permaneceu praticamente constante a partir dessa quantidade de árvores, optou-se pelo menor 
número de árvores que atingiu o melhor resultado.

7.3 O underfitting foi observado nas primeiras configurações, principalmente com uma única árvore, quando o desempenho ainda era baixo tanto 
no treinamento quanto na validação. À medida que o número de árvores aumentou, o modelo passou a generalizar melhor, atingindo seu melhor 
desempenho entre aproximadamente 150 e 300 árvores. Não foi observado um overfitting significativo, pois o desempenho no conjunto de validação 
permaneceu praticamente estável mesmo com o aumento do número de árvores, apresentando apenas uma pequena redução com 500 árvores.

<!-- Fim da resposta -->

# Tarefa 8 -- Feature Selection

Explorem pelo menos dois subconjuntos de *features*

```{r atv8-code}

# Treinamento do modelo Random Forest com todas as features
set.seed(42)

best_ntree <- results_rf$ntree[
    which.max(results_rf$valid_bal_acc)
]

rf_full <- randomForest(
    label ~ .,
    data = train_smote,
    ntree = best_ntree,
    importance = TRUE
)

feature_importance <- importance(rf_full)[,"MeanDecreaseGini"]

feature_importance <- sort(
    feature_importance,
    decreasing = TRUE
)

features10 <- names(feature_importance)[1:10]
features20 <- names(feature_importance)[1:20]

# Formula para o modelo com 10 features mais importantes
formula10 <- as.formula(
    paste("label ~", paste(features10, collapse=" + "))
)

rf10 <- randomForest(
    formula10,
    data=train_smote,
    ntree=best_ntree
)

# Formula para o modelo com 20 features mais importantes
formula20 <- as.formula(
    paste("label ~", paste(features20, collapse=" + "))
)

rf20 <- randomForest(
    formula20,
    data=train_smote,
    ntree=best_ntree
)

# Predição no conjunto de validação
pred10 <- predict(rf10, valid_data)

cm10 <- confusionMatrix(
    pred10,
    valid_data$label
)

metrics10 <- calculateMetrics(cm10$table)

# Predição no conjunto de validação
pred20 <- predict(rf20, valid_data)

cm20 <- confusionMatrix(
    pred20,
    valid_data$label
)

metrics20 <- calculateMetrics(cm20$table)

# Comparação dos resultados
results_fs <- data.frame(
    Modelo = c("Top10","Top20"),
    Precision = c(metrics10["Precision"], metrics20["Precision"]),
    Recall = c(metrics10["Recall"], metrics20["Recall"]),
    F1 = c(metrics10["F1"], metrics20["F1"]),
    BalAcc = c(metrics10["BalAcc"], metrics20["BalAcc"])
)

results_fs

cm20

prop.table(cm20$table,1)

```

8.1 – Quais foram os critérios utilizados para selecionar a técnica alternativa?

8.2 – Alguma combinação gerou um impacto positivo ou negativo significativo no desempenho do modelo? Por quê?

**Resposta:** <!-- Escreva sua resposta abaixo -->

8.1 Foi utilizada a técnica de feature selection baseada na importância das variáveis fornecida pela
Random Forest por meio da métrica MeanDecreaseGini. Inicialmente, foi treinada uma floresta aleatória
utilizando todas as features e, a partir da importância calculada, os atributos foram ordenados do mais
para o menos relevante. Em seguida, foram construídos dois subconjuntos contendo as 10 e as 20 features
mais importantes. Os modelos foram treinados utilizando o mesmo número de árvores definido como ótimo no 
Exercício 7, permitindo avaliar exclusivamente o impacto da seleção de atributos no desempenho do classificador.

8.2 Entre os subconjuntos avaliados, o modelo utilizando as 20 features mais importantes apresentou o melhor
desempenho, alcançando Balanced Accuracy de aproximadamente 0,856, enquanto o modelo com apenas 10 features obteve
Balanced Accuracy de aproximadamente 0,804. Apesar disso, ambos os modelos apresentaram desempenho inferior ao modelo
treinado com todas as features no Exercício 7, que obteve Balanced Accuracy de aproximadamente 0,877.


<!-- Fim da resposta -->

# Tarefa 9 -- (Opcional) Ensembles

Implementem manualmente um protocolo de *ensemble* (e.g., *Bagging*, *Pasting* ou *Random Forest*), ajustando os parâmetros dessas técnicas.

```{r atv9-code}
# Treinamento

# Métricas de avaliaçao
```

9.1 – Qual foi o critério para a decisão da técnica utilizada?

9.2 – O resultado foi melhor comparado com outros cenários já testados?

**Resposta:** <!-- Escreva sua resposta abaixo -->

<!-- Fim da resposta -->

# Tarefa 10 -- (Opcional) XGBoost

Implementem XGBoost, ajustando os parâmetros dessa técnica.

```{r atv10-code}
# Treinamento

# Métricas de avaliaçao
```

10.1 – Qual foi o critério para a escolha de hiperparâmetros?

10.2 – O resultado foi melhor comparado com outros cenários já testados?

**Resposta:** <!-- Escreva sua resposta abaixo -->

<!-- Fim da resposta -->

# Tarefa 11 -- Conjunto de Teste

Após identificar o melhor modelo, utilizem-no para fazer previsões no conjunto de teste e avaliem o seu desempenho.

```{r atv11-code}
# Predição no conjunto de teste

# Métricas de avaliação
```

11.1 – Qual foi o critério adotado para definir o melhor modelo?

11.2 – Como os resultados no conjunto de teste se comparam aos obtidos no conjunto de validação? Houve algum indício degradação ou melhora do modelo?

11.4 – Expliquem a diferença entre os modelos e o porquê que estas diferenças levaram a resultados piores ou melhores.

11.5 – Considerando as diferentes abordagens testadas, quais estratégias poderiam ser aplicadas para melhorar ainda mais o desempenho do modelo?

**Resposta:** <!-- Escreva sua resposta abaixo -->

<!-- Fim da resposta -->

# Observações Finais

Justifiquem suas escolhas com base em evidências (métricas, gráficos, hipóteses teóricas).

A clareza na comunicação dos resultados é mais importante do que a qualidade do modelo!
