---
title: INF0615 -- Aprendizado de Máquina Supervisionado I
output: pdf_document
subtitle: Trabalho 1 - Severidade da Doença de Parkison
author: 
  - Anselmo Faria Alvarez Júnior
  - Augusto José Mangini dos Santos
  - Julio Cesar da Silva
---

```{r setup, include = FALSE}

knitr::opts_chunk$set(
  echo    = TRUE,   # Exibir código nos chunks
  error   = FALSE,  # Ocultar mensagens de erro
  message = FALSE,  # Ocultar mensagens informativas
  warning = FALSE,  # Ocultar avisos
  tidy    = FALSE   # Não reformatar automaticamente o código
)

options(digits = 4) # Definição do número de casas decimais padrão
```

Neste primeiro trabalho, exploraremos a predição de calorias que um indivíduo gastou durante um exercício, utilizando regressão linear. O conjunto de dados está disponível na página da disciplina no Moodle (arquivo `T01_SPLIT_set.csv`).

# Função de apoio

```{r}
# A funcao abaixo auxilia na escrita dos modelos polinomiais. 
# Parametros:
#  "real_feature_names": conjunto de features continuas que sera considerado na
#                        criacao do modelo polinomial.
#
#  "categorical_feature_names": conjunto de features categoricas que sera 
#                               considerado na  criacao do modelo polinomial. Se
#                                voces desejarem um modelo sem variaveis categoricas
#                               basta nao passar nenhum valor para este parametro
#                               na chamada da funcao
#                       
# "degree": numero inteiro que indica ate qual grau polinomial as features continuas
#           em "real_feature_names" serao elevadas. 
#
# A funcao retorna a hipotese ja definida para realizar o treinamento do modelo. 
# Uma ilustracao de uma funcao similar aparece no Ex02.R na linha 490

getHypothesis <- function(real_feature_names, categorical_feature_names=F, target="Calorias", degree=3){
    
    hypothesis_string <- paste("hypothesis <- formula(", target, " ~ ")
    for(d in 1:degree){
        for(i in 1:length(real_feature_names)){
            hypothesis_string <- paste(hypothesis_string, 
                                       "I(", real_feature_names[i], "^", d, ") + ",
                                       sep = "")
        }
    }
    
    if(typeof(categorical_feature_names) != "logical"){
        for(i in 1:length(categorical_feature_names)){
            hypothesis_string <- paste(hypothesis_string, 
                                       categorical_feature_names[i], " + ",
                                       sep = "")
        } 
    }
    
    
    hypothesis_string <- substr(hypothesis_string, 1, nchar(hypothesis_string)-3)
    hypothesis_string <- paste(hypothesis_string, ")")
    hypothesis <- eval(parse(text=hypothesis_string))
    return(hypothesis)
}
```

# Tarefa 0 -- Configurando o ambiente

Carregue as bibliotecas necessárias e defina uma semente aleatória para garantir a reprodutibilidade dos experimentos.

```{r atv0-code}
# Adicione as bibliotecas necessárias
library(ggplot2)
library(reshape2)
library(corrplot)

set.seed(42)
```

# Tarefa 1 -- Inspeção de Dados e Normalização

Carreguem e inspecionem o conjunto de dados. Além disso, prepare os dados corretamente para utilizá-los como entrada para um modelo de regressão linear.

```{r atv1-code}
# Carregue o conjunto de dados
train_data <- read.csv("T01_train_set.csv", header=TRUE, stringsAsFactors=TRUE)

valid_data <- read.csv("T01_valid_set.csv", header=TRUE, stringsAsFactors=TRUE)

# Sumário da base
summary(train_data)

# Dimensões do dataset
cat("Amostras treino:", nrow(train_data), "\nFeatures:", ncol(train_data)-1, "\n")
cat("Amostras validação:", nrow(valid_data),"\n")

# Verificar se há valores ausentes
if (any(is.na(train_data))) {
  cat("Aviso: Existem valores ausentes no conjunto de treino.\n")
} else {
  cat("Nenhum valor ausente encontrado no conjunto de treino.\n")
}

# Verificar se há valores ausentes
if (any(is.na(valid_data))) {
  cat("Aviso: Existem valores ausentes no conjunto de validação.\n")
} else {
  cat("Nenhum valor ausente encontrado no conjunto de validação.\n")
}

# Primeiramente, trata-se os dados ausentes usando a média para valores numéricos
for (col in names(train_data)) {
  if (is.numeric(train_data[[col]])) {
    media <- mean(train_data[[col]], na.rm = TRUE)
    train_data[[col]][is.na(train_data[[col]])] <- media
    valid_data[[col]][is.na(valid_data[[col]])] <- media  # usa a média do treino
  }
}

# moda para valores categóricos
nomes_tabela_train <- names(table(train_data$caos_vocal))
moda_train <- nomes_tabela_train[table(train_data$caos_vocal) == max(table(train_data$caos_vocal))]

train_data$caos_vocal[is.na(train_data$caos_vocal)] <- moda_train
valid_data$caos_vocal[is.na(valid_data$caos_vocal)] <- moda_train

# One-hot encoding das features categóricas (usando k-1 colunas por variável,
# para evitar colinearidade perfeita com o intercepto)
train_encoded <- train_data
valid_encoded <- valid_data

# genero: 2 categorias -> 1 coluna (Feminino = categoria de referência, quando masc = 0)
train_encoded$genero_masc <- as.numeric(train_encoded$genero == "Masculino")
valid_encoded$genero_masc <- as.numeric(valid_encoded$genero == "Masculino")

# caos_vocal: 3 categorias -> 2 colunas (Baixo = categoria de referência, quando alto = 0 e moderado = 0)
train_encoded$caos_alto <- as.numeric(train_encoded$caos_vocal == "Alto")
valid_encoded$caos_alto <- as.numeric(valid_encoded$caos_vocal == "Alto")

train_encoded$caos_moderado <- as.numeric(train_encoded$caos_vocal == "Moderado")
valid_encoded$caos_moderado <- as.numeric(valid_encoded$caos_vocal == "Moderado")

# Removendo as colunas categóricas originais
train_encoded$genero <- NULL
valid_encoded$genero <- NULL
train_encoded$caos_vocal <- NULL
valid_encoded$caos_vocal <- NULL

summary(train_encoded)

# Normalização
#Aplicando a normalização Min-Max nos dados de treino e validação
train_normalized <- train_encoded
valid_normalized <- valid_encoded

# Remover a variável alvo "UPDRS" da lista de features
features <- setdiff(names(train_normalized), "UPDRS")

# Calculando os valores mínimos e máximos de cada variável
min_features <- apply(train_encoded[, features], 2, min)
max_features <- apply(train_encoded[, features], 2, max)
diff         <- max_features - min_features

# Aplicando para treino
train_normalized[, features] <- sweep(train_normalized[, features], 2, min_features, "-")
train_normalized[, features] <- sweep(train_normalized[, features], 2, diff, "/")

# Aplicando para validação - sem clamping
valid_normalized[, features] <- sweep(valid_normalized[, features], 2, min_features, "-")
valid_normalized[, features] <- sweep(valid_normalized[, features], 2, diff, "/")


summary(train_normalized)

```

1.1 -- Quantas amostras existem no conjunto de dados? Como vocês lidarão com features categóricas, caso existam?

1.2 -- Existem amostras com valores ausentes? Como vocês pretendem tratar esses casos?

1.3 -- Há alguma característica dos dados que pode impactar o desempenho do modelo?

**Resposta:** <!-- Escreva sua resposta abaixo -->\
<!-- Fim da resposta -->
1.1) Existem 4.041 amostras no conjunto de treinamento com 17 features, sendo duas categóricas (gênero e caos vocal). Além disso, existem 1239 valores nulos no conjunto completo de treinamento. No conjunto de validação existem 738 amostras, com 215 valores ausentes.

Uma maneira de lidar com features categóricas é transformando-as em features numéricas usando algum método de transformação. Nesse caso, pode-se usar o método One-Hot Encoding, onde cada categoria é representada como uma coluna binária (0 ou 1). Isso é necessário para modelos de regressão

1.2) Sim, todas features possuem valores ausentes, menos o gênero e UPDRS. O modo de lidar com esses casos é substituindo os valores ausentes pela média dos valores daquela feature para features numéricas e pela moda em caso de features categóricas.

1.3) Sim, algumas características podem influenciar no desempenho. As features de voz são separadas entre Shimmer e Jitter, que são variações da mesma medida acústica (perturbação de frequência/amplitude) calculadas com métodos diferentes, então podem apresentar uma grande correlação entre si. Além disso, o dataset representa 42 pacientes com 4041 amostras, portanto cada paciente contribui com várias medições, fazendo com que as amostras não sejam independentes entre si, podendo impactar no modelo também. O fato de haver um desbalanceamento na categoria de gênero e a necessidade de subistuição de dados ausentes por imputação também podem impactar a eficiência do modelo.

# Tarefa 2 -- Modelo Baseline

Treinem um modelo baseline de regressão linear utilizando **todas as features disponíveis**. Avalie os métodos de equação normal e descida do gradiente.

```{r atv2-code}
# Treinamento Equação Normal    
# modelo de regressão linear com as variáveis contínuas com biblioteca lm
baseline <- lm(formula = 
    UPDRS ~ genero_masc +
    Jitter +
    Jitter.Abs +
    Jitter.RAP +
    Jitter.PPQ5 +
    Jitter.DDP +
    Shimmer +
    Shimmer.dB +
    Shimmer.APQ3 +
    Shimmer.APQ5 +
    Shimmer.APQ11 +
    Shimmer.DDA +
    NHR +
    HNR +
    DFA +
    PPE +
    caos_alto +
    caos_moderado,
  data = train_normalized)

# Exibindo o resumo do modelo ajustado
#summary(baseline)
train_pred <- predict(baseline, train_normalized)
valid_pred <- predict(baseline, valid_normalized)

# Treinamento Descida do Gradiente
features_x <- setdiff(names(train_normalized), "UPDRS")

x_train <- as.matrix(train_normalized[, features_x])
y_train <- train_normalized$UPDRS

gradient_descent <- function(x, y, alpha = 0.1, iterations = 1000) {
  
  m <- length(y)                 
  X <- cbind(1, x)               # Adiciona uma coluna de 1s para o intercepto (theta_0)
  Y <- matrix(y, ncol = 1)       
  
  # Inicializar coeficientes (betas)
  beta <- matrix(0, nrow = ncol(X), ncol = 1) 
  
  for (i in 1:iterations) {
    
    # Calcular as previsões
    y_pred <- X %*% beta
    
    # Calcular o erro
    error <- y_pred - Y
    
    # Calcular o gradiente 
    gradient <- (1/m) * t(X) %*% error
    
    # Atualizar os coeficientes
    beta <- beta - alpha * gradient
  }
# Retornar os coeficientes finais com os nomes corretos
  rownames(beta) <- c("Intercept", colnames(x))
  return(beta)
}

betas_gd <- gradient_descent(x_train, y_train, alpha = 0.5, iterations = 5000)

predict_dg <- function(betas, newdata) {
  
  features_names <- rownames(betas)[-1]
  
  x_new <- as.matrix(newdata[, features_names])
  
  #Adicionar a coluna de 1s para multiplicar com o Intercepto (theta_0)
  X_matrix_new <- cbind(1, x_new)
  
  y_pred_matriz <- X_matrix_new %*% betas
  
  return(as.vector(y_pred_matriz))
}

train_pred_dg <- predict_dg(betas_gd, train_normalized)
valid_pred_dg <- predict_dg(betas_gd, valid_normalized)

# Avaliação do Modelo
# Função para calcular o MAE
MAE <- function(preds, labels) {
  mae_values <- sum(abs(preds - labels)) / length(preds)
  return(mae_values)
}

# Função para calcular o MSE
MSE <- function(preds, labels) {
  mse_values <- sum((preds - labels)^2) / length(preds)
  return(mse_values)
}

# Função para calcular o R²
R2 <- function(pred, true) {
  rss <- sum((pred - true)^2)
  tss <- sum((true - mean(true))^2)
  r2 <- 1 - rss / tss
  return(r2)
}

#### Avaliação da equação normal
comparison <- data.frame(
  Modelo = c("Equação Normal", "Descida Gradiente"),

  MAE_Treino = c(
    MAE(train_pred, train_normalized$UPDRS),
    MAE(train_pred_dg, train_normalized$UPDRS)
  ),

  MAE_Valid = c(
    MAE(valid_pred, valid_normalized$UPDRS),
    MAE(valid_pred_dg, valid_normalized$UPDRS)
  ),

  MSE_Treino = c(
    MSE(train_pred, train_normalized$UPDRS),
    MSE(train_pred_dg, train_normalized$UPDRS)
  ),

  MSE_Valid = c(
    MSE(valid_pred, valid_normalized$UPDRS),
    MSE(valid_pred_dg, valid_normalized$UPDRS)
  ),

  R2_Treino = c(
    R2(train_pred, train_normalized$UPDRS),
    R2(train_pred_dg, train_normalized$UPDRS)
  ),

  R2_Valid = c(
    R2(valid_pred, valid_normalized$UPDRS),
    R2(valid_pred_dg, valid_normalized$UPDRS)
  )
)

comparison

```

2.1 -- O modelo baseline foi suficiente para resolver o problema? Quais métricas de avaliação vocês utilizaram para justificar a resposta?

2.2 -- Qual otimização foi melhor (Descida do Gradiente ou Equação Normal)? Por quê?

**2.3 --** **Para as demais tarefas, utilize apenas uma das otimizações.**

**Resposta:** <!-- Escreva sua resposta abaixo -->
2.1) O modelo baseline é utilizado como referência com todas as features da maneira mais ampla possível, portanto tem sua eficiência na resolução do problema de maneira limitada. Foram utilizados o MAE, MSE e principalmente o R² para essa avaliação.

Como o R² é de aproximadamente 9% no conjunto de treino e 15% no conjunto de validação, significa que o modelo explica apenas 9%-15% da variância da métrica alvo, o UPDRS, o que é um valor bem abaixo do considerado aceitável na literatura para modelos gerais.

2.2) Ambas as otimizações foram praticamente idênticas em seus resultados, com a Equação Normal apresentando um R² um pouco maior no conjunto de treino e a Descida do Gradiente apresentando um R² um pouco maior no conjunto de validação, então pode ser considerado minimamente superior. As métricas de MAE e MSE para ambos os modelos em ambos os conjuntos também foram praticamente idênticas entre si.
<!-- Fim da resposta -->

# Tarefa 3 -- Combinação de Features

Implementem soluções alternativas baseadas em regressão linear através da combinação das features existentes para melhorar o resultado do *baseline*. Comparem suas soluções reportando os erros no **conjunto validação**. Vocês podem solicitar ajuda de uma LLM (Maritca AI, ChatGPT, DeepSeek, etc) se preferirem.

**Lembrem-se que as features categóricas podem ser incluída no modelo mas fora do processo de combinação**. Vejam o Ex01.R como referência.\
\
Utilizem apenas

```{r atv3-code}
# Hipóteses alternativas
# Resumo do bloco Jitter (usando a média das versões normalizadas)
jitter_cols <- c("Jitter", "Jitter.Abs", "Jitter.RAP", "Jitter.PPQ5", "Jitter.DDP")
train_normalized$jitter_medio <- rowMeans(train_normalized[, jitter_cols])
valid_normalized$jitter_medio <- rowMeans(valid_normalized[, jitter_cols])

# Resumo do bloco Shimmer
shimmer_cols <- c("Shimmer", "Shimmer.dB", "Shimmer.APQ3", "Shimmer.APQ5", "Shimmer.APQ11", "Shimmer.DDA")
train_normalized$shimmer_medio <- rowMeans(train_normalized[, shimmer_cols])
valid_normalized$shimmer_medio <- rowMeans(valid_normalized[, shimmer_cols])

# f01: interação entre os blocos agregados de Jitter e Shimmer
f01 <- formula(UPDRS ~ jitter_medio + shimmer_medio + NHR + HNR + DFA + PPE
               + genero_masc + caos_alto + caos_moderado
               + jitter_medio * shimmer_medio)

# f02: interação entre as duas medidas de ruído/harmonicidade
f02 <- formula(UPDRS ~ jitter_medio + shimmer_medio + NHR + HNR + DFA + PPE
               + genero_masc + caos_alto + caos_moderado
               + jitter_medio * shimmer_medio + NHR * HNR)

# f03: adicionando interação entre as medidas de complexidade não-linear (PPE e DFA)
f03 <- formula(UPDRS ~ jitter_medio + shimmer_medio + NHR + HNR + DFA + PPE
               + genero_masc + caos_alto + caos_moderado
               + jitter_medio * shimmer_medio + NHR * HNR + PPE * DFA)

# f04: adicionando interação entre gênero e jitter (efeito pode variar por gênero)
f04 <- formula(UPDRS ~ jitter_medio + shimmer_medio + NHR + HNR + DFA + PPE
               + genero_masc + caos_alto + caos_moderado
               + jitter_medio * shimmer_medio + NHR * HNR + PPE * DFA
               + genero_masc * jitter_medio)

# f05: razão jitter/shimmer (proporção entre as duas perturbações, em vez de produto)
f05 <- formula(UPDRS ~ jitter_medio + shimmer_medio + NHR + HNR + DFA + PPE
               + genero_masc + caos_alto + caos_moderado
               + I(jitter_medio / (shimmer_medio + 1e-6)))

# Treinamento
formulas <- c(f01, f02, f03, f04, f05)

MaePerCombination <- data.frame(combination = numeric(length(formulas)), 
                                       Treino    = numeric(length(formulas)),
                                       Validacao      = numeric(length(formulas)))

i <- 1
for(f in formulas){
  # Treinando o modelo com a fórmula atual
  model <- lm(formula = f, data = train_normalized)
  
  # Realizando previsões para os dados de treino e validação
  valPred   <- predict(model, valid_normalized)
  trainPred <- predict(model, train_normalized)
  
  # Calculando o MAE para o conjunto de treino e validação
  mae_train <- MAE(trainPred, train_normalized$UPDRS)
  mae_val   <- MAE(valPred, valid_normalized$UPDRS)
  
  # Armazenando os resultados
  MaePerCombination[i, ] <- c(i, mae_train, mae_val)
  i <- i + 1
}

# Métricas de avaliação
# Avaliação das combinações de features
formulas <- c(f01, f02, f03, f04, f05)
nomes_formulas <- c("f01_jitter_shimmer", "f02_nhr_hnr", "f03_ppe_dfa",
                     "f04_genero_jitter", "f05_razao_jitter_shimmer")

comparison_combinacoes <- data.frame(
  Modelo     = character(length(formulas)),
  MAE_Treino = numeric(length(formulas)),
  MAE_Valid  = numeric(length(formulas)),
  MSE_Treino = numeric(length(formulas)),
  MSE_Valid  = numeric(length(formulas)),
  R2_Treino  = numeric(length(formulas)),
  R2_Valid   = numeric(length(formulas)),
  stringsAsFactors = FALSE
)

for (i in seq_along(formulas)) {
  model <- lm(formula = formulas[[i]], data = train_normalized)
  
  train_pred_comb <- predict(model, train_normalized)
  valid_pred_comb <- predict(model, valid_normalized)
  
  comparison_combinacoes[i, ] <- list(
    Modelo     = nomes_formulas[i],
    MAE_Treino = MAE(train_pred_comb, train_normalized$UPDRS),
    MAE_Valid  = MAE(valid_pred_comb, valid_normalized$UPDRS),
    MSE_Treino = MSE(train_pred_comb, train_normalized$UPDRS),
    MSE_Valid  = MSE(valid_pred_comb, valid_normalized$UPDRS),
    R2_Treino  = R2(train_pred_comb, train_normalized$UPDRS),
    R2_Valid   = R2(valid_pred_comb, valid_normalized$UPDRS)
  )
}

comparison_completa <- rbind(comparison, comparison_combinacoes)
comparison_completa

# Curva de viés e variância
comparison_melt <- melt(comparison_combinacoes[, c("Modelo", "MAE_Treino", "MAE_Valid")], id = "Modelo")

ggplot(comparison_melt, aes(x = Modelo, y = value, group = variable, colour = variable)) +
  geom_line() +
  geom_point() +
  ggtitle("MAE por combinação de features") +
  ylab("MAE") +
  xlab("Combinação") +
  theme(axis.text.x = element_text(angle = 45, hjust = 1))

```


3.1 -- Quais foram os critérios utilizados para selecionar as combinações de features?

3.2 -- Alguma combinação gerou um impacto positivo ou negativo significativo no desempenho do modelo? Por quê?

3.3 -- Existe alguma relação entre viés e variância no seu modelo ao modificar as combinações de features?

**Resposta:** <!-- Escreva sua resposta abaixo -->
3.1) Para fazer a combinação das features, buscou-se agrupar as features redundantes e altamentes correlacionadas, com a ajuda do Claude Sonnet 5 para identificar essas correlações. Em blocos, combinou-se as 5 medidas de Jitter com a média em jitter_medio e as 6 medidas de Shimmer com a média em shimmer_medio e foram adicionadas interações entre grupos que capturam mecanismos acústicos distintos: Jitter×Shimmer (perturbação freq.×amplitude), NHR×HNR (ruído/harmonicidade), PPE×DFA (complexidade não-linear) e gênero×Jitter (efeito pode variar por sexo).

3.2) Como é possível observar na tabela de comparação entre os modelos, o impacto das combinações escolhidas é muito pequeno. Todas as combinações apresentaram um R2 menor no conjunto de treino e um pouco maior no conjunto de validação, com a f04 apresentando o maior ganho e um R2 de 0,1984. O ganho é limitado porque o problema é de alto viés (R² ~0.07–0.08): as features explicam pouco do UPDRS.
<!-- Fim da resposta -->

# Tarefa 4 -- Modelos Polinomiais

Implementem soluções alternativas baseadas em regressão linear aumentando os graus das features (regressão com polinômios) para melhorar o resultado obtido no baseline. Plotem o erro no conjunto de treinamento e validação pelo grau do polinômio.

```{r atv4-code}
# Hipóteses polinomiais
# Features contínuas que serão elevadas aos graus polinomiais (blocos agregados
# de Jitter/Shimmer + demais medidas acústicas). As features categóricas entram
# no modelo de forma aditiva, fora do processo de elevação de grau.
real_feats <- c("jitter_medio", "shimmer_medio", "NHR", "HNR", "DFA", "PPE")
cat_feats  <- c("genero_masc", "caos_alto", "caos_moderado")

grau_maximo <- 8

# Treinamento
# Para cada grau, gera a hipótese polinomial com getHypothesis, treina o modelo
# via equação normal (lm) e mede o erro nos conjuntos de treino e validação.
MaePerDegree <- data.frame(Degree     = numeric(grau_maximo),
                           MAE_Treino = numeric(grau_maximo),
                           MAE_Valid  = numeric(grau_maximo),
                           MSE_Treino = numeric(grau_maximo),
                           MSE_Valid  = numeric(grau_maximo),
                           R2_Treino  = numeric(grau_maximo),
                           R2_Valid   = numeric(grau_maximo))

for (d in 1:grau_maximo) {
  hypothesis <- getHypothesis(real_feats, cat_feats, target = "UPDRS", degree = d)

  model <- lm(formula = hypothesis, data = train_normalized)

  train_pred_poly <- predict(model, train_normalized)
  valid_pred_poly <- predict(model, valid_normalized)

  MaePerDegree[d, ] <- c(d,
                         MAE(train_pred_poly, train_normalized$UPDRS),
                         MAE(valid_pred_poly, valid_normalized$UPDRS),
                         MSE(train_pred_poly, train_normalized$UPDRS),
                         MSE(valid_pred_poly, valid_normalized$UPDRS),
                         R2(train_pred_poly, train_normalized$UPDRS),
                         R2(valid_pred_poly, valid_normalized$UPDRS))
}

# Métricas de avaliação
MaePerDegree

# Curva de viés e variância
# O gráfico usa apenas as colunas de MAE (MSE e R2 ficam no dataframe impresso).
MaePerDegreeMelt <- melt(MaePerDegree[, c("Degree", "MAE_Treino", "MAE_Valid")], id = "Degree")

ggplot(data = MaePerDegreeMelt, aes(x = Degree, y = value, colour = variable)) +
  geom_line() +
  geom_point() +
  ggtitle("Curva de Viés/Variância -- Regressão Polinomial") +
  xlab("Grau do polinômio") +
  ylab("MAE") +
  scale_x_continuous(breaks = 1:grau_maximo) +
  scale_color_manual(values = c("MAE_Treino" = "red", "MAE_Valid" = "blue")) +
  theme(legend.position = c(0.7, 0.85), legend.title = element_blank())
```

4.1 -- Como o grau do polinômio afetou o desempenho do modelo?

4.2 -- Houve um ponto ótimo onde o erro foi minimizado? Como vocês identificaram esse ponto?

4.3 -- Em quais regiões da curva de viés e variância foi possível identificar underfitting e overfitting?

**Resposta:** <!-- Escreva sua resposta abaixo -->

4.1) O aumento do grau do polinômui reduz pouco o erro do treino, de 8.752 no grau 1 para 8.227 no grau 8, com o R2 subindo de 0.06727 para 0.17907, pois com o aumento do grau aumentou-se a flexibilidade do modelo para se ajustar aos dados. O erro de validação teve um comportamento em U, caindo até o grau 2-3 e depois aumentando novamente, indicando perda na generalização. 

4.2) O ponto ótimo onde o erro é minimizado é no g grau 2, com valor de 7.521, sendo possível observá-lo como ponto mínimo do erro na curva de viés/variância, para o conjunto de treino. Aqui o modelo tem complexidade suficiente para reduzir o viés mas sem atingir a região de overfitting ainda. 

4.3) Na curva de viés/variância é possível observar três regiões distintas: há underfitting/alto viés no grau 1, onde treino e validação tem erro "alto" e próximos entre si, ponto ideal no grau 2 onde o erro do conjunto de treinos é mínimo, como mencionado no item anterior, e overfitting/alta variância a partir do grau 4, onde o erro de treino continua caindo enquanto no conjunto de validação aumenta muito (quase 12 no grau 8), aumentando a distância entre as curvas.
<!-- Fim da resposta -->

# Tarefa 5 -- Conjunto de Teste

Após identificar o melhor modelo, utilizem-no para fazer previsões no conjunto de teste e avaliem o seu desempenho.

```{r atv5-code}
# Melhor modelo identificado nas tarefas anteriores:
# regressão polinomial de grau 2 sobre os blocos agregados (jitter_medio,
# shimmer_medio, NHR, HNR, DFA, PPE) com as categóricas de forma aditiva.
grau_otimo <- 2

# Carregamento e preparação do conjunto de teste
# O conjunto de teste passa exatamente pelo mesmo processamento do treino,
test_data <- read.csv("T01_test_set.csv", header = TRUE, stringsAsFactors = TRUE)

# O conjunto de teste possui uma coluna extra "participante" (identificador do
# paciente) que não existe no treino/validação e não é usada pelo modelo.
if ("participante" %in% names(test_data)) {
  test_data$participante <- NULL
}

# Imputação: média (do treino) para numéricas e moda (do treino) para categóricas
for (col in names(test_data)) {
  if (is.numeric(test_data[[col]])) {
    test_data[[col]][is.na(test_data[[col]])] <- mean(train_data[[col]], na.rm = TRUE)
  }
}
test_data$caos_vocal[is.na(test_data$caos_vocal)] <- moda_train

# One-hot encoding (mesmas colunas de referência usadas no treino)
test_encoded <- test_data
test_encoded$genero_masc   <- as.numeric(test_encoded$genero == "Masculino")
test_encoded$caos_alto     <- as.numeric(test_encoded$caos_vocal == "Alto")
test_encoded$caos_moderado <- as.numeric(test_encoded$caos_vocal == "Moderado")
test_encoded$genero    <- NULL
test_encoded$caos_vocal <- NULL

# Normalização Min-Max usando os mínimos/máximos do TREINO
test_normalized <- test_encoded
test_normalized[, features] <- sweep(test_normalized[, features], 2, min_features, "-")
test_normalized[, features] <- sweep(test_normalized[, features], 2, diff, "/")

# Recriar as features agregadas (mesma combinação usada nas Tarefas 3 e 4)
test_normalized$jitter_medio  <- rowMeans(test_normalized[, jitter_cols])
test_normalized$shimmer_medio <- rowMeans(test_normalized[, shimmer_cols])

# Treinamento do melhor modelo e predição no teste
best_hypothesis <- getHypothesis(real_feats, cat_feats, target = "UPDRS", degree = grau_otimo)
best_model      <- lm(formula = best_hypothesis, data = train_normalized)

# Predição
test_pred  <- predict(best_model, test_normalized)
valid_pred_best <- predict(best_model, valid_normalized)

# Métricas de avaliação (comparando validação x teste)
resultados_teste <- data.frame(
  Conjunto = c("Validação", "Teste"),
  MAE = c(MAE(valid_pred_best, valid_normalized$UPDRS),
          MAE(test_pred,       test_normalized$UPDRS)),
  MSE = c(MSE(valid_pred_best, valid_normalized$UPDRS),
          MSE(test_pred,       test_normalized$UPDRS)),
  R2  = c(R2(valid_pred_best,  valid_normalized$UPDRS),
          R2(test_pred,        test_normalized$UPDRS))
)

resultados_teste
```

5.1 -- Qual foi o critério adotado para definir o melhor modelo?

5.2 -- Como os resultados no conjunto de teste se comparam aos obtidos no conjunto de validação? Houve algum indício degradação ou melhora do modelo?

5.3 -- Expliquem a diferença entre os modelos e o porquê que estas diferenças levaram a resultados piores ou melhores.

5.4 -- Considerando as diferentes abordagens testadas, quais estratégias poderiam ser aplicadas para melhorar ainda mais o desempenho do modelo?

**Resposta:** <!-- Escreva sua resposta abaixo -->

5.1) O critério foi o menor erro no conjunto de validação (MAE como métrica principal, apoiado por MSE e R²), de acordo com tradeoff de viés e variância. Comparando todas as configurações, o modelo polinomial de grau 2 foi o único a reduzir o erro de validação de forma significativa (MAE de 7,52 e R² de 0,35), sem cair na região de overfitting observada a partir do grau 4. Por isso ele foi escolhido como modelo final.

5.2) Avaliando o modelo de grau 2 no conjunto de teste, houve degradação em relação à validação: o MAE subiu de 7,52 (validação) para 8,19 (teste), o MSE de 75,2 para 89,7 e o R² caiu de 0,35 para -0,14 (negativo). Isso significa que o bom desempenho no conjunto de validação não se transferiu totalmente para o conjunto de teste, o que pode indicar um overfitting ainda no split de validação. Além disso, o R² negativo evidencia que, mesmo o desempenho pelo MAE sendo comparável entre a validação e o teste, o modelo mal supera a média simples nesse conjunto, indiciando que o ganhos ganhos na validação não generalizam plenamente.

5.3) Os métodos testados diferem na complexidade e na forma de representar as features. O baseline usa todas as features de forma linear e aditiva, o que é uma combinação simples e leva a um alto víes. A descida do gradiente e a equação normal são formas distintas de otimizar o mesmo modelo linear: a equação normal resolve de forma fechada e a descida do gradiente de forma iterativa, o que nesse caso levou a resultados equivalentes. Na tarefa 3, as combinações de features adicionam interações entre variáveis diferentes, mas trouxeram ganho pequeno porque o problema é de alto viés. Na tarefa 4, A regressão polinomial eleva as mesmas features a graus maiores, dando ao modelo maior complexidade para conseguir identificar relações não-lineares: no grau 2 isso reduz o viés e melhora a generalização (grau ideal), sendo que em graus altos a variância aumenta muito e o desempenho piora.

5.4) Algumas estratégias possíveis: regularização dos modelos, validação cruzada k-fold, tratamento da dependência entre amostras (devido a característica inerente do dataset de vários registros por paciente), testar modelos não-lineares mais expressivos e melhorar a seleção de features.
<!-- Fim da resposta -->

# Observações Finais

Justifiquem suas escolhas com base em evidências (métricas, gráficos, hipóteses teóricas).

A clareza na comunicação dos resultados é mais importante do que a qualidade do modelo!
