---
title: INF0615 -- Aprendizado de Máquina Supervisionado I
output: pdf_document
subtitle: Trabalho 2 - Detecção de Fake News
author: 
  - Anselmo Faria Alvarez Júnior
  - Augusto José Mangini dos Santos
  - Julio Cesar da Silva
---

```{r setup, include = FALSE}

knitr::opts_chunk$set(
  echo    = TRUE,   # Exibir código nos chunks
  error   = FALSE,  # Ocultar mensagens de erro
  message = FALSE,  # Ocultar mensagens informativas
  warning = FALSE,  # Ocultar avisos
  tidy    = FALSE   # Não reformatar automaticamente o código
)

options(digits = 4) # Definição do número de casas decimais padrão
```

Neste segundo trabalho, exploraremos a predição de Fake News.

O conjunto de dados está disponível na página da disciplina no Moodle (arquivo `T02_SPLIT_set.csv`).

# Função de apoio

## getHypothesis

Essa função auxilia na escrita dos modelos polinomiais.

Parâmetros:

\- `features_names`: conjunto de *features* a serem consideradas na criação do modelo polinomial;

\- `degree`: indica até qual grau polinomial as *features* serão elevadas.

```{r}
# A funcao abaixo auxilia na escrita dos modelos polinomiais. 
# Parametros:
#  "real_feature_names": conjunto de features continuas que sera considerado na
#                        criacao do modelo polinomial.
# "target": nome da coluna da variável alvo que queira predizer.
#                       
# "degree": numero inteiro que indica ate qual grau polinomial as features continuas
#           em "real_feature_names" serao elevadas. 
#
# A funcao retorna a hipotese ja definida para realizar o treinamento do modelo. 
# Uma ilustracao de uma funcao similar aparece no Ex02.R na linha 490

getHypothesis <- function(real_feature_names, target="label", degree=3){
    
    hypothesis_string <- paste("hypothesis <- formula(", target, " ~ ")
    for(d in 1:degree){
        for(i in 1:length(real_feature_names)){
            hypothesis_string <- paste(hypothesis_string, 
                                       "I(", real_feature_names[i], "^", d, ") + ",
                                       sep = "")
        }
    }
    
    
    hypothesis_string <- substr(hypothesis_string, 1, nchar(hypothesis_string)-3)
    hypothesis_string <- paste(hypothesis_string, ")")
    hypothesis <- eval(parse(text=hypothesis_string))
    return(hypothesis)
}
```

## getLoss

Função que calcula a *Cross Entropy Loss*. Ela é útil para mostrar em gráficos de curva de viés e variância o erro de classificadores.

Parâmetros:

\- `y_true`: vetor das classes verdadeiras (*ground truth*);

\- `y_pred`: vetor das classes preditas pelo classificador.

```{r}
getLoss <- function(y_true, y_pred){
  y_pred_n <- y_pred[y_true == 0]
  y_pred_p <- y_pred[y_true == 1]
  
  countN <- length(y_pred_n)
  countP <- length(y_pred_p)
  
  eps <- 1e-9  # Constante pequena para estabilidade numérica

  totalLossN <- sum(-log2(1 - y_pred_n + eps))
  
  totalLossP <- sum(-log2(y_pred_p + eps))
  
  avgLossN <- totalLossN / countN
  avgLossP <- totalLossP / countP

  avgLossTotal <- (avgLossN + avgLossP) / 2

  return(c(LossN = avgLossN, LossP = avgLossP, AverageLoss = avgLossTotal))
}
```

## getRelativeConfusionMatrix

Função que calcula a matriz de confusão relativa.

Paramêtro:

\- `cm`: matriz de confusão absoluta.

```{r}
getRelativeConfusionMatrix <- function(cm){
    cm_absolute = t(cm$table)
    
    cm_relative = cm_absolute
    
    cm_relative[1,1] = cm_absolute[1,1]/sum(cm_absolute[1,])
    cm_relative[1,2] = cm_absolute[1,2]/sum(cm_absolute[1,])
    cm_relative[2,1] = cm_absolute[2,1]/sum(cm_absolute[2,])
    cm_relative[2,2] = cm_absolute[2,2]/sum(cm_absolute[2,])
    
    return(cm_relative)
}
```

## getMetrics

Função que calcula diversas métricas de avaliação a partir de uma matriz de confusão.

Parâmetro:

\- `cm`: matriz de confusão (cm\$table).

```{r}
calculateMetrics <- function(cm) {
  # Extrai TN, FP, FN, TP da matriz de confusão
  cm <- t(cm)
  
  # Assumindo a estrutura:
  #           Prediction
  # Reference   0     1
  #         0   TN    FP
  #         1   FN    TP
  
  TN <- cm[1, 1]
  FP <- cm[1, 2]
  FN <- cm[2, 1]  
  TP <- cm[2, 2]  
  
  precision <- if (TP + FP == 0) 0 else TP / (TP + FP)
  recall    <- if (TP + FN == 0) 0 else TP / (TP + FN)
  f1        <- if (precision + recall == 0) 0 else (2 * precision * recall) / (precision + recall)
  bal_acc   <- ( (TN / (TN + FP)) + (TP / (TP + FN)) ) / 2
  
  return(c(Precision = precision, Recall = recall, F1 = f1, BalAcc = bal_acc))
}

## Exemplo de uso
# cm <- confusionMatrix(data = as.factor(valPred), reference = as.factor(ValSet$target), positive='1')
# metrics <- calculateMetrics(cm$table)
```

# Tarefa 0 -- Configurando o ambiente

Carregue as bibliotecas necessárias e defina uma semente aleatória para garantir a reprodutibilidade dos experimentos.

```{r atv0-code}
# Adicione as bibliotecas necessárias
set.seed(42)

library(caret)
library(rpart)
library(glmnet)
library(randomForest)
library(ggplot2)
library(reshape2)
library(xgboost)
source("support_functions.R")

# Funcao usada no exercicio 3
function_valid_metrics <- function(
    modelo,
    train_normalized,
    valid_normalized,
    threshold = 0.5
) {
    train_pred <- predict(modelo, train_normalized, type = "response")
    valid_pred <- predict(modelo, valid_normalized, type = "response")

    pred_train <- ifelse(train_pred >= threshold, "true", "fake")
    pred_valid <- ifelse(valid_pred >= threshold, "true", "fake")

    pred_train <- factor(pred_train,
                         levels = levels(train_normalized$label))

    pred_valid <- factor(pred_valid,
                         levels = levels(valid_normalized$label))

    cm_train <- table(
        Real = train_normalized$label,
        Previsto = pred_train
    )

    cm_valid <- table(
        Real = valid_normalized$label,
        Previsto = pred_valid
    )

    cm_train_rel <- prop.table(cm_train, 1)
    cm_valid_rel <- prop.table(cm_valid, 1)

    cm_train_metrics <- confusionMatrix(
        reference = train_normalized$label,
        data = pred_train
    )

    cm_valid_metrics <- confusionMatrix(
        reference = valid_normalized$label,
        data = pred_valid
    )

    return(list(
        train_matrix = cm_train,
        valid_matrix = cm_valid,
        train_matrix_relative = cm_train_rel,
        valid_matrix_relative = cm_valid_rel,
        train_metrics = cm_train_metrics,
        valid_metrics = cm_valid_metrics
    ))
}

function_valid_metrics_glmnet <- function(
    modelo,
    x_train,
    y_train,
    x_valid,
    y_valid,
    threshold = 0.5
){

    # Predições (probabilidades)
    train_pred <- predict(
        modelo,
        newx = x_train,
        type = "response"
    )

    valid_pred <- predict(
        modelo,
        newx = x_valid,
        type = "response"
    )

    # Classes do problema
    negative_class <- levels(y_train)[1]
    positive_class <- levels(y_train)[2]

    # Converter probabilidades em classes
    pred_train <- ifelse(
        train_pred >= threshold,
        positive_class,
        negative_class
    )

    pred_valid <- ifelse(
        valid_pred >= threshold,
        positive_class,
        negative_class
    )

    pred_train <- factor(
        pred_train,
        levels = levels(y_train)
    )

    pred_valid <- factor(
        pred_valid,
        levels = levels(y_valid)
    )

    # Matrizes de confusão
    cm_train <- table(
        Real = y_train,
        Previsto = pred_train
    )

    cm_valid <- table(
        Real = y_valid,
        Previsto = pred_valid
    )

    # Matrizes relativas
    cm_train_rel <- prop.table(cm_train, 1)

    cm_valid_rel <- prop.table(cm_valid, 1)

    # Métricas
    cm_train_metrics <- confusionMatrix(
        reference = y_train,
        data = pred_train
    )

    cm_valid_metrics <- confusionMatrix(
        reference = y_valid,
        data = pred_valid
    )

    return(list(
        train_matrix = cm_train,
        valid_matrix = cm_valid,

        train_matrix_relative = cm_train_rel,
        valid_matrix_relative = cm_valid_rel,
        train_metrics = cm_train_metrics,
        valid_metrics = cm_valid_metrics
    ))
}


```

# Tarefa 1 -- Inspeção de Dados

Carreguem e inspecionem o conjunto de dados. Além disso, preparem os dados corretamente para serem utilizados nos classificadores, preocupando-se com o balanceamento de classes e normalização (se necessário).

```{r atv1-code}
train_data <- read.csv("T02_train_set.csv", stringsAsFactors = TRUE)
valid_data <- read.csv("T02_valid_set.csv", stringsAsFactors = TRUE)

# Sumário da base
summary(train_data)

# Tratamento dos valores ausentes
# Pela quantidade de zeros nas colunas que possuem valores ausentes,
# escolheu-se a mediana para substituição
for (col in names(train_data)) {
  if (is.numeric(train_data[[col]])) {
    mediana <- median(train_data[[col]], na.rm = TRUE)

    train_data[[col]][is.na(train_data[[col]])] <- mediana
    valid_data[[col]][is.na(valid_data[[col]])] <- mediana
  }
}

train_data$label <- as.factor(train_data$label)

# ANTES
table(train_data$label)
prop.table(table(train_data$label))

train_smote <- SMOTE(
    label ~ .,
    train_data,
    perc.over = 300,
    perc.under = 100,
    k = 5
)

# DEPOIS
table(train_smote$label)
prop.table(table(train_smote$label))


```

1.1 – Quantas amostras existem no conjunto de dados?

1.2 – Existem amostras com valores ausentes? Como vocês pretendem tratar esses casos?

1.3 – Esse conjunto de dados é balanceado? Caso não seja, como pretendem tratá-lo e por que usar essa técnica específica?

1.4 – Há alguma característica dos dados que pode impactar o desempenho do modelo?

**Resposta:** <!-- Escreva sua resposta abaixo -->

1.1 - O conjunto de treinamento possui 1.568 amostras, distribuídas em duas classes: 314 notícias falsas (fake) e 1.254 
notícias verdadeiras (true).

1.2 - Existem valores ausentes em diversas features, porém em pequena quantidade. Como a perda de dados seria desnecessária, optou-se por substituir os valores ausentes pela mediana de cada atributo numérico, preservando todas as amostras do conjunto de treinamento. A escolha pela mediana foi feita porque as colunas com valores ausentes possuem muitos zeros e são assimétricas, então a escolha pela média poderia deixar de representar o "centro" dos dados.

1.3 - O conjunto de dados é desbalanceado, contendo aproximadamente 20% de notícias falsas e 80% de notícias verdadeiras. Para reduzir o viés dos classificadores em favor da classe majoritária, optou-se pelo SMOTE por gerar exemplos sintéticos da classe minoritária, reduzindo o risco de overfitting em comparação ao simples oversampling por duplicação de exemplos.

1.4 - O conjunto apresenta algumas características que podem influenciar o desempenho dos classificadores:
- Desbalanceamento entre as classes, com predominância da classe true, podendo induzir o modelo a favorecer essa classe.
- Valores ausentes em algumas features, exigindo tratamento antes do treinamento.
- Grande diferença de escala entre os atributos, com algumas variáveis apresentando valores próximos de zero e outras superiores a um milhão, tornando recomendável a normalização dos dados.
- Alta esparsidade, observada pelo fato de muitas features apresentarem mediana igual a zero, indicando que grande parte das observações possui valor nulo nessas variáveis.
- Presença de valores extremos (outliers), que podem influenciar principalmente modelos lineares.

Como todas as features são numéricas, não foi necessário realizar codificação de atributos categóricos; apenas a variável label representa a classe alvo.

<!-- Fim da resposta -->

# Tarefa 2 -- Regressão Logística

Treinem um modelo *baseline* de regressão logística utilizando **todas as features disponíveis**.

```{r atv2-code}
train_normalized <- train_smote
valid_normalized <- valid_data

# Remover a variável alvo "label" da lista de features
features <- setdiff(names(train_normalized), "label")

min_features <- apply(train_normalized[, features], 2, min)
max_features <- apply(train_normalized[, features], 2, max)
diff         <- max_features - min_features
diff[diff == 0] <- 1

# Treinamento
train_normalized[, features] <- sweep(train_normalized[, features], 2, min_features, "-")
train_normalized[, features] <- sweep(train_normalized[, features], 2, diff, "/")

# Validacao
valid_normalized[, features] <- sweep(valid_normalized[, features], 2, min_features, "-")
valid_normalized[, features] <- sweep(valid_normalized[, features], 2, diff, "/")

baseline <- glm(
    label ~ .,
    data = train_normalized,
    family = binomial()
)

cat("=== Resumo do modelo baseline (Regressão Logística com todas as features) ===\n")
summary(baseline)

train_pred <- predict(baseline, train_normalized, type = "response")
valid_pred <- predict(baseline, valid_normalized, type = "response")

# Converter para classes
pred_train <- ifelse(train_pred >= 0.5, "true", "fake")
pred_valid <- ifelse(valid_pred >= 0.5, "true", "fake")

pred_train <- factor(pred_train, levels = levels(train_normalized$label))
pred_valid <- factor(pred_valid, levels = levels(valid_normalized$label))

cm_train <- table(
    Real = train_normalized$label,
    Previsto = pred_train
)

cat("\n=== Matriz de Confusão (absoluta) - Conjunto de Treino ===\n")
cm_train

cm_valid <- table(
    Real = valid_normalized$label,
    Previsto = pred_valid
)

cat("\n=== Matriz de Confusão (absoluta) - Conjunto de Validação ===\n")
cm_valid

cat("\n=== Matriz de Confusão Relativa (proporção por linha/classe real) - Treino ===\n")
prop.table(cm_train, 1)

cat("\n=== Matriz de Confusão Relativa (proporção por linha/classe real) - Validação ===\n")
prop.table(cm_valid, 1)

cm_train_metrics <- confusionMatrix(
    reference = train_normalized$label,
    data = pred_train
)

cm_valid_metrics <- confusionMatrix(
    reference = valid_normalized$label,
    data = pred_valid
)

cat("\n=== Métricas de Avaliação - Conjunto de Treino ===\n")
cm_train_metrics
cat("\n=== Métricas de Avaliação - Conjunto de Validação ===\n")
cm_valid_metrics

```

2.1 – O modelo baseline foi suficiente para resolver o problema? Quais métricas de avaliação vocês utilizaram para justificar a resposta?

**Resposta:** <!-- Escreva sua resposta abaixo -->

2.1 - O modelo baseline apresentou bom desempenho na classificação de Fake News. No conjunto de validação, obteve Acurácia de 90,1% e Acurácia Balanceada de 89,4%, indicando bom desempenho mesmo em um conjunto originalmente desbalanceado. Além disso, apresentou Sensibilidade de 88,1% para identificar notícias falsas e Especificidade de 90,7% para notícias verdadeiras. Embora a Acurácia tenha reduzido de 96,9% no treinamento para 90,1% na validação, o modelo manteve boa capacidade de generalização.

<!-- Fim da resposta -->

# Tarefa 3 -- Soluções alternativas da Regressão Logística

Implementem soluções alternativas baseadas em regressão logística, seja através da combinação das *features* **ou** de modelos polinomiais para melhorar o resultado do *baseline*. Comparem suas soluções reportando métricas de interesse no **conjunto de validação**.

```{r atv3-code}

# Modelos polinomiais: as 60 features são elevadas a graus crescentes usando a 
# função de apoio disponível.
# Usamos glmnet seguindo o exemplo de aula.
grau_maximo <- 8

ComparacaoPoly <- data.frame(
  Grau                    = numeric(grau_maximo),
  Accuracy_Treino         = numeric(grau_maximo),
  Accuracy_Valid          = numeric(grau_maximo),
  Kappa_Valid             = numeric(grau_maximo),
  BalancedAccuracy_Treino = numeric(grau_maximo),
  BalancedAccuracy_Valid  = numeric(grau_maximo),
  Sensitivity_Valid       = numeric(grau_maximo),
  Specificity_Valid       = numeric(grau_maximo)
)

modelos_poly <- list()

for (d in 1:grau_maximo) {
  hypothesis <- getHypothesis(features, target = "label", degree = d)

  x_train <- model.matrix(hypothesis, train_normalized)[, -1]
  x_valid <- model.matrix(hypothesis, valid_normalized)[, -1]
  y_train <- train_normalized$label
  y_valid <- valid_normalized$label

  modelo_d <- glmnet(
      x_train, y_train,
      family = "binomial",
      standardize = FALSE,
      maxit = 1e5,
      alpha = 0,
      lambda = 1e-6
  )

  modelos_poly[[d]] <- modelo_d

  train_pred <- predict(modelo_d, newx = x_train, type = "response")
  valid_pred <- predict(modelo_d, newx = x_valid, type = "response")

  pred_train <- factor(ifelse(train_pred >= 0.5, "true", "fake"), levels = levels(y_train))
  pred_valid <- factor(ifelse(valid_pred >= 0.5, "true", "fake"), levels = levels(y_valid))

  cm_train_d <- confusionMatrix(reference = y_train, data = pred_train)
  cm_valid_d <- confusionMatrix(reference = y_valid, data = pred_valid)

  ComparacaoPoly[d, ] <- c(
      d,
      cm_train_d$overall["Accuracy"],
      cm_valid_d$overall["Accuracy"],
      cm_valid_d$overall["Kappa"],
      cm_train_d$byClass["Balanced Accuracy"],
      cm_valid_d$byClass["Balanced Accuracy"],
      cm_valid_d$byClass["Sensitivity"],
      cm_valid_d$byClass["Specificity"]
  )
}

ComparacaoPoly

# Comparação direta com o baseline (Tarefa 2)
comparacao <- data.frame(
    Modelo = c("Baseline", paste0("Grau ", 1:grau_maximo)),
    Accuracy = c(cm_valid_metrics$overall["Accuracy"], ComparacaoPoly$Accuracy_Valid),
    Kappa = c(cm_valid_metrics$overall["Kappa"], ComparacaoPoly$Kappa_Valid),
    BalancedAccuracy = c(cm_valid_metrics$byClass["Balanced Accuracy"], ComparacaoPoly$BalancedAccuracy_Valid),
    Sensitivity = c(cm_valid_metrics$byClass["Sensitivity"], ComparacaoPoly$Sensitivity_Valid),
    Specificity = c(cm_valid_metrics$byClass["Specificity"], ComparacaoPoly$Specificity_Valid)
)

comparacao

# Curva de viés e variância (Acurácia Balanceada x grau do polinômio)
ComparacaoPolyMelt <- melt(
    ComparacaoPoly[, c("Grau", "BalancedAccuracy_Treino", "BalancedAccuracy_Valid")],
    id = "Grau"
)

ggplot(data = ComparacaoPolyMelt, aes(x = Grau, y = value, colour = variable)) +
  geom_line() +
  geom_point() +
  ggtitle("Curva de Viés/Variância -- Regressão Logística Polinomial") +
  xlab("Grau do polinômio") +
  ylab("Acurácia Balanceada") +
  scale_x_continuous(breaks = 1:grau_maximo) +
  scale_color_manual(values = c("BalancedAccuracy_Treino" = "red", "BalancedAccuracy_Valid" = "blue")) +
  theme(legend.position = c(0.7, 0.3), legend.title = element_blank())

# Melhor modelo = maior Acurácia Balanceada no conjunto de validação
melhor_grau <- ComparacaoPoly$Grau[which.max(ComparacaoPoly$BalancedAccuracy_Valid)]
cat("\nMelhor grau (maior Acurácia Balanceada na validação):", melhor_grau, "\n")

melhor_modelo_poly  <- modelos_poly[[melhor_grau]]
melhor_hypothesis   <- getHypothesis(features, target = "label", degree = melhor_grau)
x_valid_melhor      <- model.matrix(melhor_hypothesis, valid_normalized)[, -1]
valid_pred_melhor   <- predict(melhor_modelo_poly, newx = x_valid_melhor, type = "response")
pred_valid_melhor   <- factor(ifelse(valid_pred_melhor >= 0.5, "true", "fake"), levels = levels(valid_normalized$label))

cm_valid_melhor <- table(Real = valid_normalized$label, Previsto = pred_valid_melhor)

cat("\nMatriz de Confusão Relativa - Melhor Modelo (grau", melhor_grau, ") - Validação\n")
prop.table(cm_valid_melhor, 1)
```

3.1 – Quais foram os critérios utilizados para selecionar a técnica alternativa?

3.2 – Alguma combinação gerou um impacto positivo ou negativo significativo no desempenho do modelo? Por quê?

3.3 – Existe alguma relação entre viés e variância no seu modelo ao modificar o modelo (seja por combinações de *features* ou polinomiais)?

**Resposta:** <!-- Escreva sua resposta abaixo -->

3.1 - A técnica alternativa escolhida foi a regressão polinomial, pois como as features disponibilizadas são anônimas a combinação de features seria arbitrária. Foram testados graus de 1 a 8, utilizando a função disponibilizada getHypothesis e a biblioteca glmnet.

3.2 - Sim. O grau 1 apresentou o melhor desempenho entre todos os graus testados, obtendo Accuracy de 90,75%, Balanced Accuracy de 90,86%, Kappa de 0,7386 e Sensitivity de 91,04% (todos do conjunto de validação), superando o modelo baseline (Accuracy de 90,1%, Balanced Accuracy de 89,4%, Kappa de 0,7189 e Sensitivity de 88,06%). A partir do grau 2, o desempenho piorou de forma consistente, com a Balanced Accuracy caindo para 88,25% e se estabilizando perto de 87,50% a partir do grau 6, o que indica que elevar as features a potências não agrega informação relevante ao modelo, apenas um ganho marginal.

3.3 - Sim. A curva de viés e variância mostra que o viés já é baixo no grau 1 (com uma acurácia no conjunto de treino de quase 97%), de modo que o aumento do grau não reduz o viés, apenas eleva a variância do modelo. Isso é possível de se observar pela queda do desempenho de validação a partir do grau 2, enquanto a Accuracy de treino se mantém estável ou cresce ligeiramente, o que pode ser considerada uma região de overfitting e sem uma região de underfitting entre os graus testados.


<!-- Fim da resposta -->

# Tarefa 4 -- Regularização

Escolham um dos modelos do item anterior e variem o fator de regularização ($\lambda$). Avaliem a curva de viés e variância e reportem a matriz de confusão relativa para o melhor modelo no conjunto de validação.

```{r atv4-code}

# Regularização aplicada ao modelo escolhido na Tarefa 3: regressão logística
# polinomial de grau "melhor_grau" (grau 1, todas as 60 features)
alpha <- 0  # alpha = 0 -> Ridge

grau_escolhido <- melhor_grau
hypothesis_reg <- getHypothesis(features, target = "label", degree = grau_escolhido)

x_train <- model.matrix(hypothesis_reg, train_normalized)[, -1]
x_valid <- model.matrix(hypothesis_reg, valid_normalized)[, -1]

y_train <- train_normalized$label
y_valid <- valid_normalized$label

lambda_values <- c(0.00001, 0.0001, 0.001, 0.01, 0.1, 1, 10, 100, 1000)

ResultadoRegularizacao <- data.frame(
    lambda                  = lambda_values,
    Accuracy_Treino         = numeric(length(lambda_values)),
    Accuracy_Valid          = numeric(length(lambda_values)),
    BalancedAccuracy_Treino = numeric(length(lambda_values)),
    BalancedAccuracy_Valid  = numeric(length(lambda_values))
)

modelos_lambda <- list()

for (i in seq_along(lambda_values)) {
    model <- glmnet(
        x = x_train,
        y = y_train,
        family = "binomial",
        alpha = alpha,
        lambda = lambda_values[i]
    )

    modelos_lambda[[i]] <- model

    metrics <- function_valid_metrics_glmnet(
        modelo = model,
        x_train = x_train,
        y_train = y_train,
        x_valid = x_valid,
        y_valid = y_valid
    )

    ResultadoRegularizacao$Accuracy_Treino[i]         <- metrics$train_metrics$overall["Accuracy"]
    ResultadoRegularizacao$Accuracy_Valid[i]          <- metrics$valid_metrics$overall["Accuracy"]
    ResultadoRegularizacao$BalancedAccuracy_Treino[i] <- metrics$train_metrics$byClass["Balanced Accuracy"]
    ResultadoRegularizacao$BalancedAccuracy_Valid[i]  <- metrics$valid_metrics$byClass["Balanced Accuracy"]
}

cat("=== Métricas por valor de lambda ===\n")
ResultadoRegularizacao

# Curva de viés e variância (Acurácia Balanceada x lambda, em escala log)
ResultadoRegularizacaoMelt <- melt(
    ResultadoRegularizacao[, c("lambda", "BalancedAccuracy_Treino", "BalancedAccuracy_Valid")],
    id = "lambda"
)

ggplot(data = ResultadoRegularizacaoMelt, aes(x = lambda, y = value, colour = variable)) +
  geom_line() +
  geom_point() +
  scale_x_log10() +
  ggtitle("Curva de Viés/Variância -- Regularização Ridge") +
  xlab(expression(lambda)) +
  ylab("Acurácia Balanceada") +
  scale_color_manual(values = c("BalancedAccuracy_Treino" = "red", "BalancedAccuracy_Valid" = "blue")) +
  theme(legend.position = c(0.25, 0.3), legend.title = element_blank())

# Melhor lambda = maior Acurácia Balanceada no conjunto de validação
best_index  <- which.max(ResultadoRegularizacao$BalancedAccuracy_Valid)
best_lambda <- ResultadoRegularizacao$lambda[best_index]

cat("\nMelhor lambda (maior Acurácia Balanceada na validação):", best_lambda, "\n")

best_model <- modelos_lambda[[best_index]]

valid_pred_best <- predict(best_model, newx = x_valid, type = "response")
pred_valid_best  <- factor(ifelse(valid_pred_best >= 0.5, "true", "fake"), levels = levels(y_valid))

cm_valid_best <- table(Real = y_valid, Previsto = pred_valid_best)

cat("\n=== Matriz de Confusão Relativa - Melhor Lambda (", best_lambda, ") - Validação ===\n")
prop.table(cm_valid_best, 1)

best_metrics <- confusionMatrix(reference = y_valid, data = pred_valid_best)
best_metrics

```

4.1 – Como a regularização afetou o desempenho do modelo?

4.2 – Foi utilizada regularização Lasso ou Ridge? Por quê?

4.3 – Houve um ponto ótimo onde o erro foi minimizado? Como vocês identificaram esse ponto?

4.4 – Em quais regiões da curva de viés e variância foi possível identificar *underfitting* e *overfitting*?

**Resposta:** <!-- Escreva sua resposta abaixo -->

4.1 - A regularização aplicada ao modelo polinomial de graul 1, escolhido na Tarefa 3 como melhor desempenho, manteve o desempenho estável para valores de lambda pequenos, entre 1e-05 a 1e-03, com a acurácia balanceada variando entre 89% e 91%. A partir de lambda = 0,1, o desempenho começa a degradar gradualmente e quando lambda >= 10 o modelo sofre uma queda acentuada, chegando a uma acurácia balanceada de 50% para lambda entre 100-1000, o que é equivalente a uma previsão aleatória.

4.2 - Foi utilizada a regularização Ridge (alpha = 0 no glmnet), pois o objetivo era controlar a magnitude dos coeficientes do modelo com todas as 60 features (grau 1, escolhido na Tarefa 3) sem eliminar variáveis por completo, diferentemente do Lasso, que zeraria coeficientes e produziria um efeito de seleção de features.

4.3 - Sim. Foi identificado um ponto ótimo para o fator de regularização. O melhor desempenho ocorreu para lambda = 1e-4, que apresentou a maior acurácia balanceada no conjunto de validação (90,86%), coincidindo com o modelo de grau 1 sem regularização relevante da Tarefa 3. Esse valor foi escolhido comparando o desempenho obtido para todos os valores de lambda testados e selecionando aquele que apresentou a maior acurácia balanceada na validação.

4.4 - A curva de viés e variância mostra as três regiões: 
- Leve overfitting para lambda muito pequeno (1e-05), onde o treino supera a validação em quase 10%; 
- Desempenho ótimo entre lambda = 1e-04 e 1e-03, onde treino e validação ficam próximos e altos;
- Underfitting progressivo a partir de lambda = 1, tornando-se severo em lambda >= 10, onde ambas as curvas convergem para aproximadamente 50% de acurácia balanceada, evidenciando que a penalização excessiva elimina a capacidade preditiva do modelo.

<!-- Fim da resposta -->

# Tarefa 5 -- Árvore de Decisão

Treinem um modelo *baseline 2* de árvore de decisão **todas as features disponíveis**.

```{r atv5-code}

tree_model <- rpart(
    label ~ .,
    data = train_smote,
    method = "class"
)

pred_train <- predict(tree_model, train_smote, type = "class")
pred_valid <- predict(tree_model, valid_data, type = "class")

cm_train <- confusionMatrix(pred_train, train_smote$label)
cm_valid <- confusionMatrix(pred_valid, valid_data$label)

train_metrics <- calculateMetrics(cm_train$table)
valid_metrics <- calculateMetrics(cm_valid$table)

cat("\n=== Matriz de Confusão (absoluta) - Conjunto de Treino ===\n")
cm_train

cat("\n=== Métricas do Conjunto de Treino ===\n")
train_metrics

cat("\n=== Matriz de Confusão (absoluta) - Conjunto de Validação ===\n")
cm_valid

cat("\n=== Métricas do Conjunto de Validação ===\n")
valid_metrics

```

5.1 – O modelo *baseline 2* foi suficiente para resolver o problema? Quais métricas de avaliação vocês utilizaram para justificar a resposta?

**Resposta:** <!-- Escreva sua resposta abaixo -->

5.1 - O modelo baseline 2 baseado em árvore de decisão apresentou um desempenho satisfatório na tarefa de classificação de notícias falsas, indicando que foi capaz de aprender padrões relevantes do conjunto de dados. No conjunto de validação, o modelo obteve 86,0% de acurácia e 81,2% de acurácia balanceada (métricas simétricas, independentes de qual classe é considerada positiva). Considerando "fake" como classe positiva (conforme o objeto cm_valid gerado pelo caret), o modelo obteve Sensitivity de 73,1% e Specificity de 89,2%, ou seja, identificou corretamente 73,1% das notícias falsas. Já a função calculateMetrics(), fornecida no material de apoio, calcula Precision, Recall e F1 tomando "true" como classe positiva, resultando em 93,0% de precisão, 89,2% de recall e 91,1% de F1-score para a identificação de notícias verdadeiras. Esses resultados mostram que o modelo tem bom desempenho geral, mas ainda erra uma parcela relevante das notícias falsas (Sensitivity de apenas 73,1% para "fake"), o que é particularmente relevante dado que o objetivo do trabalho é a detecção de fake news. Houve também uma queda de desempenho em relação ao conjunto de treinamento (92,6% de acurácia e 92,7% de acurácia balanceada), indicando um certo grau de overfitting. Assim, o baseline 2 é suficiente como um modelo inicial para o problema, porém ainda há espaço para melhorias.

<!-- Fim da resposta -->

# Tarefa 6 -- Profundidade da Árvore de Decisão

Treinem árvores de decisão variando a profundidade máxima. Mostrem a curva de viés e variância, no qual o eixo X é a profundidade e o eixo Y é o erro ou uma métrica de interesse.

```{r atv6-code}

depths <- 1:15

results <- data.frame(
    Profundidade            = depths,
    BalancedAccuracy_Treino = numeric(length(depths)),
    BalancedAccuracy_Valid  = numeric(length(depths))
)

# Loop para treinar modelos com diferentes profundidades e calcular métricas
# minsplit=2 e cp=0.0 Mesma configuração usada no Módulo 4.1 de Ex07
for(i in seq_along(depths)){
    model <- rpart(
        label ~ .,
        data = train_smote,
        method = "class",
        control = rpart.control(
            minsplit = 2,
            cp = 0.0,
            maxdepth = depths[i],
            xval = 0
        )
    )

    pred_train <- predict(
        model,
        train_smote,
        type = "class"
    )

    pred_valid <- predict(
        model,
        valid_data,
        type = "class"
    )

    cm_train <- confusionMatrix(
        pred_train,
        train_smote$label
    )

    cm_valid <- confusionMatrix(
        pred_valid,
        valid_data$label
    )

    results$BalancedAccuracy_Treino[i] <- calculateMetrics(cm_train$table)["BalAcc"]
    results$BalancedAccuracy_Valid[i]  <- calculateMetrics(cm_valid$table)["BalAcc"]
}

results

# Curva de viés e variância (mesmo padrão visual das Tarefas 3 e 4)
resultsMelt <- melt(
    results[, c("Profundidade", "BalancedAccuracy_Treino", "BalancedAccuracy_Valid")],
    id = "Profundidade"
)

ggplot(data = resultsMelt, aes(x = Profundidade, y = value, colour = variable)) +
  geom_line() +
  geom_point() +
  ggtitle("Curva de Viés/Variância -- Árvore de Decisão") +
  xlab("Profundidade") +
  ylab("Acurácia Balanceada") +
  scale_x_continuous(breaks = depths) +
  scale_color_manual(values = c("BalancedAccuracy_Treino" = "red", "BalancedAccuracy_Valid" = "blue")) +
  theme(legend.position = c(0.75, 0.3), legend.title = element_blank())

# Melhor profundidade baseada na maior Acurácia Balanceada no conjunto de validação
best_depth <- results$Profundidade[
    which.max(results$BalancedAccuracy_Valid)
]

best_depth

# Trinamento do modelo final com a melhor profundidade
best_tree <- rpart(
    label ~ .,
    data = train_smote,
    method = "class",
    control = rpart.control(
        minsplit = 2,
        cp = 0.0,
        maxdepth = best_depth,
        xval = 0
    )
)

# Predição no conjunto de validação
pred_best <- predict(
    best_tree,
    valid_data,
    type = "class"
)

cm_best <- table(
    Real = valid_data$label,
    Previsto = pred_best
)

confusionMatrix(
    pred_best,
    valid_data$label
)

```

6.1 – Como a profundidade afetou o desempenho do modelo?

6.2 – Houve um ponto ótimo onde o erro foi minimizado? Como vocês identificaram esse ponto?

6.3 – Em quais regiões da curva de viés e variância foi possível identificar *underfitting* e *overfitting*?

**Resposta:** <!-- Escreva sua resposta abaixo -->

6.1 - A profundidade da árvore influenciou diretamente o desempenho do modelo. Nas menores profundidades (1 e 2), a Balanced Accuracy foi baixa tanto no treinamento quanto na validação, indicando que a árvore era muito simples para representar os padrões dos dados. Conforme a profundidade aumentou, o desempenho melhorou, atingindo o melhor resultado na profundidade 4, com Balanced Accuracy de 92,24% no treinamento e 83,21% na validação. A partir desse ponto, o desempenho no treinamento continuou subindo de forma constante, chegando próximo a 98,00% na profundidade 15, enquanto o desempenho na validação oscilou e se manteve abaixo do pico, entre 79,00% e 82,00%, indicando perda de capacidade de generalização.

6.2 - Sim. O ponto ótimo foi identificado na profundidade 4, pois foi nesse valor que a Balanced Accuracy no conjunto de validação atingiu seu maior valor (83,21%). Como o objetivo é maximizar o desempenho em dados não utilizados no treinamento, a escolha foi baseada na métrica obtida no conjunto de validação e não no conjunto de treinamento. A árvore treinada com essa profundidade apresentou uma acurácia de 86,60% e uma Balanced Accuracy de 83,21% na validação, sendo escolhida como o melhor modelo entre os testados.

6.3 - Foi possível identificar três regiões distintas na curva:

- Underfitting: ocorreu nas menores profundidades (1 e 2). Nessa região, tanto o desempenho no treinamento quanto na validação foram baixos, indicando que a árvore era pouco complexa e incapaz de representar adequadamente os padrões presentes nos dados.

- Ótimo ajuste: foi observado na profundidade 4, onde a Balanced Accuracy no conjunto de validação atingiu seu valor máximo e a diferença entre treinamento e validação ainda era relativamente pequena. Esse ponto representa o melhor equilíbrio entre viés e variância.

- Overfitting: ocorreu a partir da profundidade 5. O desempenho no treinamento continuou aumentando progressivamente (chegando a Balanced Accuracy próximo de 0,98 na profundidade 15), enquanto o desempenho na validação piorou e oscilou abaixo do pico da profundidade 4 (entre 79,00% e 82,00%). Isso indica que a árvore passou a memorizar cada vez mais características específicas do conjunto de treinamento, ampliando a diferença entre treino e validação e reduzindo sua capacidade de generalização.

<!-- Fim da resposta -->

# Tarefa 7 -- Floresta Aleatórias

Treinem *N* florestas aleatórias, variando o número de árvores. Mostrem a curva de viés e variância, na qual o eixo X é a profundidade e o eixo Y é o erro ou uma métrica de interesse.

```{r atv7-code}

n_trees <- c(1, 5, 10, 20, 50, 75, 100, 150, 200, 300, 500)

results_rf <- data.frame(
  NumArvores              = integer(),
  BalancedAccuracy_Treino = numeric(),
  BalancedAccuracy_Valid  = numeric()
)

best_metric <- -Inf
best_model  <- NULL

# Inicializando o data frame para armazenar os resultados
for (n in n_trees) {
    model_rf <- randomForest(
        label ~ .,
        data = train_smote,
        ntree = n
    )

    pred_train <- predict(model_rf, train_smote)
    pred_valid <- predict(model_rf, valid_data)

    cm_train <- confusionMatrix(pred_train, train_smote$label)
    cm_valid <- confusionMatrix(pred_valid, valid_data$label)

    train_metrics <- calculateMetrics(cm_train$table)
    valid_metrics <- calculateMetrics(cm_valid$table)

    results_rf <- rbind(
        results_rf,
        data.frame(
            NumArvores              = n,
            BalancedAccuracy_Treino = train_metrics[["BalAcc"]],
            BalancedAccuracy_Valid  = valid_metrics[["BalAcc"]]
        )
    )

    if (valid_metrics[["BalAcc"]] > best_metric) {
        best_metric <- valid_metrics[["BalAcc"]]
        best_model <- model_rf
    }
}

results_rf

# Curva de viés e variância (mesmo padrão visual das Tarefas 3, 4 e 6)
results_rfMelt <- melt(
    results_rf[, c("NumArvores", "BalancedAccuracy_Treino", "BalancedAccuracy_Valid")],
    id = "NumArvores"
)

ggplot(data = results_rfMelt, aes(x = NumArvores, y = value, colour = variable)) +
  geom_line() +
  geom_point() +
  ggtitle("Curva de Viés/Variância -- Random Forest") +
  xlab("Número de árvores") +
  ylab("Acurácia Balanceada") +
  scale_color_manual(values = c("BalancedAccuracy_Treino" = "red", "BalancedAccuracy_Valid" = "blue")) +
  theme(legend.position = c(0.75, 0.5), legend.title = element_blank())

# Predição utilizando o melhor modelo
best_pred <- predict(best_model, valid_data)

# Matriz de confusão
cm_best <- confusionMatrix(
    best_pred,
    valid_data$label
)

# Métricas
best_metrics <- calculateMetrics(cm_best$table)

best_metrics

# Matriz de confusão
cm_best

# Matriz de confusão relativa
prop.table(cm_best$table, 1)

```

7.1 – Como a quantidade de árvores afetou o desempenho do modelo?

7.2 – Houve um ponto ótimo onde o erro foi minimizado? Como vocês identificaram esse ponto?

7.3 – Em quais regiões da curva de viés e variância foi possível identificar *underfitting* e *overfitting*?

**Resposta:** <!-- Escreva sua resposta abaixo -->

7.1 - O aumento do número de árvores melhorou o desempenho da Random Forest nas primeiras configurações. A Balanced Accuracy no conjunto de validação aumentou de aproximadamente 83,00% para cerca de 87,00% conforme o número de árvores cresceu. Após esse ponto, o desempenho permaneceu praticamente estável, indicando que adicionar mais árvores trouxe poucos ganhos de desempenho.

7.2 - Sim. O melhor desempenho foi obtido com aproximadamente 50 árvores, onde a Balanced Accuracy no conjunto de validação atingiu cerca de 87,50%. Esse ponto foi identificado comparando a Balanced Accuracy de todos os modelos treinados e escolhendo aquele que apresentou o maior valor no conjunto de validação. Esse valor de Balanced Accuracy teve uma leve queda entre 50 e 75 árvores, voltando ao mesmo valor com 100 árvores e depois caindo novamente. Portanto, foi escolhido o valor com o menor número de árvores que tenha esse maior valor de Balanced Accuracy.

7.3 - O underfitting foi observado nas primeiras configurações, principalmente com uma única árvore, quando o desempenho ainda era baixo tanto no treinamento quanto na validação. À medida que o número de árvores aumentou, o modelo passou a generalizar melhor, atingindo seu melhor desempenho entre aproximadamente 50 e 100 árvores. Não foi observado um overfitting significativo, pois o desempenho no conjunto de validação oscilou de forma leve entre 86% e 87,50% a partir desse ponto, sem queda expressiva mesmo com 500 árvores, enquanto o treino se manteve estável perto de 99,50%-99,70%.

<!-- Fim da resposta -->

# Tarefa 8 -- Feature Selection

Explorem pelo menos dois subconjuntos de *features*

```{r atv8-code}

# Treinamento do modelo Random Forest com todas as features
set.seed(42)

best_ntree <- results_rf$NumArvores[
    which.max(results_rf$BalancedAccuracy_Valid)
]

rf_full <- randomForest(
    label ~ .,
    data = train_smote,
    ntree = best_ntree,
    importance = TRUE
)

feature_importance <- importance(rf_full)[,"MeanDecreaseGini"]

feature_importance <- sort(
    feature_importance,
    decreasing = TRUE
)

features10 <- names(feature_importance)[1:10]
features20 <- names(feature_importance)[1:20]

# Formula para o modelo com 10 features mais importantes
formula10 <- as.formula(
    paste("label ~", paste(features10, collapse=" + "))
)

rf10 <- randomForest(
    formula10,
    data=train_smote,
    ntree=best_ntree
)

# Formula para o modelo com 20 features mais importantes
formula20 <- as.formula(
    paste("label ~", paste(features20, collapse=" + "))
)

rf20 <- randomForest(
    formula20,
    data=train_smote,
    ntree=best_ntree
)

# Predição no conjunto de validação
pred10 <- predict(rf10, valid_data)

cm10 <- confusionMatrix(
    pred10,
    valid_data$label
)

metrics10 <- calculateMetrics(cm10$table)

# Predição no conjunto de validação
pred20 <- predict(rf20, valid_data)

cm20 <- confusionMatrix(
    pred20,
    valid_data$label
)

metrics20 <- calculateMetrics(cm20$table)

# Comparação dos resultados
results_fs <- data.frame(
    Modelo = c("Top10","Top20"),
    Precision = c(metrics10["Precision"], metrics20["Precision"]),
    Recall = c(metrics10["Recall"], metrics20["Recall"]),
    F1 = c(metrics10["F1"], metrics20["F1"]),
    BalAcc = c(metrics10["BalAcc"], metrics20["BalAcc"])
)

results_fs

cm20

prop.table(cm20$table,1)

```

8.1 – Quais foram os critérios utilizados para selecionar a técnica alternativa?

8.2 – Alguma combinação gerou um impacto positivo ou negativo significativo no desempenho do modelo? Por quê?

**Resposta:** <!-- Escreva sua resposta abaixo -->

8.1 - Foi utilizada a técnica de feature selection baseada na importância das variáveis fornecida pela Random Forest por meio da métrica MeanDecreaseGini. Inicialmente, foi treinada uma floresta aleatória utilizando todas as features e, a partir da importância calculada, os atributos foram ordenados do mais para o menos relevante. Em seguida, foram construídos dois subconjuntos contendo as 10 e as 20 features mais importantes. Os modelos foram treinados utilizando o mesmo número de árvores definido como ótimo no Exercício 7, permitindo avaliar exclusivamente o impacto da seleção de atributos no desempenho do classificador.

8.2 - Entre os subconjuntos avaliados, o modelo utilizando as 20 features mais importantes apresentou o melhor desempenho, alcançando Acurácia Balanceada de 87,70%, enquanto o modelo com apenas 10 features obteve 81,70%. Nesta execução, o modelo com 20 features superou levemente o resultado obtido com todas as features no Exercício 7 (87,50%), sugerindo que a seleção das variáveis mais relevantes pode reduzir ruído sem perda de desempenho, diferente do subconjunto de 10 features, que perdeu informação relevante e teve desempenho inferior.

<!-- Fim da resposta -->

# Tarefa 9 -- (Opcional) Ensembles

Implementem manualmente um protocolo de *ensemble* (e.g., *Bagging*, *Pasting* ou *Random Forest*), ajustando os parâmetros dessas técnicas.

```{r atv9-code}
# Treinamento
# Método escolhido - bagging
train_data_fake <- train_data[train_data$label == "fake",]
train_data_true <- train_data[train_data$label == "true",]

lowest_samples <- min(nrow(train_data_fake), nrow(train_data_true))
lowest_samples

ntrees <- 50

# Matriz de tamanho N x M inicializada com zeros.
# N é o número de exemplos no conjunto de validação.
# M é o número de árvores no Ensemble.
valid_pred <- matrix(0, nrow = nrow(valid_data), ncol = ntrees)

for(i in 1:ntrees){
  
  # Seleciona uma quantidade aleatória entre 85% e 100% 
  # do número de exemplos da classe menos frequente.
  nsamples <- round(runif(1, min = 0.85, max = 1.0) * lowest_samples)
  
  # Seleciona, COM reposição, os índices das classes negativa e positiva.
  FakeIdx  <- sample(1:nrow(train_data_fake), nsamples, replace = TRUE)
  TrueIdx <- sample(1:nrow(train_data_true), nsamples, replace = TRUE)
  
  # Monta o conjunto de treinamento.
  subsettrain_data <- rbind(train_data_fake[FakeIdx, ], train_data_true[TrueIdx, ])
  
  # Treina o modelo de árvore de decisão.
  tree_model <- rpart(
    formula = label ~ ., 
    data = subsettrain_data, 
    method = "class",
    control = rpart.control(minsplit = 2, cp = 0.0, xval = 0),
    parms = list(split = "information")
  )
  
  # Obtém as previsões do modelo.
  pred_one_tree <- predict(tree_model, valid_data)
  
  # Converte as previsões em classes numéricas.
  classes         <- apply(pred_one_tree, 1, which.max) - 1
  valid_pred[, i] <- classes 
}

# Contagem de votos do Ensemble.
votes <- rowSums(valid_pred) / ntrees

# Converte para classes finais com threshold de 0.5.
votes[votes >= 0.5] <- 'true'
votes[votes < 0.5]  <- 'fake'


# Métricas de avaliaçao
cm <- confusionMatrix(
  data = as.factor(votes), 
  reference = as.factor(valid_data$label), 
  positive = 'fake'
)

valid_cm_relative <- getRelativeConfusionMatrix(cm)
valid_cm_relative

valid_metrics_baggings = calculateMetrics(cm$table)
valid_metrics_baggings

# Variando classificadores
accValBagging <- numeric(ntrees - 1)

for(i in 2:ntrees) {
  votes <- rowSums(valid_pred[, 1:i]) / i
  
  votes[votes >= 0.5] <- 'true'
  votes[votes < 0.5]  <- 'fake'
  
  cm <- confusionMatrix(
    data = as.factor(votes), 
    reference = as.factor(valid_data$label), 
    positive = 'fake'
  )
  
  valid_cm_relative <- getRelativeConfusionMatrix(cm)
  valid_metrics     <- calculateMetrics(cm$table)
  
  accValBagging[i - 1] <- valid_metrics["BalAcc"]
}

# Plot da acurácia balanceada em função do número de classificadores.
plot(2:ntrees, accValBagging,
     main = "Variação de Classificadores (Bagging)",
     xlab = "Número de Classificadores", 
     ylab = "Acurácia Balanceada", 
     col = "blue", type = "o")
```

9.1 – Qual foi o critério para a decisão da técnica utilizada?

9.2 – O resultado foi melhor comparado com outros cenários já testados?

**Resposta:** <!-- Escreva sua resposta abaixo -->

9.1 A técnica escolhida foi o Bagging, implementado por meio de reamostragem com reposição das classes "fake" e "true", com balanceamento a cada iteração (amostrando entre 85% e 100% do tamanho da classe minoritária para as duas classes). Essa abordagem trata o desbalanceamento diretamente no processo de treinamento do ensemble, servindo como alternativa ao SMOTE (usado no baseline) sem modificar o conjunto de dados original. O parâmetro ajustado foi o número de árvores (ntree), variando de 2 a 50. Optamos pelo Bagging em vez do Pasting porque a amostragem com reposição é a técnica padrão de bootstrap aggregating, produzindo maior diversidade entre as árvores geradas.

9.2 Sim, o Bagging superou os modelos baseados em árvore isolada testados anteriormente. Com 50 classificadores, o modelo obteve no conjunto de validação Acurácia Balanceada de 89,55%, Precision de 96,83%, Recall de 91,04% e F1 de 93,85% (essas três últimas referentes à classe "true", conforme a convenção da função calculateMetrics). Pela matriz de confusão relativa, o modelo acertou 88,06% das notícias falsas e 91,05% das notícias verdadeiras. Comparando com os demais cenários: o Bagging superou a árvore de decisão baseline (81,2%, Exercício 5), a árvore com profundidade ótima (83,21%, Exercício 6) e também as duas configurações de Random Forest (87,50% no Exercício 7 e 87,7% no Exercício 8). Ficou, porém, ligeiramente abaixo apenas do melhor modelo obtido até aqui, a regressão logística polinomial de grau 1 (90,86%, Exercícios 3 e 4), superando por uma margem pequena (0,15%) até mesmo a regressão logística baseline (89,4%, Exercício 2).. A curva de variação do número de classificadores mostrou uma melhora rápida da acurácia balanceada nas primeiras árvores, se estabilizando num intervalo entre 0,86 e 0,9 a partir das 20 árvores, sem sinal claro de overfitting.

<!-- Fim da resposta -->

# Tarefa 10 -- (Opcional) XGBoost

Implementem XGBoost, ajustando os parâmetros dessa técnica.

```{r atv10-code}
# Treinamento
# Usamos o conjunto de treino balanceado por SMOTE (train_smote)
train_labels <- ifelse(train_smote$label == "fake", 1, 0)
valid_labels <- ifelse(valid_data$label == "fake", 1, 0)

train_matrix <- as.matrix(train_smote[, -which(names(train_smote) == "label")])
valid_matrix <- as.matrix(valid_data[, -which(names(valid_data) == "label")])

dtrain <- xgb.DMatrix(data = train_matrix, label = train_labels)
dvalid <- xgb.DMatrix(data = valid_matrix, label = valid_labels)

# Variação de hiperparâmetros: profundidade máxima das árvores (max_depth),
max_depth_values <- 1:10

xgb_results <- data.frame(
    MaxDepth                = max_depth_values,
    BalancedAccuracy_Treino = numeric(length(max_depth_values)),
    BalancedAccuracy_Valid  = numeric(length(max_depth_values))
)

modelos_xgb <- list()

for (i in seq_along(max_depth_values)) {
    params_i <- list(
        objective   = "binary:logistic",
        eval_metric = "error",
        max_depth   = max_depth_values[i],
        eta         = 0.3
    )

    model_i <- xgb.train(
        params                = params_i,
        data                  = dtrain,
        nrounds               = 50,
        evals                 = list(train = dtrain, eval = dvalid),
        early_stopping_rounds = 10,
        verbose               = 0
    )

    modelos_xgb[[i]] <- model_i

    train_pred_i <- ifelse(predict(model_i, dtrain) > 0.5, 1, 0)
    valid_pred_i <- ifelse(predict(model_i, dvalid) > 0.5, 1, 0)

    cm_train_i <- confusionMatrix(data = as.factor(train_pred_i), reference = as.factor(train_labels), positive = "1")
    cm_valid_i <- confusionMatrix(data = as.factor(valid_pred_i), reference = as.factor(valid_labels), positive = "1")

    xgb_results$BalancedAccuracy_Treino[i] <- calculateMetrics(cm_train_i$table)["BalAcc"]
    xgb_results$BalancedAccuracy_Valid[i]  <- calculateMetrics(cm_valid_i$table)["BalAcc"]
}

xgb_results

# Curva de viés e variância (mesmo padrão visual das Tarefas 3, 4, 6 e 7)
xgb_resultsMelt <- melt(
    xgb_results[, c("MaxDepth", "BalancedAccuracy_Treino", "BalancedAccuracy_Valid")],
    id = "MaxDepth"
)

ggplot(data = xgb_resultsMelt, aes(x = MaxDepth, y = value, colour = variable)) +
  geom_line() +
  geom_point() +
  ggtitle("Curva de Viés/Variância -- XGBoost") +
  xlab("Profundidade máxima (max_depth)") +
  ylab("Acurácia Balanceada") +
  scale_x_continuous(breaks = max_depth_values) +
  scale_color_manual(values = c("BalancedAccuracy_Treino" = "red", "BalancedAccuracy_Valid" = "blue")) +
  theme(legend.position = c(0.75, 0.3), legend.title = element_blank())

# Melhor max_depth = maior Acurácia Balanceada no conjunto de validação
best_depth_idx <- which.max(xgb_results$BalancedAccuracy_Valid)
best_depth     <- xgb_results$MaxDepth[best_depth_idx]

best_depth

xgb_model <- modelos_xgb[[best_depth_idx]]

pred_probs <- predict(xgb_model, dvalid)
pred_labels <- ifelse(pred_probs > 0.5, 1, 0)

cat("Valid\n")
cm <- confusionMatrix(data=as.factor(pred_labels), 
                      reference=as.factor(valid_labels), 
                      positive='1')

# Métricas de avaliaçao
valid_cm_relative <- getRelativeConfusionMatrix(cm)
valid_cm_relative

valid_metrics_xgb = calculateMetrics(cm$table)
valid_metrics_xgb

```

10.1 – Qual foi o critério para a escolha de hiperparâmetros?

10.2 – O resultado foi melhor comparado com outros cenários já testados?

**Resposta:** <!-- Escreva sua resposta abaixo -->

10.1 - O critério para a escolha de hiperparâmetros foi variar a profundidade máxima das árvores (max_depth) de 1 a 10, mantendo eta = 0,3 e nrounds = 50 fixos (com early stopping de 10 rodadas), e selecionar o valor que apresentasse a maior Acurácia Balanceada no conjunto de validação. Além disso, o treinamento utilizou o conjunto balanceado por SMOTE (train_smote), para evitar viés do modelo em favor da classe majoritária ("true").

10.2 - Sim. Com max_depth = 2, o XGBoost obteve no conjunto de validação Acurácia Balanceada de 91,98%, Precision de 72,94%, Recall de 92,54% e F1 de 81,58%. Esse resultado superou todos os cenários testados anteriormente no trabalho: a regressão logística baseline (89,4%, Exercício 2), a regressão logística polinomial de grau 1 (90,86%, Exercícios 3 e 4), a árvore de decisão com profundidade ótima (83,21%, Exercício 6), a Random Forest (87,50% no Exercício 7 e 87,7% no Exercício 8) e o Bagging manual (89,55%, Exercício 9). A curva de viés e variância mostra o comportamento padrão esse estudo: com max_depth = 1 o modelo ainda tem leve underfitting (Acurácia Balanceada de 90,67% na validação). O ponto ótimo ocorre em max_depth = 2 e a partir de max_depth = 3 o desempenho de treino continua subindo (chegando a 98,95% em max_depth = 10) enquanto o de validação cai e oscila entre 85,6% e 87,5%, caracterizando overfitting. Isso é esperado, já que no boosting cada árvore é construída para corrigir os erros da anterior, tornando o modelo mais sensível ao aumento de profundidade do que o Random Forest.

<!-- Fim da resposta -->

# Tarefa 11 -- Conjunto de Teste

Após identificar o melhor modelo, utilizem-no para fazer previsões no conjunto de teste e avaliem o seu desempenho.

```{r atv11-code}
# Predição no conjunto de teste
# O melhor modelo identificado foi o XGBoost
test_data <- read.csv("T02_test_set.csv", stringsAsFactors = TRUE)

# Imputação de valores ausentes usando a mediana do TREINO
for (col in names(test_data)) {
  if (is.numeric(test_data[[col]])) {
    test_data[[col]][is.na(test_data[[col]])] <- median(train_data[[col]], na.rm = TRUE)
  }
}
test_data$label <- as.factor(test_data$label)

test_labels <- ifelse(test_data$label == "fake", 1, 0)
test_matrix <- as.matrix(test_data[, -which(names(test_data) == "label")])
dtest       <- xgb.DMatrix(data = test_matrix, label = test_labels)

test_pred_probs  <- predict(xgb_model, dtest)
test_pred_labels <- ifelse(test_pred_probs > 0.5, 1, 0)

cat("Teste\n")
cm_test <- confusionMatrix(
    data      = as.factor(test_pred_labels),
    reference = as.factor(test_labels),
    positive  = '1'
)

# Métricas de avaliação
test_cm_relative <- getRelativeConfusionMatrix(cm_test)
test_cm_relative

test_metrics <- calculateMetrics(cm_test$table)
test_metrics

# Comparação direta com o resultado da validação (Tarefa 10)
comparacao_final <- data.frame(
    Conjunto  = c("Validação", "Teste"),
    Precision = c(valid_metrics_xgb["Precision"], test_metrics["Precision"]),
    Recall    = c(valid_metrics_xgb["Recall"],    test_metrics["Recall"]),
    F1        = c(valid_metrics_xgb["F1"],        test_metrics["F1"]),
    BalAcc    = c(valid_metrics_xgb["BalAcc"],    test_metrics["BalAcc"])
)

comparacao_final

```

11.1 – Qual foi o critério adotado para definir o melhor modelo?

11.2 – Como os resultados no conjunto de teste se comparam aos obtidos no conjunto de validação? Houve algum indício degradação ou melhora do modelo?

11.3 – Expliquem a diferença entre os modelos e o porquê que estas diferenças levaram a resultados piores ou melhores.

11.4 – Considerando as diferentes abordagens testadas, quais estratégias poderiam ser aplicadas para melhorar ainda mais o desempenho do modelo?

**Resposta:** <!-- Escreva sua resposta abaixo -->

11.1 - O critério para definir o melhor modelo foi a maior Acurácia Balanceada no conjunto de validação, comparando todas as técnicas testadas ao longo do trabalho: regressão logística baseline (89,4%, Exercício 2), regressão logística polinomial de grau 1 (90,86%, Exercícios 3-4), árvore de decisão com profundidade ótima (83,21%, Exercício 6), Random Forest (87,50%-87,70%, Exercícios 7-8), Bagging manual (89,55%, Exercício 9) e XGBoost com max_depth = 2 (91,98%, Exercício 10). O XGBoost apresentou a maior Acurácia Balanceada entre todos, sendo por isso selecionado como modelo final e avaliado no conjunto de teste.

11.2 - Comparando validação e teste: a Acurácia Balanceada caiu apenas de 91,98% para 91,07%, uma diferença pequena que indica boa capacidade de generalização, sem sinais de overfitting. O Recall até melhorou ligeiramente, ou seja, o modelo identificou proporcionalmente mais notícias falsas no teste. Já a Precision caiu de forma mais perceptível, de 72,94% para 66,32%, puxando o F1 junto de 81,58% para 77,78%. Isso é visível na matriz de confusão relativa do teste: 11,90% das notícias verdadeiras foram classificadas erroneamente como falsas (contra uma taxa menor na validação), aumentando os falsos positivos e reduzindo a precisão. Essa variação é esperada e não compromete a conclusão principal, de que o modelo generalizou bem, com a métrica de decisão (Acurácia Balanceada) praticamente estável.

11.3 - Os modelos testados diferem na forma como são construídos. A regressão logística é um modelo linear ou levemente não-linear com o termo polinomial, com capacidade limitada de capturar relações complexas, mas apesar disso teve bom desempenho no nosso caso. Árvores de decisão isoladas capturam não-linearidades, mas têm alta variância e tendem a decorar o treino. Random Forest e Bagging reduzem essa variância combinando várias árvores treinadas de forma independente, elevando o desempenho no nosso caso, mas cada árvore ainda aprende isoladamente, sem considerar os erros das demais. O XGBoost usa boosting, sendo que cada nova árvore é construída para corrigir os resíduos das árvores anteriores, permitindo capturar padrões mais sutis com árvores individualmente simples. Essa correção sequencial de erros foi o que permitiu ao XGBoost superar todos os demais modelos, tanto na validação (91,98%) quanto no teste (91,07%).

11.4 - Algumas estratégias que poderiam melhorar ainda mais o desempenho, entre elas:
- Ajustar múltiplos hiperparâmetros do XGBoost simultaneamente ao invés de variar apenas max_depth isoladamente;
- Usar validação cruzada k-fold para escolher hiperparâmetros de forma mais robusta;
- Testar scale_pos_weight (nativo do XGBoost) como alternativa ou complemento ao SMOTE para lidar com o desbalanceamento;
- Aplicar seleção de features baseada na importância do próprio XGBoost, como feito na Tarefa 8 para Random Forest, já que várias das 60 features podem ser redundantes.

<!-- Fim da resposta -->

# Observações Finais

Justifiquem suas escolhas com base em evidências (métricas, gráficos, hipóteses teóricas).

A clareza na comunicação dos resultados é mais importante do que a qualidade do modelo!
