---
title: INF0615 -- Aprendizado Supervisionado I
output: pdf_document
subtitle: Exercício 07 - Banknote Authentication
editor_options: 
  markdown: 
    wrap: 72
---

```{r setup, include = FALSE}

knitr::opts_chunk$set(
  echo    = TRUE,   # Exibir código nos chunks
  error   = FALSE,  # Ocultar mensagens de erro
  message = FALSE,  # Ocultar mensagens informativas
  warning = FALSE,  # Ocultar avisos
  tidy    = FALSE   # Não reformatar automaticamente o código
)

options(digits = 4) # Definição do número de casas decimais padrão
```

Neste exercício, exploraremos conceitos de aprendizado supervisionado
aplicados à detecção de cédulas falsas. Vamos utilizar dois métodos
principais:

1.  **Árvore de Decisão**: Para classificação e visualização da árvore
    gerada.
2.  **Random Forest**: Para melhorar a robustez da classificação
    combinando várias árvores de decisão (*ensemble learning*).

------------------------------------------------------------------------

## Módulo 0: Instalando Dependências

Antes de prosseguir, verifique se as bibliotecas necessárias estão
instaladas. Caso não estejam, remova o `#` das linhas abaixo para
instalá-las:

```{r install-packages, eval = FALSE}
# install.packages("rpart")
# install.packages("rpart.plot")
# install.packages("randomForest")
# install.packages("ramify")
```

------------------------------------------------------------------------

## Módulo 1: Configuração do Ambiente

Carregue as bibliotecas necessárias e define uma semente aleatória para
reprodutibilidade:

```{r}
library(ggplot2)      # Para visualização de dados
library(reshape2)     # Para manipulação de dados
library(caret)        # Para treinamento de modelos
library(rpart)        # Árvore de decisão
library(rpart.plot)   # Visualização de árvores de decisão
library(randomForest) # Random Forest

set.seed(12)  # Garante reprodutibilidade dos resultados
```

------------------------------------------------------------------------

## Módulo 2: Carregamento do Dataset

Carregue os conjuntos de dados de **treinamento** e **validação**, que
serão utilizados para treinar e avaliar os modelos:

```{r}
train_data <- read.csv("banknote_authentication_train.csv", stringsAsFactors = T)
valid_data <- read.csv("banknote_authentication_validation.csv", stringsAsFactors = T)
```

### Módulo 2.1: Explorando os Dados

A seguir, analisamos algumas informações básicas sobre os conjuntos de
dados.

#### Módulo 2.1.1: Dados de Treinamento

```{r}
# Visualiza as primeiras linhas do dataset
head(train_data)

# Exibe as dimensões do dataset
cat("Amostras:", nrow(train_data), "Features:", ncol(train_data) - 1, "\n")

# Resumo estatístico dos dados
summary(train_data)

# Verifica a existência de valores ausentes
if (any(is.na(train_data))) {
  cat("Aviso: Existem valores ausentes no conjunto de treinamento.\n")
} else {
  cat("Nenhum valor ausente encontrado no conjunto de treinamento.\n")
}
```

#### Módulo 2.1.2: Dados de Validação

```{r}
# Visualiza as primeiras linhas do dataset
head(valid_data)

# Exibe as dimensões do dataset
cat("Amostras:", nrow(valid_data), "Features:", ncol(valid_data) - 1, "\n")

# Resumo estatístico dos dados
summary(valid_data)

# Verifica a existência de valores ausentes
if (any(is.na(valid_data))) {
  cat("Aviso: Existem valores ausentes no conjunto de validação.\n")
} else {
  cat("Nenhum valor ausente encontrado no conjunto de validação.\n")
}
```

### Módulo 2.1.3: Frequência das classes

Para avaliar o desequilíbrio de classes, primeiro identificamos e
contamos a frequência de cada classe no conjunto de dados. Isso é
crucial para entender se o modelo pode ser tendencioso devido à
disparidade no volume de dados por classe. Vamos verificar a
distribuição das classes sem realizar tratamento imediato.

```{r}
# Exibe a frequência das classes no conjunto de treinamento
table(train_data$class)
```

------------------------------------------------------------------------

## Módulo 3: Modelo de Árvore de decisão

A Árvore de Decisão é um modelo interpretável que segmenta os dados em
nós com base em critérios de divisão.

```{r}
help(rpart)
```

**Parâmetros**

- `minsplit` = número mínimo de exemplos em um nó para que ele gere nós
  filhos.

- `cp` = fator que determina o quanto o erro no conjunto de treinamento
  deve ser reduzido para que a geração de filhos (split) seja realizada.

- `xval` = número de validações cruzadas que serão realizadas.

### Módulo 3.1 Treinamento da Árvore

```{r}
tree_model <- rpart(class ~ variance + skewness + curtosis + entropy, 
                     data=train_data, 
                     method="class",
                     control=rpart.control(minsplit=2, cp=0.0, xval=10),
                     parms=list(split="information"))
```

**Cálculo do Ganho de Performance (CP)**

```{r}
printcp(tree_model)
```

A tabela exibe o ganho de performance (`CP`). O valor de `CP` na linha
`i` é calculado da seguinte forma:

$$CP[i] = \frac{rel\_error[i] - rel\_error[i+1]}{n\_split[i+1] - n\_split[i]}$$

**Exemplo de Cálculo para** $i = 5$:

Dado:\
- `n_split[5] = 5`\
- `n_split[6] = 7`\
- `rel_error[5] = 0.0848329`\
- `rel_error[6] = 0.0257069`

Logo `CP[5]`:

$$CP[5] = \frac{0.0848329 - 0.0257069}{7 - 5} = 0.029563$$

```{r}
summary(tree_model)
```

**Explicação das Especificações de um Nó**

- *Identificador do nó na árvore*: Nodo número 2.

- *Número de observações*: 469 observações atingiram este nó.

- *Redução do erro relativo*: Em pontos percentuais.

- *Parâmetro de complexidade*: 0.1336761.

- *Classe majoritária*: "Forgery" (Fraude).

- *Perda esperada*: 0.2260128, que representa a fração da classe
  minoritária (genuine).

- *Probabilidade de alcançar o nó da raiz*: 0.5440835. Essa
  probabilidade é calculada multiplicando as probabilidades de cada
  filho desde a raiz até o nó atual.

- *Contagem de classes*:

  - Classe "forgery" (fraude): 363 exemplos.
  - Classe "genuine" (genuíno): 106 exemplos.

- *Probabilidades*:

  - Classe "forgery": 0.774
  - Classe "genuine": 0.226

- *Número de exemplos enviados para os filhos*:

  - Filho esquerdo: 369 observações.
  - Filho direito: 100 observações.
    - *Probabilidade de ir para o filho direito*: 100/469 = 0.213.
    - *Probabilidade de ir para o filho esquerdo*: 369/469 = 0.787.
    - *Filhos*:
      - Filho esquerdo: Índice 4 (369 observações).
      - Filho direito: Índice 5 (100 observações).

- *Atributos ordenados por ganho*:

  1.  *Skewness* (assimetria).
  2.  *Variance* (variância).
  3.  *Entropy* (entropia).
  4.  *Curtosis* (curtose).

O ganho é calculado usando a fórmula do "Gain(S, A)", onde o número de
exemplos que alcançaram o nó é multiplicado pelo ganho dos atributos. O
cálculo do ganho envolve a entropia dos exemplos e a comparação dos
valores de "skewness".

- *Divisões primárias*:
  - *Skewness \< 5.0956* (para a esquerda), ganho = 91.49793.
  - *Variance \< -2.80905* (para a esquerda), ganho = 32.79927.
  - *Entropy \< -3.26915* (para a direita), ganho = 19.79886.
  - *Curtosis \< 8.83885* (para a direita), ganho = 19.65944.

concordância = 0.874, ajuste = 0.41.

- \*Variance \< -5.14385\* (para a direita), concordância = 0.825,
  ajuste = 0.18.

- Variáveis Substitutas (Surrogate Variables) As variáveis substitutas
  são usadas para simular a decisão caso uma variável principal esteja
  ausente. No caso deste nó, "entropy" é a segunda escolha para simular
  o comportamento do nó quando "skewness" não está disponível.

- *Divisões substitutas*:

  - *Entropy \< -4.4918* (para a direita), concordância = 0.874, ajuste
    = 0.41.
  - *Variance \< -5.14385* (para a direita), concordância = 0.825,
    ajuste = 0.18.

### Módulo 3.2: Visualização

```{r}
prp(tree_model)
```

```{r}
rpart.plot(tree_model,
           extra=104, box.palette="GnBu",
           branch.lty=3, shadow.col="gray", nn=TRUE)

```

### Módulo 3.3: Feature Importance

```{r}
importance_per_features <- tree_model$variable.importance
importance_per_features
```

```{r}
relative_importance <- importance_per_features/sum(importance_per_features)
relative_importance
```

## Módulo 3.4: Poda

Uma vez que o modelo está treinado, podemos realizar a poda para
melhorar o overfitting, com base no parâmetro CP (Complexity Parameter).

```{r}
# Mostra a tabela com os CPs novamente
printcp(tree_model)
```

```{r}
# Poda a árvore com base no CP do menor erro no conjunto de validação.
minCP <- tree_model$cptable[which.min(tree_model$cptable[,"xerror"]),"CP"]
minCP
```

```{r}
ptree <- prune(tree_model, cp=minCP)
summary(ptree)
```

```{r}
# Plota a árvore de decisão podada
rpart.plot(ptree, 
           extra=104, box.palette="GnBu",
           branch.lty=3, shadow.col="gray", nn=TRUE)
```

### Módulo 3.5: Cálculo das Métricas de Desempenho

```{r}
valid_pred <- predict(tree_model, valid_data, type="class")
```

```{r}
# Calcula a matriz de confusão relativa 
calculaMatrizConfusaoRelativa <- function(cm){
    
    # Aplicamos a transposição para garantir que a referencia
    # fique nas linhas e a predicao nas colunas
    cm_absolute = t(cm$table)
    
    cm_relative = cm_absolute
    
    cm_relative[1,1] = round(cm_absolute[1,1]/sum(cm_absolute[1,]), digits=2)
    cm_relative[1,2] = round(cm_absolute[1,2]/sum(cm_absolute[1,]), digits=2)
    cm_relative[2,1] = round(cm_absolute[2,1]/sum(cm_absolute[2,]), digits=2)
    cm_relative[2,2] = round(cm_absolute[2,2]/sum(cm_absolute[2,]), digits=2)
    
    return(cm_relative)  
}

calculateMetrics <- function(cm) {
  # Extrai TN, FP, FN, TP da matriz de confusão
  cm <- t(cm)
  # Assumindo a estrutura:
  #           Reference
  # Prediction   0     1
  #         0   TN    FP
  #         1   FN    TP
  
  TN <- cm[1, 1]
  FP <- cm[1, 2]
  FN <- cm[2, 1]  
  TP <- cm[2, 2]  
  
  precision <- if (TP + FP == 0) 0 else TP / (TP + FP)
  recall    <- if (TP + FN == 0) 0 else TP / (TP + FN)
  f1        <- if (precision + recall == 0) 0 else (2 * precision * recall) / (precision + recall)
  bal_acc   <- ( (TN / (TN + FP)) + (TP / (TP + FN)) ) / 2
  
  return(c(Precision = precision, Recall = recall, F1 = f1, BalAcc = bal_acc))
}
```

```{r}
cat("Valid\n")
cm <- confusionMatrix(data=as.factor(valid_pred), 
                      reference=as.factor(valid_data$class), 
                      positive='forgery')

valid_cm_relative <- calculaMatrizConfusaoRelativa(cm)
valid_cm_relative
```

```{r}
# Calculando as métricas para o conjunto de validação
valid_metrics_baseline = calculateMetrics(cm$table)
valid_metrics_baseline
```

```{r}
## Poda
valid_pred <- predict(ptree, valid_data, type="class")

cat("Valid\n")
cm <- confusionMatrix(data=as.factor(valid_pred), 
                      reference=as.factor(valid_data$class), 
                      positive='forgery')

valid_cm_relative <- calculaMatrizConfusaoRelativa(cm)
valid_cm_relative
```

```{r}
# Calculando as métricas para o conjunto de validação
valid_metrics_poda = calculateMetrics(cm$table)
valid_metrics_poda
```

------------------------------------------------------------------------

## Módulo 4: Variação de Parâmetros

Vamos ver como as acuracias de treinamento e de validacao se comportam
conforme variamos o tamanho da arvore de decisao.

### Módulo 4.1: Treinamento

```{r}
AccPerDepth <- data.frame(depth=numeric(15), Treino=numeric(15), Validacao=numeric(15))

for(i in 1:15){  
  cat("MaxDepth", i, '\n')
  
  # Treinamento do modelo
  model <- rpart(formula=class ~ variance + skewness + curtosis + entropy, 
                     data=train_data, 
                     method="class",
                     control=rpart.control(minsplit=2, cp=0.0, maxdepth=i, xval = 0),
                     parms= list(split="information"))
  
  # Predicao do modelo
  train_pred <- predict(model, train_data, type="class")
  valid_pred <- predict(model, valid_data, type="class")
  
  # Calcula a matriz de confusão
  train_cm <- confusionMatrix(data=as.factor(train_pred), 
                        reference=as.factor(train_data$class), 
                        positive='forgery')
  
  valid_cm <- confusionMatrix(data=as.factor(valid_pred), 
                        reference=as.factor(valid_data$class), 
                        positive='forgery')
  
  
  train_metrics = calculateMetrics(train_cm$table)
  valid_metrics = calculateMetrics(valid_cm$table)

  AccPerDepth[i,]  <- c(i, train_metrics["BalAcc"], valid_metrics["BalAcc"])
}
```

### Módulo 4.2: Curva de Viés e Variância

```{r}
AccPerDepthMelt <- melt(AccPerDepth, id="depth")

p <- ggplot(data=AccPerDepthMelt, aes(x=depth, y=value, colour=variable)) + geom_line() + geom_point()

p <- p + ggtitle("Curva Viés/Variância") + ylab("Acurácia Balanceada") + scale_x_discrete(name="Profundidade", limits=as.character(1:15))

p + theme(legend.position = c(0.2, 0.1), legend.title = element_blank())

```

------------------------------------------------------------------------

## Módulo 5: Random Forest

```{r}
help(randomForest)
```

```{r}
# mtry é o número de features que cada árvore da floresta apresentará.
# Para cada árvore, mtry features são aleatoriamente amostradas para treinamento.

rfModel <- randomForest(formula = class ~ variance + skewness + curtosis + entropy, 
                        data = train_data, 
                        ntree = 12, 
                        mtry = 3)
```

### Módulo 5.1: Análise do Erro Out-Of-Bag (OOB)

O erro Out-Of-Bag (OOB) é calculado da seguinte forma:

- Cada árvore da floresta é treinada com amostragem aleatória com
  reposição.

- Os exemplos não amostrados para o treinamento dessa árvore específica
  são usados para validá-la.

- Como árvores diferentes usam exemplos distintos, não podemos comparar
  individualmente suas performances.

- Portanto, tomamos a média da performance de cada árvore sobre seu
  respectivo conjunto de validação.

- Esse valor médio é chamado de Erro Out-Of-Bag (OOB Error).

**Importante:** O erro OOB não é sinônimo de erro no conjunto de
validação! Ele é um tipo de validação interna do Random Forest. Ainda
assim, sempre utilizamos um conjunto de validação externo para
comparação dos modelos.

```{r}
layout(matrix(c(1,2), nrow = 1), width = c(4,1)) 
par(mar = c(5,4,4,0)) # Sem margem no lado direito 
plot(rfModel, log = "y")

par(mar = c(5,0,4,2)) # Sem margem no lado esquerdo
plot(c(0,1), type = "n", axes = FALSE, xlab = "", ylab = "")
legend("top", colnames(rfModel$err.rate), col = 1:4, cex = 1, fill = 1:4)
```

```{r}
sizes = treesize(rfModel)
minSize = min(sizes)
maxSize = max(sizes)

# Histograma da distribuição dos tamanhos das árvores
hist(sizes,
     main = "Histograma da Profundidade das Árvores",
     xlab = "Profundidade",
     ylab = "Frequência",
     xlim = c(minSize, maxSize),
     ylim = c(0, maxSize),
     las = 1, 
     breaks = maxSize - minSize)

axis(1, at = seq(minSize, maxSize, by = 1), labels = seq(minSize, maxSize, by = 1))
```

### Módulo 5.2: Desempenho

```{r}
valid_pred <- predict(rfModel, valid_data, type="class")

cat("Valid\n")
cm <- confusionMatrix(data=as.factor(valid_pred), 
                      reference=as.factor(valid_data$class), 
                      positive='forgery')

valid_cm_relative <- calculaMatrizConfusaoRelativa(cm)
valid_cm_relative
```

```{r}
valid_metrics_rforest = calculateMetrics(cm$table)
valid_metrics_rforest
```

### Módulo 5.3: GridSearch

```{r}
nTreeList   <- c(1, 5, 10, 25, 50, 100, 250, 500, 1000)
AccPerNTree <- data.frame(ntree=numeric(length(nTreeList)), 
                          Treino=numeric(length(nTreeList)),
                          Validacao=numeric(length(nTreeList)))

for(i in 1:length(nTreeList)){  
  cat("NTree:", i, '\n')
  
  # Treinamento do modelo
  model <- randomForest(formula=class ~ variance + skewness + curtosis + entropy, 
                        data= train_data, 
                        ntree=nTreeList[i], 
                        mtry=3)
  
  # Predicao do modelo
  train_pred <- predict(model, train_data, type="class")
  valid_pred <- predict(model, valid_data, type="class")
  
  # Calcula a matriz de confusão
  train_cm <- confusionMatrix(data=as.factor(train_pred), 
                        reference=as.factor(train_data$class), 
                        positive='forgery')
  
  valid_cm <- confusionMatrix(data=as.factor(valid_pred), 
                        reference=as.factor(valid_data$class), 
                        positive='forgery')
  
  train_metrics = calculateMetrics(train_cm$table)
  valid_metrics = calculateMetrics(valid_cm$table)

  AccPerNTree[i,]  <- c(i, train_metrics["BalAcc"], valid_metrics["BalAcc"])
}
```

```{r}
AccPerNTreeMelt <- melt(AccPerNTree, id="ntree")

p <- ggplot(data=AccPerNTreeMelt, aes(x=ntree, y=value, colour=variable)) + geom_line() + geom_point()

p <- p + ggtitle("Curva Viés/Variância") + ylab("Acurácia Balanceada") + scale_x_discrete(name="Número de Árvores", limits=as.character(1:length(nTreeList)))

p + theme(legend.position = c(0.2, 0.1), legend.title = element_blank())
```

------------------------------------------------------------------------

## Módulo 6: Conjunto de Teste

Após o treinamento e a validação de diferentes modelos, é necessário
selecionar o melhor modelo com base no conjunto de validação para
avaliá-lo no conjunto de teste.

**Importante:** O conjunto de teste deve ser utilizado **apenas uma
vez**. O desempenho do modelo no conjunto de teste reflete sua
capacidade de generalização para o mundo real.

### Módulo 6.1: Avaliando o Desempenho dos Modelos

```{r}
cat("Árvore de decisão sem Poda\n\tAcurácia Balanceada:", valid_metrics_baseline["BalAcc"], "\n")
cat("Árvore de decisão com Poda\n\tAcurácia Balanceada:", valid_metrics_poda["BalAcc"], "\n")
cat("Árvore de decisão (Profundidade)\n\tAcurácia Balanceada:", max(AccPerDepth$Validacao), "\n")
```

```{r}
cat("Random Forest baseline\n\tAcurácia Balanceada:", valid_metrics_rforest["BalAcc"], "\n")
cat("Random Forest (NTree)\n\tAcurácia Balanceada:", max(AccPerNTree$Validacao), "\n")
```

```{r}
test_data  <- read.csv("banknote_authentication_test.csv", stringsAsFactors = TRUE)
```

```{r}
# Verifica a existência de valores ausentes
if (any(is.na(test_data))) {
  cat("Aviso: Existem valores ausentes no conjunto de teste\n")
} else {
  cat("Nenhum valor ausente encontrado no conjunto de teste\n")
}
```

```{r}
## Poda
test_pred <- predict(ptree, test_data, type="class")

cat("Test\n")
cm <- confusionMatrix(data=as.factor(test_pred), 
                      reference=as.factor(test_data$class), 
                      positive='forgery')

test_cm_relative <- calculaMatrizConfusaoRelativa(cm)
test_cm_relative
```

```{r}
test_metrics = calculateMetrics(cm$table)
test_metrics
```
