---
title: INF0615 -- Aprendizado Supervisionado I
output: pdf_document
subtitle: Exercício 08 - Telemarketing
editor_options: 
  markdown: 
    wrap: 72
---

```{r setup, include = FALSE}

knitr::opts_chunk$set(
  echo    = TRUE,   # Exibir código nos chunks
  error   = FALSE,  # Ocultar mensagens de erro
  message = FALSE,  # Ocultar mensagens informativas
  warning = FALSE,  # Ocultar avisos
  tidy    = FALSE   # Não reformatar automaticamente o código
)

options(digits = 4) # Definição do número de casas decimais padrão
```

Neste exercício, exploraremos conceitos de aprendizado supervisionado
aplicados marketing de um banco. Vamos utilizar dois métodos principais:

1.  **Árvore de Decisão**: Para classificação e visualização da árvore
    gerada.
2.  **Random Forest**: Para melhorar a robustez da classificação
    combinando várias árvores de decisão (*ensemble learning*).

------------------------------------------------------------------------

## Módulo 0: Instalando Dependências

Antes de prosseguir, verifique se as bibliotecas necessárias estão
instaladas. Caso não estejam, remova o `#` das linhas abaixo para
instalá-las:

```{r install-packages, eval = FALSE}
# install.packages("rpart")
# install.packages("rpart.plot")
# install.packages("randomForest")
# install.packages("ramify")
```

------------------------------------------------------------------------

## Módulo 1: Configuração do Ambiente

Carregue as bibliotecas necessárias e define uma semente aleatória para
reprodutibilidade:

```{r}
library(ggplot2)      # Para visualização de dados
library(reshape2)     # Para manipulação de dados
library(caret)        # Para treinamento de modelos
library(rpart)        # Árvore de decisão
library(rpart.plot)   # Visualização de árvores de decisão
library(randomForest) # Random Forest

set.seed(40)  # Garante reprodutibilidade dos resultados
```

------------------------------------------------------------------------

## Módulo 2: Carregamento do Dataset

Carregue o conjunto de dados, no quals será utilizado para treinar e
avaliar os modelos:

```{r}
data <- read.csv("bank-full.csv", header=TRUE, sep=";", stringsAsFactors=TRUE)

# Este atributo deve obrigatoriamente ser retirado segundo
# os autores da base para que haja um treinamento e validacao justos.
data[,"duration"] <- NULL

# Remove os elementos repetidos antes da divisao Treino/Validacao/Test
data <- unique(data)
```

### Módulo 2.1: Divisão do conjunto de dados

```{r}
# Treino-Validacao 80% / Teste 20%
randomTrainValIndexes <- sample(1:nrow(data), size=0.8*nrow(data))
train_valid_data      <- data[randomTrainValIndexes, ]
test_data             <- data[-randomTrainValIndexes, ] 

randomTrainIndexes <- sample(1:nrow(train_valid_data), size=0.8*nrow(train_valid_data))
train_data         <- train_valid_data[randomTrainIndexes, ]
valid_data         <- train_valid_data[-randomTrainIndexes, ] 
```

### Módulo 2.2: Explorando os Dados

A seguir, analisamos algumas informações básicas sobre os conjuntos de
dados.

#### Módulo 2.2.1: Dados de Treinamento

```{r}
# Visualiza as primeiras linhas do dataset
head(train_data)

# Exibe as dimensões do dataset
cat("Amostras:", nrow(train_data), "Features:", ncol(train_data) - 1, "\n")

# Resumo estatístico dos dados
summary(train_data)

# Verifica a existência de valores ausentes
if (any(is.na(train_data))) {
  cat("Aviso: Existem valores ausentes no conjunto de treinamento.\n")
} else {
  cat("Nenhum valor ausente encontrado no conjunto de treinamento.\n")
}
```

#### Módulo 2.2.2: Dados de Validação

```{r}
# Visualiza as primeiras linhas do dataset
head(valid_data)

# Exibe as dimensões do dataset
cat("Amostras:", nrow(valid_data), "Features:", ncol(valid_data) - 1, "\n")

# Resumo estatístico dos dados
summary(valid_data)

# Verifica a existência de valores ausentes
if (any(is.na(valid_data))) {
  cat("Aviso: Existem valores ausentes no conjunto de validação.\n")
} else {
  cat("Nenhum valor ausente encontrado no conjunto de validação.\n")
}
```

### Módulo 2.2.3: Frequência das classes

Para avaliar o desequilíbrio de classes, primeiro identificamos e
contamos a frequência de cada classe no conjunto de dados. Isso é
crucial para entender se o modelo pode ser tendencioso devido à
disparidade no volume de dados por classe. Vamos verificar a
distribuição das classes sem realizar tratamento imediato.

```{r}
# Exibe a frequência das classes no conjunto de treinamento
table(train_data$y)
```

```{r}
# Faz o balanceamento das classes
train_data_no  <- train_data[train_data$y == "no",]
train_data_yes <- train_data[train_data$y == "yes",] 

randomNoIdx   <- sample(1:nrow(train_data_no), size=1.4*nrow(train_data_yes))
subsamplingNo <- train_data_no[randomNoIdx,]
train_data    <- rbind(train_data_yes, subsamplingNo)

```

```{r}
table(train_data$y)
```

------------------------------------------------------------------------

## Módulo 3: Modelo de Árvore de decisão

A Árvore de Decisão é um modelo interpretável que segmenta os dados em
nós com base em critérios de divisão.

```{r}
help(rpart)
```

**Parâmetros**

- `minsplit` = número mínimo de exemplos em um nó para que ele gere nós
  filhos.

- `cp` = fator que determina o quanto o erro no conjunto de treinamento
  deve ser reduzido para que a geração de filhos (split) seja realizada.

- `xval` = número de validações cruzadas que serão realizadas.

### Módulo 3.1 Treinamento da Árvore

```{r}
tree_model <- rpart(y ~ age + job + marital + education + default + 
                       balance + housing + loan+ contact + day + 
                       month + campaign + pdays + 
                       previous + poutcome, 
                     data=train_data, 
                     method="class",
                     control=rpart.control(minsplit=2, cp=0.0, xval=10),
                     parms=list(split="information"))
```

**Cálculo do Ganho de Performance (CP)**

A tabela exibe o ganho de performance (`CP`). O valor de `CP` na linha
`i` é calculado da seguinte forma:

$$CP[i] = \frac{rel\_error[i] - rel\_error[i+1]}{n\_split[i+1] - n\_split[i]}$$

```{r}
printcp(tree_model)
```

### Módulo 3.2: Feature Importance

```{r}
importance_per_features <- tree_model$variable.importance
relative_importance     <- importance_per_features/sum(importance_per_features)
relative_importance
```

## Módulo 3.3: Post Prune

Uma vez que o modelo está treinado, podemos realizar a poda para
melhorar o overfitting, com base no parâmetro CP (Complexity Parameter).

```{r}
# Mostra a tabela com os CPs novamente
printcp(tree_model)
```

```{r}
# Poda a árvore com base no CP do menor erro no conjunto de validação.
minCP <- tree_model$cptable[which.min(tree_model$cptable[,"xerror"]),"CP"]
minCP
```

### Módulo 3.4: Cálculo das Métricas de Desempenho

```{r}
ptree <- prune(tree_model, cp=minCP)

valid_pred <- predict(tree_model, valid_data, type="class")
```

```{r}
# Calcula a matriz de confusão relativa 
calculaMatrizConfusaoRelativa <- function(cm){
    
    # Aplicamos a transposição para garantir que a referencia
    # fique nas linhas e a predicao nas colunas
    cm_absolute = t(cm$table)
    
    cm_relative = cm_absolute
    
    cm_relative[1,1] = round(cm_absolute[1,1]/sum(cm_absolute[1,]), digits=2)
    cm_relative[1,2] = round(cm_absolute[1,2]/sum(cm_absolute[1,]), digits=2)
    cm_relative[2,1] = round(cm_absolute[2,1]/sum(cm_absolute[2,]), digits=2)
    cm_relative[2,2] = round(cm_absolute[2,2]/sum(cm_absolute[2,]), digits=2)
    
    return(cm_relative)  
}

calculateMetrics <- function(cm) {
  # Extrai TN, FP, FN, TP da matriz de confusão
  cm <- t(cm)
  # Assumindo a estrutura:
  #           Reference
  # Prediction   0     1
  #         0   TN    FP
  #         1   FN    TP
  
  TN <- cm[1, 1]
  FP <- cm[1, 2]
  FN <- cm[2, 1]  
  TP <- cm[2, 2]  
  
  precision <- if (TP + FP == 0) 0 else TP / (TP + FP)
  recall    <- if (TP + FN == 0) 0 else TP / (TP + FN)
  f1        <- if (precision + recall == 0) 0 else (2 * precision * recall) / (precision + recall)
  bal_acc   <- ( (TN / (TN + FP)) + (TP / (TP + FN)) ) / 2
  
  return(c(Precision = precision, Recall = recall, F1 = f1, BalAcc = bal_acc))
}
```

```{r}
cat("Valid\n")
cm <- confusionMatrix(data=as.factor(valid_pred), 
                      reference=as.factor(valid_data$y), 
                      positive='yes')

valid_cm_relative <- calculaMatrizConfusaoRelativa(cm)
valid_cm_relative
```

```{r}
# Calculando as métricas para o conjunto de validação
valid_metrics_baseline = calculateMetrics(cm$table)
valid_metrics_baseline
```

```{r}
## Poda
valid_pred <- predict(ptree, valid_data, type="class")

cat("Valid\n")
cm <- confusionMatrix(data=as.factor(valid_pred), 
                      reference=as.factor(valid_data$y), 
                      positive='yes')

valid_cm_relative <- calculaMatrizConfusaoRelativa(cm)
valid_cm_relative
```

```{r}
# Calculando as métricas para o conjunto de validação
valid_metrics_poda = calculateMetrics(cm$table)
valid_metrics_poda
```

------------------------------------------------------------------------

## Módulo 4: Variação de Parâmetros

Vamos ver como as acuracias de treinamento e de validacao se comportam
conforme variamos o tamanho da arvore de decisao.

### Módulo 4.1: Treinamento

```{r}
AccPerDepth  <- data.frame(depth=numeric(20), Treino=numeric(20), Validacao=numeric(20))

for(i in 1:20){  
  cat("MaxDepth", i, '\n')
  
  # Treinamento do modelo
  model <- rpart(formula=y ~ age + job + marital + education + default +
                   balance + housing + loan + contact + day + month + 
                   campaign + pdays + previous + poutcome,
                   data=train_data, 
                   method="class",
                   control=rpart.control(minsplit=2, cp=0.0, maxdepth=i, xval = 0),
                  parms= list(split="information"))
  
  # Predicao do modelo
  train_pred <- predict(model, train_data, type="class")
  valid_pred <- predict(model, valid_data, type="class")
  
  # Calcula a matriz de confusão
  train_cm <- confusionMatrix(data=as.factor(train_pred), 
                        reference=as.factor(train_data$y), 
                        positive='yes')
  
  valid_cm <- confusionMatrix(data=as.factor(valid_pred), 
                        reference=as.factor(valid_data$y), 
                        positive='yes')
  
  train_metrics = calculateMetrics(train_cm$table)
  valid_metrics = calculateMetrics(valid_cm$table)

  AccPerDepth[i,]  <- c(i, train_metrics["BalAcc"], valid_metrics["BalAcc"])
}
```

### Módulo 4.2: Curva de Viés e Variância

```{r}
AccPerDepthMelt <- melt(AccPerDepth, id="depth")

p <- ggplot(data=AccPerDepthMelt, aes(x=depth, y=value, colour=variable)) + geom_line() + geom_point()

p <- p + ggtitle("Curva Viés/Variância") + ylab("Acurácia Balanceada") + scale_x_discrete(name="Profundidade", limits=as.character(1:20))

p + theme(legend.position = c(0.2, 0.1), legend.title = element_blank())

```

------------------------------------------------------------------------

## Módulo 5: Random Forest

```{r}
help(randomForest)
```

```{r}
# mtry é o número de features que cada árvore da floresta apresentará.
# Para cada árvore, mtry features são aleatoriamente amostradas para treinamento.

rfModel <- randomForest(formula = y ~ age + job + marital + education + 
                                default + balance + housing + loan + 
                                contact + day + month + campaign + pdays +
                                previous + poutcome, 
                        data = train_data, 
                        ntree = 100, 
                        mtry = 7)
```

### Módulo 5.1: Análise do Erro Out-Of-Bag (OOB)

O erro Out-Of-Bag (OOB) é calculado da seguinte forma:

- Cada árvore da floresta é treinada com amostragem aleatória com
  reposição.

- Os exemplos não amostrados para o treinamento dessa árvore específica
  são usados para validá-la.

- Como árvores diferentes usam exemplos distintos, não podemos comparar
  individualmente suas performances.

- Portanto, tomamos a média da performance de cada árvore sobre seu
  respectivo conjunto de validação.

- Esse valor médio é chamado de Erro Out-Of-Bag (OOB Error).

**Importante:** O erro OOB não é sinônimo de erro no conjunto de
validação! Ele é um tipo de validação interna do Random Forest. Ainda
assim, sempre utilizamos um conjunto de validação externo para
comparação dos modelos.

```{r}
layout(matrix(c(1,2), nrow = 1), width = c(4,1)) 
par(mar = c(5,4,4,0)) # Sem margem no lado direito 
plot(rfModel, log = "y")

par(mar = c(5,0,4,2)) # Sem margem no lado esquerdo
plot(c(0,1), type = "n", axes = FALSE, xlab = "", ylab = "")
legend("top", colnames(rfModel$err.rate), col = 1:4, cex = 1, fill = 1:4)
```

### Módulo 5.2: Desempenho

```{r}
valid_pred <- predict(rfModel, valid_data, type="class")

cat("Valid\n")
cm <- confusionMatrix(data=as.factor(valid_pred), 
                      reference=as.factor(valid_data$y), 
                      positive='yes')

valid_cm_relative <- calculaMatrizConfusaoRelativa(cm)
valid_cm_relative
```

```{r}
valid_metrics_rforest = calculateMetrics(cm$table)
valid_metrics_rforest
```

### Módulo 5.3: GridSearch

```{r}
nTreeList   <- c(1, 5, 10, 25, 50, 100, 250, 500)
AccPerNTree <- data.frame(ntree=numeric(length(nTreeList)), 
                          Treino=numeric(length(nTreeList)),
                          Validacao=numeric(length(nTreeList)))

for(i in 1:length(nTreeList)){  
  cat("NTree:", nTreeList[i], '\n')
  
  # Treinamento do modelo
  model <- randomForest(formula=y ~ age + job + marital + education + 
                                default + balance + housing + loan + 
                                contact + day + month + campaign + pdays +
                                previous + poutcome,  
                        data= train_data, 
                        ntree=nTreeList[i], 
                        mtry=3)
  
  # Predicao do modelo
  train_pred <- predict(model, train_data, type="class")
  valid_pred <- predict(model, valid_data, type="class")
  
  # Calcula a matriz de confusão
  train_cm <- confusionMatrix(data=as.factor(train_pred), 
                        reference=as.factor(train_data$y), 
                        positive='yes')
  
  valid_cm <- confusionMatrix(data=as.factor(valid_pred), 
                        reference=as.factor(valid_data$y), 
                        positive='yes')
  
  train_metrics = calculateMetrics(train_cm$table)
  valid_metrics = calculateMetrics(valid_cm$table)

  AccPerNTree[i,]  <- c(i, train_metrics["BalAcc"], valid_metrics["BalAcc"])
}
```

```{r}
AccPerNTreeMelt <- melt(AccPerNTree, id="ntree")

p <- ggplot(data=AccPerNTreeMelt, aes(x=ntree, y=value, colour=variable)) + geom_line() + geom_point()

p <- p + ggtitle("Curva Viés/Variância") + ylab("Acurácia Balanceada") + scale_x_discrete(name="Número de Árvores", limits=as.character(1:length(nTreeList)))

p + theme(legend.position = c(0.2, 0.1), legend.title = element_blank())
```

------------------------------------------------------------------------

## Módulo 6: Conjunto de Teste

Após o treinamento e a validação de diferentes modelos, é necessário
selecionar o melhor modelo com base no conjunto de validação para
avaliá-lo no conjunto de teste.

**Importante:** O conjunto de teste deve ser utilizado **apenas uma
vez**. O desempenho do modelo no conjunto de teste reflete sua
capacidade de generalização para o mundo real.

### Módulo 6.1: Avaliando o Desempenho dos Modelos

```{r}
cat("Árvore de decisão sem Poda\n\tAcurácia Balanceada:", valid_metrics_baseline["BalAcc"], "\n")
cat("Árvore de decisão com Poda\n\tAcurácia Balanceada:", valid_metrics_poda["BalAcc"], "\n")
cat("Árvore de decisão (Profundidade)\n\tAcurácia Balanceada:", max(AccPerDepth$Validacao), "\n")
```

```{r}
cat("Random Forest baseline\n\tAcurácia Balanceada:", valid_metrics_rforest["BalAcc"], "\n")
cat("Random Forest (NTree)\n\tAcurácia Balanceada:", max(AccPerNTree$Validacao), "\n")
```

```{r}
# Verifica a existência de valores ausentes
if (any(is.na(test_data))) {
  cat("Aviso: Existem valores ausentes no conjunto de teste\n")
} else {
  cat("Nenhum valor ausente encontrado no conjunto de teste\n")
}
```

```{r}
model <- randomForest(formula=y ~ age + job + marital + education + 
                              default + balance + housing + loan + 
                              contact + day + month + campaign + pdays +
                              previous + poutcome,  
                      data= train_data, 
                      ntree=which.max(AccPerNTree$Validacao), 
                      mtry=3)
  
test_pred <- predict(model, test_data, type="class")

cat("Test\n")
cm <- confusionMatrix(data=as.factor(test_pred), 
                      reference=as.factor(test_data$y), 
                      positive='yes')

test_cm_relative <- calculaMatrizConfusaoRelativa(cm)
test_cm_relative
```

```{r}
test_metrics = calculateMetrics(cm$table)
test_metrics
```
