---
title: INF0615 -- Aprendizado de Máquina Supervisionado I
output: pdf_document
subtitle: Trabalho 1 - Severidade da Doença de Parkison
author: 
  - Anselmo Faria Alvarez Júnior
  - Augusto José Mangini dos Santos
  - Julio Cesar da Silva
---

```{r setup, include = FALSE}

knitr::opts_chunk$set(
  echo    = TRUE,   # Exibir código nos chunks
  error   = FALSE,  # Ocultar mensagens de erro
  message = FALSE,  # Ocultar mensagens informativas
  warning = FALSE,  # Ocultar avisos
  tidy    = FALSE   # Não reformatar automaticamente o código
)

options(digits = 4) # Definição do número de casas decimais padrão
```

Neste primeiro trabalho, exploraremos a predição de calorias que um indivíduo gastou durante um exercício, utilizando regressão linear. O conjunto de dados está disponível na página da disciplina no Moodle (arquivo `T01_SPLIT_set.csv`).

# Função de apoio

```{r}
# A funcao abaixo auxilia na escrita dos modelos polinomiais. 
# Parametros:
#  "real_feature_names": conjunto de features continuas que sera considerado na
#                        criacao do modelo polinomial.
#
#  "categorical_feature_names": conjunto de features categoricas que sera 
#                               considerado na  criacao do modelo polinomial. Se
#                                voces desejarem um modelo sem variaveis categoricas
#                               basta nao passar nenhum valor para este parametro
#                               na chamada da funcao
#                       
# "degree": numero inteiro que indica ate qual grau polinomial as features continuas
#           em "real_feature_names" serao elevadas. 
#
# A funcao retorna a hipotese ja definida para realizar o treinamento do modelo. 
# Uma ilustracao de uma funcao similar aparece no Ex02.R na linha 490

getHypothesis <- function(
    real_feature_names,
    categorical_feature_names=F,
    target="Calorias",
    degree=3)
  {
    
    hypothesis_string <- paste("hypothesis <- formula(", target, " ~ ")
    for(d in 1:degree){
        for(i in 1:length(real_feature_names)){
            hypothesis_string <- paste(hypothesis_string, 
                                       "I(", real_feature_names[i], "^", d, ") + ",
                                       sep = "")
        }
    }
    
    if(typeof(categorical_feature_names) != "logical"){
        for(i in 1:length(categorical_feature_names)){
            hypothesis_string <- paste(hypothesis_string, 
                                       categorical_feature_names[i], " + ",
                                       sep = "")
        } 
    }
    
    
    hypothesis_string <- substr(hypothesis_string, 1, nchar(hypothesis_string)-3)
    hypothesis_string <- paste(hypothesis_string, ")")
    hypothesis <- eval(parse(text=hypothesis_string))
    return(hypothesis)
}

gradient_descent <- function(x, y, alpha = 0.1, iterations = 1000) {
  m <- length(y)                 
  X <- cbind(1, x)
  Y <- matrix(y, ncol = 1)       
  
  # Inicializar coeficientes (betas)
  beta <- matrix(0, nrow = ncol(X), ncol = 1) 
  
  for (i in 1:iterations) {
    # Calcular as previsões
    y_pred <- X %*% beta
    
    # Calcular o erro
    error <- y_pred - Y
    
    # Calcular o gradiente 
    gradient <- (1/m) * t(X) %*% error
    
    # Atualizar os coeficientes
    beta <- beta - alpha * gradient
  }

  # Retornar os coeficientes finais com os nomes corretos
  rownames(beta) <- c("Intercept", colnames(x))

  return(beta)
}

predict_dg <- function(betas, newdata) {
  
  features_names <- rownames(betas)[-1]
  
  x_new <- as.matrix(newdata[, features_names])
  
  #Adicionar a coluna de 1s para multiplicar com o Intercepto (theta_0)
  X_matrix_new <- cbind(1, x_new)
  
  y_pred_matriz <- X_matrix_new %*% betas
  
  return(as.vector(y_pred_matriz))
}

# Função para calcular o MAE
MAE <- function(preds, labels) {
  mae_values <- sum(abs(preds - labels)) / length(preds)
  return(mae_values)
}

# Função para calcular o MSE
MSE <- function(preds, labels) {
  mse_values <- sum((preds - labels)^2) / length(preds)
  return(mse_values)
}

# Função para calcular o R²
R2 <- function(pred, true) {
  rss <- sum((pred - true)^2)
  tss <- sum((true - mean(true))^2)
  r2 <- 1 - rss / tss
  return(r2)
}
```

# Tarefa 0 -- Configurando o ambiente

Carregue as bibliotecas necessárias e defina uma semente aleatória para garantir a reprodutibilidade dos experimentos.

```{r atv0-code}
# Adicione as bibliotecas necessárias
library(glmnet)    # Para modelagem de regressão
library(caret)     # Para treinamento de modelos
library(reshape2)

set.seed(42)
```

# Tarefa 1 -- Inspeção de Dados e Normalização

Carreguem e inspecionem o conjunto de dados. Além disso, prepare os dados corretamente para utilizá-los como entrada para um modelo de regressão linear.

```{r atv1-code}
# Carregue o conjunto de dados
train_data <- read.csv("T01_train_set.csv", stringsAsFactors = TRUE)
valid_data <- read.csv("T01_valid_set.csv", stringsAsFactors = TRUE)

# Sumário da base
summary(train_data)

# Verifica a existência de valores ausentes
if (any(is.na(train_data))) {
  cat("Aviso: Existem valores ausentes no conjunto de treinamento.\n")
} else {
  cat("Nenhum valor ausente encontrado no conjunto de treinamento.\n")
}

# Tratamento dos valores ausentes
for (col in names(train_data)) {
  if (is.numeric(train_data[[col]])) {
    media <- mean(train_data[[col]], na.rm = TRUE)
    train_data[[col]][is.na(train_data[[col]])] <- media
    valid_data[[col]][is.na(valid_data[[col]])] <- media
  }
}

# Codificação das variáveis categóricas
table(train_data$caos_vocal)

# Descobre qual é a categoria mais frequente
moda <- names(which.max(table(train_data$caos_vocal)))

# Substitui os valores ausentes
train_data$caos_vocal[is.na(train_data$caos_vocal)] <- moda
valid_data$caos_vocal[is.na(valid_data$caos_vocal)] <- moda

# ==================================================================

# Aplicando o One-hot para coluna genero
train_data$genero <- ifelse(train_data$genero == "Masculino", 1, 0)
valid_data$genero <- ifelse(valid_data$genero == "Masculino", 1, 0)

# Aplicando o one-hot para a coluna caos_vocal
caos_dummy <- model.matrix(~ caos_vocal - 1, data = train_data)
train_data <- cbind(train_data, caos_dummy)
train_data$caos_vocal <- NULL

caos_dummy <- model.matrix(~ caos_vocal - 1, data = valid_data)
valid_data <- cbind(valid_data, caos_dummy)
valid_data$caos_vocal <- NULL

summary(train_data)

# ==================================================================

# Normalização Min-Max

train_normalized <- train_data
valid_normalized <- valid_data

# Calculando os valores mínimos e máximos de cada variável

# Remover a variável alvo "UPDRS" da lista de features
features <- setdiff(names(train_normalized), "UPDRS")

min_features <- apply(train_normalized[, features], 2, min)
max_features <- apply(train_normalized[, features], 2, max)
diff         <- max_features - min_features
diff[diff == 0] <- 1

# Treinamento
train_normalized[, features] <- sweep(train_normalized[, features], 2, min_features, "-")
train_normalized[, features] <- sweep(train_normalized[, features], 2, diff, "/")

# Validacao
valid_normalized[, features] <- sweep(valid_normalized[, features], 2, min_features, "-")
valid_normalized[, features] <- sweep(valid_normalized[, features], 2, diff, "/")

#summary(train_normalized)

#summary(valid_normalized)

```

1.1 -- Quantas amostras existem no conjunto de dados? Como vocês lidarão com features categóricas, caso existam?

1.2 -- Existem amostras com valores ausentes? Como vocês pretendem tratar esses casos?

1.3 -- Há alguma característica dos dados que pode impactar o desempenho do modelo?

**Resposta:** <!-- Escreva sua resposta abaixo -->
1.1 O conjunto de treinamento possui 4041 amostras. Foram identificadas duas variáveis categóricas: genero e caos_vocal. 
Como a regressão linear trabalha apenas com variáveis numéricas, essas features serão convertidas utilizando One-Hot Encoding (variáveis dummy).

1.2 Sim. O summary() mostra valores ausentes em diversas variáveis, tanto numéricas quanto categóricas. Para evitar perda 
significativa de dados, os valores ausentes serão tratados por imputação, utilizando média (ou mediana) para variáveis 
numéricas e moda para variáveis categóricas.

1.3 As variáveis apresentam escalas bastante diferentes, o que pode prejudicar a convergência da descida do gradiente. 
Por isso será aplicada normalização (Z-score ou Min-Max). Além disso, existem grupos de variáveis relacionadas (como Jitter e Shimmer), 
indicando possível correlação entre features, e há valores ausentes que precisam ser tratados antes do treinamento.

<!-- Fim da resposta -->

# Tarefa 2 -- Modelo Baseline

Treinem um modelo baseline de regressão linear utilizando **todas as features disponíveis**. Avalie os métodos de equação normal e descida do gradiente.

```{r atv2-code}
# Treinamento Equação Normal  

# Treinando o modelo de regressão linear com as variáveis contínuas
baseline <- lm(
  UPDRS ~ genero +
    Jitter +
    Jitter.Abs +
    Jitter.RAP +
    Jitter.PPQ5 +
    Jitter.DDP +
    Shimmer +
    Shimmer.dB +
    Shimmer.APQ3 +
    Shimmer.APQ5 +
    Shimmer.APQ11 +
    Shimmer.DDA +
    NHR +
    HNR +
    DFA +
    PPE +
    caos_vocalAlto +
    caos_vocalBaixo +
    caos_vocalModerado,
  data = train_normalized
)

train_pred <- predict(baseline, train_normalized)
valid_pred <- predict(baseline, valid_normalized)

# Treinamento Descida do Gradiente
features_x <- setdiff(names(train_normalized), "UPDRS")

x_train <- as.matrix(train_normalized[, features_x])
y_train <- train_normalized$UPDRS

betas_gd <- gradient_descent(x_train, y_train, alpha = 0.1, iterations = 20000)

train_pred_dg <- predict_dg(betas_gd, train_normalized)
valid_pred_dg <- predict_dg(betas_gd, valid_normalized)

# Avaliação do Modelo

comparison <- data.frame(
  Modelo = c("Equação Normal", "Descida Gradiente"),

  MAE_Treino = c(
    MAE(train_pred, train_normalized$UPDRS),
    MAE(train_pred_dg, train_normalized$UPDRS)
  ),

  MAE_Valid = c(
    MAE(valid_pred, valid_normalized$UPDRS),
    MAE(valid_pred_dg, valid_normalized$UPDRS)
  ),

  MSE_Treino = c(
    MSE(train_pred, train_normalized$UPDRS),
    MSE(train_pred_dg, train_normalized$UPDRS)
  ),

  MSE_Valid = c(
    MSE(valid_pred, valid_normalized$UPDRS),
    MSE(valid_pred_dg, valid_normalized$UPDRS)
  ),

  R2_Treino = c(
    R2(train_pred, train_normalized$UPDRS),
    R2(train_pred_dg, train_normalized$UPDRS)
  ),

  R2_Valid = c(
    R2(valid_pred, valid_normalized$UPDRS),
    R2(valid_pred_dg, valid_normalized$UPDRS)
  )
)

comparison


```

2.1 -- O modelo baseline foi suficiente para resolver o problema? Quais métricas de avaliação vocês utilizaram para justificar a resposta?

2.2 -- Qual otimização foi melhor (Descida do Gradiente ou Equação Normal)? Por quê?

**2.3 --** **Para as demais tarefas, utilize apenas uma das otimizações.**

**Resposta:** <!-- Escreva sua resposta abaixo -->

2.1 O modelo baseline serviu como um ponto de partida para o problema, porém seu desempenho foi limitado. Para avaliar o modelo utilizamos 
as métricas MAE, MSE e R², calculadas tanto no conjunto de treinamento quanto no conjunto de validação.

Observa-se que os valores de MAE ficaram próximos de 8,8 e os valores de MSE próximos de 98 no conjunto de validação, indicando que ainda 
existe um erro relativamente elevado nas predições. Além disso, o coeficiente de determinação (R²) foi de aproximadamente 0,15, mostrando 
que o modelo consegue explicar apenas cerca de 15% da variabilidade dos dados. Portanto, embora o baseline seja útil como referência inicial, 
ele não apresenta desempenho suficiente para resolver o problema de forma satisfatória e indica que modelos mais elaborados ou uma melhor 
engenharia de atributos podem ser necessários.

2.2 O modelo baseline apresentou desempenho limitado, pois os erros (MAE e MSE) permaneceram relativamente elevados e o coeficiente de 
determinação mostrou que apenas cerca de 15% da variabilidade dos dados foi explicada pelo modelo. Portanto, ele é adequado 
apenas como referência inicial para comparação com modelos mais sofisticados.

Em relação às estratégias de otimização, a Descida do Gradiente apresentou resultados ligeiramente superiores aos da Equação Normal, 
com menor MAE e MSE e maior R² no conjunto de validação. Entretanto, como as diferenças foram pequenas, conclui-se que ambos os métodos 
encontraram soluções muito semelhantes para o problema, sendo a Descida do Gradiente apenas marginalmente melhor neste experimento.

<!-- Fim da resposta -->

# Tarefa 3 -- Combinação de Features

Implementem soluções alternativas baseadas em regressão linear através da combinação das features existentes para melhorar o resultado do *baseline*. Comparem suas soluções reportando os erros no **conjunto validação**. Vocês podem solicitar ajuda de uma LLM (Maritca AI, ChatGPT, DeepSeek, etc) se preferirem.

**Lembrem-se que as features categóricas podem ser incluída no modelo mas fora do processo de combinação**. Vejam o Ex01.R como referência.\
\
Utilizem apenas

```{r atv3-code}
# Hipóteses alternativas

# Termos quadráticos
f01 <- formula(UPDRS ~ genero + Jitter + Jitter.Abs + Jitter.RAP + Jitter.PPQ5 + Jitter.DDP + Shimmer +
    Shimmer.dB + Shimmer.APQ3 + Shimmer.APQ5 + Shimmer.APQ11 + Shimmer.DDA + NHR +HNR + DFA + PPE + caos_vocalAlto +
    caos_vocalBaixo + caos_vocalModerado + I(Jitter^2) + I(Shimmer^2) + I(PPE^2))

# Interações
f02 <- formula(UPDRS ~ genero + Jitter + Jitter.Abs + Jitter.RAP + Jitter.PPQ5 + Jitter.DDP + Shimmer + Shimmer.dB + Shimmer.APQ3 +
    Shimmer.APQ5 + Shimmer.APQ11 + Shimmer.DDA + NHR + HNR + DFA + PPE + caos_vocalAlto + caos_vocalBaixo + caos_vocalModerado +
    Jitter:Jitter.RAP + Jitter:Jitter.PPQ5 + Shimmer:Shimmer.APQ3 + Shimmer:Shimmer.APQ5 + NHR:HNR + DFA:PPE)

# Quadráticos + Interações
f03 <- formula( UPDRS ~ genero + Jitter + Jitter.Abs + Jitter.RAP + Jitter.PPQ5 + Jitter.DDP + Shimmer + Shimmer.dB +
    Shimmer.APQ3 + Shimmer.APQ5 + Shimmer.APQ11 + Shimmer.DDA + NHR + HNR + DFA + PPE + caos_vocalAlto + caos_vocalBaixo +
    caos_vocalModerado +I(Jitter^2) + I(Shimmer^2) + I(PPE^2) + Jitter:Jitter.RAP + Jitter:Jitter.PPQ5 + Shimmer:Shimmer.APQ3 +
    Shimmer:Shimmer.APQ5 + NHR:HNR + DFA:PPE)

# Treinamento

formulas <- list(f01, f02, f03)

MaePerCombination <- data.frame(
  Formula = c(
    "Baseline",
    "Quadráticos",
    "Interações",
    "Quadráticos + Interações"
  ),
  MAE_Treino = numeric(4),
  MAE_Valid = numeric(4),
  MSE_Treino = numeric(4),
  MSE_Valid = numeric(4),
  R2_Treino = numeric(4),
  R2_Valid = numeric(4)
)

# BASELINE
baseline_train_pred <- predict(baseline, train_normalized)
baseline_valid_pred <- predict(baseline, valid_normalized)

MaePerCombination$MAE_Treino[1] <- MAE(baseline_train_pred, train_normalized$UPDRS)
MaePerCombination$MAE_Valid[1]  <- MAE(baseline_valid_pred, valid_normalized$UPDRS)

MaePerCombination$MSE_Treino[1] <- MSE(baseline_train_pred, train_normalized$UPDRS)
MaePerCombination$MSE_Valid[1]  <- MSE(baseline_valid_pred, valid_normalized$UPDRS)

MaePerCombination$R2_Treino[1] <- R2(baseline_train_pred, train_normalized$UPDRS)
MaePerCombination$R2_Valid[1]  <- R2(baseline_valid_pred, valid_normalized$UPDRS)

# HIPÓTESES
for (i in seq_along(formulas)) {
  model <- lm(formula = formulas[[i]], data = train_normalized)

  train_pred <- predict(model, train_normalized)
  valid_pred <- predict(model, valid_normalized)

  # Métricas de avaliação

  # MAE
  mae_train <- MAE(train_pred, train_normalized$UPDRS)
  mae_valid <- MAE(valid_pred, valid_normalized$UPDRS)

  # MSE
  mse_train <- MSE(train_pred, train_normalized$UPDRS)
  mse_valid <- MSE(valid_pred, valid_normalized$UPDRS)

  # R²
  r2_train <- R2(train_pred, train_normalized$UPDRS)
  r2_valid <- R2(valid_pred, valid_normalized$UPDRS)

  # Armazenando os resultados
  MaePerCombination$MAE_Treino[i + 1] <- mae_train
  MaePerCombination$MAE_Valid[i + 1]   <- mae_valid

  MaePerCombination$MSE_Treino[i + 1] <- mse_train
  MaePerCombination$MSE_Valid[i + 1]  <- mse_valid

  MaePerCombination$R2_Treino[i + 1]  <- r2_train
  MaePerCombination$R2_Valid[i + 1]   <- r2_valid
}

MaePerCombination

# Curva de viés e variância

MaePerCombinationMelt <- melt(
  MaePerCombination[, c("Formula", "MAE_Treino", "MAE_Valid")],
  id.vars = "Formula",
  variable.name = "Conjunto",
  value.name = "MAE"
)

# Criando o gráfico da curva de viés/variância
p <- ggplot(
  MaePerCombinationMelt,
  aes(
    x = Formula,
    y = MAE,
    color = Conjunto,
    group = Conjunto
  )
) +
  geom_line(linewidth = 1) +
  geom_point(size = 3) +
  labs(
    title = "Curva de Viés e Variância",
    x = "Formula",
    y = "MAE"
  ) +
  theme_minimal()

p +
  theme(
    legend.position = c(0.80, 0.85),
    legend.title = element_blank()
  )

```

3.1 -- Quais foram os critérios utilizados para selecionar as combinações de features?

3.2 -- Alguma combinação gerou um impacto positivo ou negativo significativo no desempenho do modelo? Por quê?

3.3 -- Existe alguma relação entre viés e variância no seu modelo ao modificar as combinações de features?

**Resposta:** <!-- Escreva sua resposta abaixo -->
3.1 As combinações de features foram definidas com o objetivo de aumentar a capacidade de representação da regressão linear sem alterar as variáveis categóricas.

Foram avaliadas três estratégias:
- Termos quadráticos, adicionando Jitter², Shimmer² e PPE², para permitir que o modelo representasse relações não lineares entre essas variáveis e a variável alvo.
- Interações entre atributos, considerando pares de variáveis relacionadas (por exemplo, Jitter * Jitter.RAP, Shimmer * Shimmer.APQ3, NHR * HNR e DFA * PPE), 
  buscando capturar efeitos conjuntos que poderiam não ser representados por um modelo estritamente aditivo.
- Modelo combinado, reunindo simultaneamente termos quadráticos e interações para avaliar se uma maior complexidade do modelo resultaria em melhor capacidade preditiva.

3.2 Os resultados mostraram que nenhuma das combinações propostas apresentou melhora significativa em relação ao modelo baseline no conjunto de validação.
O modelo com termos quadráticos apresentou desempenho praticamente idêntico ao baseline, mantendo o mesmo MAE (8,87), porém com pequeno aumento do MSE e redução do R².

Já os modelos contendo interações apresentaram pior desempenho. O MAE aumentou para 9,12 no modelo com apenas interações e para 9,06 no modelo que combinou termos quadráticos 
e interações. Além disso, ambos apresentaram aumento do MSE e redução do coeficiente de determinação (R²).

Esses resultados indicam que o aumento da complexidade do modelo não trouxe ganho de generalização. Embora os modelos mais complexos tenham reduzido ligeiramente o erro 
de treinamento, essa melhoria não foi observada na validação, sugerindo que as novas combinações capturaram padrões específicos do conjunto de treinamento que não se 
repetem em novos dados.

3.3 Sim. Foi possível observar uma relação entre o aumento da complexidade do modelo e o comportamento do viés e da variância.

À medida que foram adicionados termos quadráticos e principalmente interações entre atributos, o erro no conjunto de treinamento diminuiu levemente, indicando redução 
do viés do modelo. Entretanto, o erro no conjunto de validação aumentou, ampliando a diferença entre os erros de treinamento e validação.

Esse comportamento sugere aumento da variância do modelo, caracterizando uma tendência ao overfitting. Em outras palavras, os modelos mais complexos ajustaram-se melhor 
aos dados de treinamento, mas perderam capacidade de generalização para dados não vistos.

O modelo baseline apresentou o melhor equilíbrio entre viés e variância, pois manteve erros semelhantes entre treinamento e validação e obteve o melhor desempenho no 
conjunto de validação.

<!-- Fim da resposta -->

# Tarefa 4 -- Modelos Polinomiais

Implementem soluções alternativas baseadas em regressão linear aumentando os graus das features (regressão com polinômios) para melhorar o resultado obtido no baseline. Plotem o erro no conjunto de treinamento e validação pelo grau do polinômio.

```{r atv4-code}
# Hipóteses polinomiais

# Treinamento

# Métricas de avaliação

# Curva de viés e variância
```

4.1 -- Como o grau do polinômio afetou o desempenho do modelo?

4.2 -- Houve um ponto ótimo onde o erro foi minimizado? Como vocês identificaram esse ponto?

4.3 -- Em quais regiões da curva de viés e variância foi possível identificar underfitting e overfitting?

**Resposta:** <!-- Escreva sua resposta abaixo -->

<!-- Fim da resposta -->

# Tarefa 5 -- Conjunto de Teste

Após identificar o melhor modelo, utilizem-no para fazer previsões no conjunto de teste e avaliem o seu desempenho.

```{r atv5-code}
# Predição

# Métricas de avaliação
```

5.1 -- Qual foi o critério adotado para definir o melhor modelo?

5.2 -- Como os resultados no conjunto de teste se comparam aos obtidos no conjunto de validação? Houve algum indício degradação ou melhora do modelo?

5.3 -- Expliquem a diferença entre os modelos e o porquê que estas diferenças levaram a resultados piores ou melhores.

5.4 -- Considerando as diferentes abordagens testadas, quais estratégias poderiam ser aplicadas para melhorar ainda mais o desempenho do modelo?

**Resposta:** <!-- Escreva sua resposta abaixo -->

<!-- Fim da resposta -->

# Observações Finais

Justifiquem suas escolhas com base em evidências (métricas, gráficos, hipóteses teóricas).

A clareza na comunicação dos resultados é mais importante do que a qualidade do modelo!
