---
title: "INF0615 -- Aprendizado Supervisionado I"
output: pdf_document
subtitle: "Exercício 11 - XGBoost e Importância de features"
editor_options: 
  markdown: 
    wrap: 72
---

```{r setup, include = FALSE}
knitr::opts_chunk$set(
  echo    = TRUE,   # Exibir código nos chunks
  error   = FALSE,  # Ocultar mensagens de erro
  message = FALSE,  # Ocultar mensagens informativas
  warning = FALSE,  # Ocultar avisos
  tidy    = FALSE   # Não reformatar automaticamente o código
)

options(digits = 4) # Definição do número de casas decimais padrão
```

Neste exercício, exploraremos conceitos de aprendizado supervisionado
aplicados à detecção de cédulas falsas.

------------------------------------------------------------------------

## Módulo 0: Instalando Dependências

Antes de prosseguir, verifique se as bibliotecas necessárias estão
instaladas. Caso não estejam, remova o `#` das linhas abaixo para
instalá-las:

```{r install-packages, eval = FALSE}
# install.packages("xgboost")
```

------------------------------------------------------------------------

## Módulo 1: Configuração do Ambiente

Carregue as bibliotecas necessárias e define uma semente aleatória para
reprodutibilidade:

```{r}
library(ggplot2)      # Para visualização de dados
library(caret)        # Para treinamento de modelos
library(xgboost)
library(rpart)         
library(randomForest)  

set.seed(12)  # Garante reprodutibilidade dos resultados
```

------------------------------------------------------------------------

## Módulo 1.1: Carregar dados Banknote Authentication

Carregar dados:

```{r}
train_data <- read.csv("banknote_authentication_train.csv", stringsAsFactors = TRUE)
valid_data <- read.csv("banknote_authentication_validation.csv", stringsAsFactors = TRUE)
```

------------------------------------------------------------------------

## Módulo 2: XGBoost (manual)

Vamos simular o comportamento de um XGBoost manualmente com árvores de
decisões "fracas"

```{r}
train_df <- train_data[, -5]
y_true   <- ifelse(train_data$class == "forgery", 1, 0)

n_rounds      <- 10        
learning_rate <- 0.3 

# Chute inicial 
base_margin  <- mean(y_true) 
current_pred <- rep(base_margin, nrow(train_df))

forest <- list()

# Gradient Boosting
for (i in 1:n_rounds) {
  
  # Calcular o resíduo
  residual <- y_true - current_pred
  
  temp_df <- data.frame(train_df, target_error = residual)
  
  # Treinar uma árvore para prever o resíduo
  weak_tree <- rpart(target_error ~ ., data = temp_df, maxdepth = 2, method = "anova")
  
  forest[[i]] <- weak_tree
  
  # A árvore prediz os erros
  error_pred <- predict(weak_tree, temp_df)
  
  # Atualizar a nossa previsão
  current_pred <- current_pred + (learning_rate * error_pred)
  
  mean_error <- mean(abs(y_true - current_pred))
  print(paste("Rodada", i, "- MAE:", round(mean_error, 4)))
}
```

------------------------------------------------------------------------

## Módulo 3: XGBoost (biblioteca)

```{r}
help(xgboost)
```

```{r}
train_labels <- ifelse(train_data$class == "forgery", 1, 0)
valid_labels <- ifelse(valid_data$class == "forgery", 1, 0)

train_matrix <- as.matrix(train_data[, -which(names(train_data) == "class")])
valid_matrix <- as.matrix(valid_data[, -which(names(valid_data) == "class")])
```

```{r}
xgb_model <- xgboost(
  data      = train_matrix,
  label     = as.factor(train_labels),
  max_depth = 3,
  eta       = 0.3,
  nrounds   = 50,
  objective = "binary:logistic"
)
```

```{r}
dtrain <- xgb.DMatrix(data = train_matrix, label = train_labels)
dvalid <- xgb.DMatrix(data = valid_matrix, label = valid_labels)

params <- list(
  objective   = "binary:logistic", 
  eval_metric = "error", 
  max_depth   = 3,
  eta         = 0.3 
)

watchlist <- list(train = dtrain, eval = dvalid)

xgb_model <- xgb.train(
  params                = params,
  data                  = dtrain,
  nrounds               = 50,                  
  watchlist             = watchlist,
  early_stopping_rounds = 10,    
  print_every_n         = 5 
)
```

### Módulo 3.1: Cálculo das Métricas de Desempenho

```{r}
# Calcula a matriz de confusão relativa 
calculaMatrizConfusaoRelativa <- function(cm){
    
    # Aplicamos a transposição para garantir que a referencia
    # fique nas linhas e a predicao nas colunas
    cm_absolute = t(cm$table)
    
    cm_relative = cm_absolute
    
    cm_relative[1,1] = round(cm_absolute[1,1]/sum(cm_absolute[1,]), digits=2)
    cm_relative[1,2] = round(cm_absolute[1,2]/sum(cm_absolute[1,]), digits=2)
    cm_relative[2,1] = round(cm_absolute[2,1]/sum(cm_absolute[2,]), digits=2)
    cm_relative[2,2] = round(cm_absolute[2,2]/sum(cm_absolute[2,]), digits=2)
    
    return(cm_relative)  
}

calculateMetrics <- function(cm) {
  # Extrai TN, FP, FN, TP da matriz de confusão
  cm <- t(cm)

  TN <- cm[1, 1]
  FP <- cm[1, 2]
  FN <- cm[2, 1]  
  TP <- cm[2, 2]  
  
  precision <- if (TP + FP == 0) 0 else TP / (TP + FP)
  recall    <- if (TP + FN == 0) 0 else TP / (TP + FN)
  f1        <- if (precision + recall == 0) 0 else (2 * precision * recall) / (precision + recall)
  bal_acc   <- ( (TN / (TN + FP)) + (TP / (TP + FN)) ) / 2
  
  return(c(Precision = precision, Recall = recall, F1 = f1, BalAcc = bal_acc))
}
```

```{r}
pred_probs <- predict(xgb_model, dvalid)
pred_labels <- ifelse(pred_probs > 0.5, 1, 0)

cat("Valid\n")
cm <- confusionMatrix(data=as.factor(pred_labels), 
                      reference=as.factor(valid_labels), 
                      positive='1')

valid_cm_relative <- calculaMatrizConfusaoRelativa(cm)
valid_cm_relative
```

```{r}
# Calculando as métricas para o conjunto de validação
valid_metrics_baseline = calculateMetrics(cm$table)
valid_metrics_baseline
```

------------------------------------------------------------------------

## Módulo 4: Feature Importance

```{r}
normalizar_importancia <- function(x) {
  x <- ifelse(x < 0, 0, x)
  return((x / sum(x)) * 100)
}
```

```{r}
train_matrix <- as.matrix(train_data[, -which(names(train_data) == "class")])
train_labels <- ifelse(train_data$class == "forgery", 1, 0)

dt_model <- rpart(class ~ ., data = train_data, method = "class")
rf_model <- randomForest(class ~ ., data = train_data, importance = TRUE)

xgb_model <- xgboost(
  data      = train_matrix, 
  label     = as.factor(train_labels), 
  max_depth = 3, 
  eta       = 0.3, 
  nrounds   = 50, 
  objective = "binary:logistic", 
  verbose   = 0
)
```

### Módulo 4.1: MDI

```{r}
par(mfrow = c(1, 3), mar = c(4, 7, 3, 1))

# --- Árvore de Decisão ---
imp_dt_mdi <- normalizar_importancia(dt_model$variable.importance)
barplot(
  sort(imp_dt_mdi, decreasing = FALSE), 
  horiz = TRUE, col = "steelblue", 
  main = "Decision Tree", 
  las = 1, cex.names = 1.1, xlab = "Contribuição (%)", xlim = c(0, 100)
)

# --- Random Forest ---
imp_rf_mdi <- normalizar_importancia(importance(rf_model, type = 2)[, 1])
dotchart(
  sort(imp_rf_mdi), 
  main = "Random Forest", 
  pch = 19, col = "darkred", xlab = "Contribuição (%)", xlim = c(0, 100)
)

# --- XGBoost ---
matriz_importancia_xgb <- xgb.importance(feature_names = colnames(train_matrix), model = xgb_model)
imp_xgb_gain <- matriz_importancia_xgb$Gain
names(imp_xgb_gain) <- matriz_importancia_xgb$Feature
imp_xgb_norm <- normalizar_importancia(imp_xgb_gain)

barplot(
  sort(imp_xgb_norm, decreasing = FALSE), 
  horiz = TRUE, col = "purple", 
  main = "XGBoost", 
  las = 1, cex.names = 1.1, xlab = "Contribuição (%)", xlim = c(0, 100)
)
```

### Módulo 4.2: Permutação

```{r}
# --- Árvore de Decisão ---
calc_perm_dt <- function(modelo, dados, nome_alvo) {
  alvo_real <- dados[[nome_alvo]]
  acc_base <- mean(predict(modelo, dados, type = "class") == alvo_real)
  imp <- numeric(ncol(dados) - 1)
  names(imp) <- setdiff(colnames(dados), nome_alvo)
  
  for(col in names(imp)) {
    dados_emb <- dados
    dados_emb[, col] <- sample(dados_emb[, col]) # Embaralha
    acc_emb <- mean(predict(modelo, dados_emb, type = "class") == alvo_real)
    imp[col] <- acc_base - acc_emb
  }
  return(normalizar_importancia(imp))
}
```

```{r}
# --- XGBoost ---
calc_perm_xgb <- function(modelo, matriz, labels) {
  pred_base <- ifelse(predict(modelo, matriz) > 0.5, 1, 0)
  acc_base <- mean(pred_base == labels)
  imp <- numeric(ncol(matriz))
  names(imp) <- colnames(matriz)
  for(col in names(imp)) {
    matriz_emb <- matriz
    matriz_emb[, col] <- sample(matriz_emb[, col]) # Embaralha
    pred_emb <- ifelse(predict(modelo, matriz_emb) > 0.5, 1, 0)
    acc_emb <- mean(pred_emb == labels)
    imp[col] <- acc_base - acc_emb
  }
  return(normalizar_importancia(imp))
}
```

```{r}
par(mfrow = c(1, 3), mar = c(4, 7, 3, 1)) 

# --- Árvore de Decisão ---
imp_dt_perm <- calc_perm_dt(dt_model, train_data, "class")

barplot(
  sort(imp_dt_perm, decreasing = FALSE), 
  horiz = TRUE, col = "steelblue", 
  main = "Decision Tree", 
  las = 1, cex.names = 1.1, xlab = "Contribuição (%)", xlim = c(0, 100)
)

# --- Random Forest ---
imp_rf_perm <- normalizar_importancia(importance(rf_model, type = 1)[, 1])
dotchart(
  sort(imp_rf_perm), 
  main = "Random Forest", 
  pch = 19, col = "darkgreen", xlab = "Contribuição (%)", xlim = c(0, 100)
)

# --- XGBoost ---
imp_xgb_perm <- calc_perm_xgb(xgb_model, train_matrix, train_labels)

barplot(
  sort(imp_xgb_perm, decreasing = FALSE), 
  horiz = TRUE, col = "purple", 
  main = "XGBoost", 
  las = 1, cex.names = 1.1, xlab = "Contribuição (%)", xlim = c(0, 100)
)
```

------------------------------------------------------------------------

## Módulo 5: Bank dataset

```{r}
data <- read.csv("bank-full.csv", header=TRUE, sep=";", stringsAsFactors=TRUE)

# Este atributo deve obrigatoriamente ser retirado segundo
# os autores da base para que haja um treinamento e validacao justos.
data[,"duration"] <- NULL

# Remove os elementos repetidos antes da divisao Treino/Validacao/Test
data <- unique(data)

# Treino-Validacao 80% / Teste 20%
randomTrainValIndexes <- sample(1:nrow(data), size=0.8*nrow(data))
train_valid_data      <- data[randomTrainValIndexes, ]
test_data             <- data[-randomTrainValIndexes, ] 

randomTrainIndexes <- sample(1:nrow(train_valid_data), size=0.8*nrow(train_valid_data))
train_data         <- train_valid_data[randomTrainIndexes, ]
valid_data         <- train_valid_data[-randomTrainIndexes, ] 

# Faz o balanceamento das classes
train_data_no  <- train_data[train_data$y == "no",]
train_data_yes <- train_data[train_data$y == "yes",] 

randomNoIdx   <- sample(1:nrow(train_data_no), size=1.4*nrow(train_data_yes))
subsamplingNo <- train_data_no[randomNoIdx,]
train_data    <- rbind(train_data_yes, subsamplingNo)
```

### Módulo 5.1: Feature Importance

```{r}
train_matrix <- model.matrix(y ~ . - 1, data = train_data)
train_labels <- ifelse(train_data$y == "yes", 1, 0)

dt_model <- rpart(y ~ ., data = train_data, method = "class")
rf_model <- randomForest(y ~ ., data = train_data, importance = TRUE)

xgb_model <- xgboost(
  data = train_matrix, 
  label = as.factor(train_labels), 
  max_depth = 3, 
  eta = 0.3, 
  nrounds = 50, 
  objective = "binary:logistic", 
  verbose = 0
)
```

### Módulo 5.2: MDI

```{r}
par(mfrow = c(1, 3), mar = c(4, 9, 3, 1)) 

# --- Árvore de Decisão ---
imp_dt_mdi <- normalizar_importancia(dt_model$variable.importance)
barplot(
  tail(sort(imp_dt_mdi, decreasing = FALSE), 5), 
  horiz = TRUE, col = "steelblue", 
  main = "Decision Tree", 
  las = 1, cex.names = 1.1, xlab = "Contribuição (%)", xlim = c(0, 100)
)

# --- Random Forest ---
imp_rf_mdi <- normalizar_importancia(importance(rf_model, type = 2)[, 1])
dotchart(
  tail(sort(imp_rf_mdi), 5), 
  main = "Random Forest", 
  pch = 19, col = "darkred", xlab = "Contribuição (%)", xlim = c(0, 100)
)

# --- XGBoost ---
matriz_importancia_xgb <- xgb.importance(feature_names = colnames(train_matrix), model = xgb_model)
imp_xgb_gain <- matriz_importancia_xgb$Gain
names(imp_xgb_gain) <- matriz_importancia_xgb$Feature
imp_xgb_norm <- normalizar_importancia(imp_xgb_gain)

barplot(
  tail(sort(imp_xgb_norm, decreasing = FALSE), 5), 
  horiz = TRUE, col = "purple", 
  main = "XGBoost (Gain)", 
  las = 1, cex.names = 1.1, xlab = "Contribuição (%)", xlim = c(0, 100)
)
```

### Módulo 5.3: Permutação

```{r}
par(mfrow = c(1, 3), mar = c(4, 9, 3, 1)) 

# --- Árvore de Decisão ---
imp_dt_perm <- calc_perm_dt(dt_model, train_data, "y")

barplot(
  tail(sort(imp_dt_perm, decreasing = FALSE), 5), 
  horiz = TRUE, col = "steelblue", 
  main = "Decision Tree", 
  las = 1, cex.names = 1.1, xlab = "Contribuição (%)", xlim = c(0, 100)
)

# --- Random Forest ---
imp_rf_perm <- normalizar_importancia(importance(rf_model, type = 1)[, 1])
dotchart(
  tail(sort(imp_rf_perm), 5), 
  main = "Random Forest", 
  pch = 19, col = "darkgreen", xlab = "Contribuição (%)", xlim = c(0, 100)
)

# --- XGBoost ---
imp_xgb_perm <- calc_perm_xgb(xgb_model, train_matrix, train_labels)

barplot(
  tail(sort(imp_xgb_perm, decreasing = FALSE), 5), 
  horiz = TRUE, col = "purple", 
  main = "XGBoost", 
  las = 1, cex.names = 1.1, xlab = "Contribuição (%)", xlim = c(0, 100)
)

```

### Módulo 5.4: Cardinalidade

```{r}
# Criando variável ruidosa
train_data_ruido <- train_data
train_data_ruido$ruido_aleatorio <- rnorm(nrow(train_data_ruido))

rf_ruido <- randomForest(y ~ ., data = train_data_ruido, importance = TRUE)

imp_ruido_mdi <- normalizar_importancia(importance(rf_ruido, type = 2)[, 1])
imp_ruido_perm <- normalizar_importancia(importance(rf_ruido, type = 1)[, 1])

par(mfrow = c(1, 2), mar = c(4, 9, 3, 1)) 

dotchart(
  sort(imp_ruido_mdi), 
  main = "MDI",
  pch = 19, col = "darkred", xlab = "Contribuição (%)", xlim = c(0, 100)
)

dotchart(
  sort(imp_ruido_perm), 
  main = "Permutação",
  pch = 19, col = "darkgreen", xlab = "Contribuição (%)", xlim = c(0, 100)
)

par(mfrow = c(1, 1))
```
