---
title: INF0613 -- Aprendizado de Máquina Não Supervisionado
output: pdf_document
subtitle: Trabalho 1 - Regras de Associação
author: 
  - Anselmo Faria Alvarez Júnior
  - Augusto José Mangini dos Santos
  - Julio Cesar da Silva
---


```{r setup, include = FALSE}
knitr::opts_chunk$set(echo = TRUE, error = FALSE, message = FALSE, warning = FALSE, tidy = FALSE)
options(digits = 3)
```

Neste primeiro trabalho, vamos minerar Regras de Associação em uma base de dados que contém as vendas de uma padaria. A base de dados está disponível na página da disciplina no Moodle (arquivo `bakery.csv`).

# Atividade 0 -- Configurando o ambiente
Antes de começar a implementação do seu trabalho configure o _workspace_ e importe todos os pacotes:

```{r atv0-code}
# Adicione os demais pacotes usados
# Bibliotecas usadas neste trabalho:
library(arules)

# Configurando ambiente de trabalho:
setwd("C:/Users/augus/OneDrive/Área de Trabalho/Cursos/mdc/aprendizado-nao-supervisionado/trabalhos/trabalho 1")
```


# Atividade 1 -- Análise Exploratória da Base de Dados (*3,0 pts*)

Dado um caminho para uma base de dados, leia as transações e faça uma análise Exploratória sobre elas. Use as funções `summary`,  `inspect` e `itemFrequencyPlot`. Na função `inspect`, limite sua análise às 10 primeiras transações e na função `itemFrequencyPlot` gere um gráfico com a frequência relativa dos 30 itens mais frequentes. 

```{r atv1-code}
# Ler transações
dados <- read.transactions("bakery.csv", format = "basket", sep = ",")

# Visualizando transações
inspect(dados[1:10])

# Sumário da base
summary(dados)

# Analisando a frequência dos itens 
itemFrequencyPlot(dados, topN = 30, type = "relative")

```


## Análise 

a) Descreva a base de dados discutindo os resultados das funções acima. 

**Resposta:** <!-- Escreva sua resposta abaixo -->
Analisando os dados principalmente pela função summary, podemos ver que a maioria das transações do conjunto possui entre 2, 3 ou 4 produtos, sendo que a média é bem próxima de 3, com valor de 3,2, e a mediana é 3 items por transação, com 4.537 itens totais e 2.579 transações. Além disso, o café possui a maior frequência com vantagem, aparecendo 1.403 vezes. 
<!-- Fim da resposta -->

b) Ao gerarmos o gráfico de frequências, temos uma representação visual de uma informação já presente no resultado da função `summary`. Contudo, esse gráfico nos dá uma visão mais ampla da base. Assim, podemos ver a frequência de outros itens em relação aos 10 mais frequentes. Quais informações podemos obter a partir desse gráfico (e da análise anterior) para nos ajudar na extração de regras de associação com o algoritmo `apriori`? Isto é, como a frequência dos itens pode afetar os parâmetros de configuração do algoritmo `apriori`? 

**Resposta:** <!-- Escreva sua resposta abaixo -->
Utilizando a função gráfica com o modo "relative" podemos observar que o café possui uma frequência relativa acima de 0,5, assim como o pão possui uma frequência acima de 0,3 e o chá uma frequência de aproximadamente 0,25. O princípio do algoritmo apriori assume que se um conjunto de itens é frequentes, todos os seus subconjuntos de itens serão frequentes também. Então se um item possui uma frequência relativa acima de 0,5 (nesse caso o café) e considerarmos um suporte mínimo de 0,5 nas regras, sabemos que todos os subconjuntos que possuem o café tendem a aparecer nas regras, o que pode ser bom ou ruim pois podem aparecer regras que não são interessantes devido a frequência alta desse item.
<!-- Fim da resposta -->

# Atividade 2 -- Minerando Regras (*3,5 pts*)

Use o algoritmo `apriori` para minerar regras na base de dados fornecida. Experimente com pelo menos *3 conjuntos* de valores diferentes de suporte e confiança para encontrar regras de associação. Imprima as cinco regras com o maior confiança de cada conjunto escolhido.  Lembre-se de usar seu conhecimento sobre a base, obtido na questão anterior, para a escolha dos valores de suporte e confiança.

```{r atv2-code}
# Conjunto 1: suporte = 0.01 e confiança = 0.2
regras_1 <- apriori(
  dados,
  parameter = list(
    supp = 0.01,
    conf = 0.2,
    minlen = 2
  )
)
regras_1 <- sort(regras_1, decrasing = TRUE, by = "confidence")
inspect(regras_1[1:5])

# Conjunto 2: suporte = 0.02 e confiança = 0.4   
regras_2 <- apriori(
  dados,
  parameter = list(
    supp = 0.02,
    conf = 0.4,
    minlen = 2
  )
)
regras_2 <- sort(regras_2, decrasing = TRUE, by = "confidence")
inspect(regras_2[1:5])

# Conjunto 3: suporte = 0.05 e confiança = 0.5
regras_3 <- apriori(
  dados,
  parameter = list(
    supp = 0.05,
    conf = 0.5,
    minlen = 2
  )
)
regras_3 <- sort(regras_3, decrasing = TRUE, by = "confidence")
inspect(regras_3[1:5])
```

## Análises 
a) Quais as regras mais interessantes geradas a partir dessa base? Justifique.

**Resposta:** <!-- Escreva sua resposta abaixo -->
Primeiro ponto a ser observado é que todas as regras mostradas, nas três combinações possíveis, possuem o lado direito igual ao café, o que é esperado pois sua frequência relativa no conjunto total é maior que 0,5. No conjunto 1 foi escolhido valores de suporte e confiança mais abrangentes para uma exploração inicial (progredindo nos conjuntos 2 e 3 para valores menos abrangentes). Nesse caso, a regra 1 ({Toast} => {Coffee}) apresenta uma confiança significativamente maior que as outras, com valor de 0,72, além de um suporte maior também que os outros (0,0399) e um lift de 1,32, mostrando que essa regra é interessante e além da coincidência estatística e faz sentido com o mundo real pois a combinação torrada e café é algo comum no café da manhã de diferentes países do mundo.

No conjunto 2, além da primeira regra que se repetiu, a segunda regra de {Spanish Brunch} => {Coffee} é a única regra com suporte acima do limite colocado aqui (0.0252)  e que possui uma confiança acima de 0,6 (0.607), que também indica um padrão cultural de alimentação (como uma estratégia de combo, por exemplo) e pode ser relevante. As outras 3 regras seguintes também estão no conjunto 3, e a regra 1 também é a mesma do conjunto anterior.

No conjunto 3, foram escolhidos os valores mais restritivos de confiança, pois não havia nenhuma regra com um suporte acima de 0,05 que tivesse uma confiança acima de 0,6. Nesse caso, a regra mais relevante é a de {Sandwich} => {Coffee}, com valores de suporte de 0.0768 e confiança de 0.598, indicando também um padrão de alimentação comum no mundo, num possível lanche da tarde por exemplo.

Portanto, pode-se considerar que a regra {Toast} => {Coffee} é a regra mais relevante do ponto de vista de confiança e lift, seguidas das regras mencionadas no conjunto 3 (mais restritivo) e conjunto 2. Observa-se nesses conjuntos que a maioria das regras envolvem algum tipo de alimento de consumo rápido associado ao café, o que faz sentido em observações reais.
<!-- Fim da resposta -->

# Atividade 3 -- Medidas de Interesse (*3,5 pts*)

Vimos na aula que, mesmo após as podas do algoritmo `apriori`, ainda temos algumas regras com características indesejáveis como redundâncias e dependência estatística negativa. Também vimos algumas medidas que nos ajudam a analisar melhor essas regras como o lift, a convicção e a razão de chances. Nesta questão, escolha um dos conjuntos de regras geradas na atividade anterior e o analise usando essas medidas. Compute as três medidas para o conjunto escolhido com a função `interestMeasure` e experimente ordenar as regras com cada uma das novas medidas.

Dica: para adicionar as medidas em um conjunto de regras qualquer, você pode utilizar o comando `cbind` e a função `quality`:
```
quality(regras) <- cbind(quality(regras), interestMeasure(regras, measure=c("conviction", "oddsRatio"), 
                                          transactions = transacoes))
```


```{r atv3-code}
# Compute as medidas de interesse 
medidas <- interestMeasure(
  regras_1,
  c("lift", "conviction", "oddsRatio"),
  dados
)
quality(regras_1) <- cbind(quality(regras_1), interestMeasure(regras_1, measure=c("conviction", "oddsRatio"),transactions = dados))

# Apresente as regras ordenadas por lift
regras_1_lift <- sort(regras_1, decrasing = TRUE, by = "lift")
inspect(regras_1_lift[1:20])

# Apresente as regras ordenadas por convicção
regras_1_convic <- sort(regras_1, decrasing = TRUE, by = "conviction")
inspect(regras_1_convic[1:20])

# Apresente as regras ordenadas por razão de chances
regras_1_chances <- sort(regras_1, decrasing = TRUE, by = "oddsRatio")
inspect(regras_1_chances[1:20])

```


## Análise 
a) Quais as regras mais interessantes do conjunto? Justifique.

**Resposta:** <!-- Escreva sua resposta abaixo -->
Foi escolhido o conjunto 1 pois é o menos restritivo e possui o maior número de regras para serem analisadas. Portanto nesse caso:

1) Lift: A métrica de lift mede quão independetes são os dois lados da regra e quanto maior o número de lift mais interessante é a regra, pois indica que L aumentou R em uma taxa maior (considerando a regra como L => R). Com isso, a regra mais interessante que possui um lift significativamente maior que as outras (2,25) é a regra de {Coke} => {Sandwich}, indicando que existe uma forte dependência que leva pessoas que comprar coca-cola também comprarem sanduíche, o que faz sentido em relação a padrões alimentares observados.

2) Convicção: A medida de convicção é definida como "relação da frequência esperada que L ocorre sem R em uma regra de associação" e pela literatura, valores de convicção entre 1 e 5 são os mais interessantes pois valores acima de 5 apresentam informações óbvias e ilusórias, sendo que valores menores do que 1 para essa medida indicam que a ocorrência de L reduz a probabilidade de R em relação ao acaso. Nesse caso, a melhor regra é a mesma escolhida na questão 2,{Toast} => {Coffee}, com uma convicção de 1,63. Aqui, a ordenação por convicção fica parecida com a ordenção por confiança, sendo que os valores de confiança nesse conjunto a partir da vigésima colocação já se aproximam de 1.

3) Razão de Chances: Nesse caso, a vantagem dessa medida é ser simétrica (não depende da direção da regra) e valores maiores do que 1 implicam chances maiores de R ocorrer na presença de L em oposição ao seu complemento e se for menor que 1 indica que são mutualmente excludentes. Com isso, a melhor regra seria a mesma do caso do Lift. Outras regras aqui que podem ser interessantes são {Coffee, Soup} => {Sandwich} e {Coffee, Juice} => {Cookies}.
<!-- Fim da resposta -->

